---
title: TP noté - *correction*
subtitle: Programmation statistique avec `R` - STID 2ème année
---

```{r, include=FALSE}
library(knitr)
```

## Rendu

On choisit donc ici d'afficher le code, et faire en sorte que les tableaux soient affichés au format HTML, grâce à la fonction `kable()` de la librairie `knitr`.

## Importation des données

```{r}
ca = read.table("../donnees/ca/ca.txt", sep = "%", header = T)
groupe = read.table("../donnees/ca/groupe.txt", sep = "%", header = T, quote = NULL)
mois = read.table("../donnees/ca/mois.txt", sep = "%", header = T)
provenance = read.table("../donnees/ca/provenance.txt", sep = "%", header = T)
```

## Manipulation

### Informations complètes

En décomposant les étapes :

```{r}
# Jointure entre ca et provenance
etape1 = merge(ca, provenance, by.x = "prov_no", by.y = "no")
# Jointure du résultat avec groupe
etape2 = merge(etape1, groupe, by.x = "groupe_no", by.y = "no")
# Enfin, jointure du résultat précédent avec mois
ca_tout_bis = merge(etape2, mois, by.x = "mois_no", by.y = "no")
```

Tout dans la même expression, sans création de variables temporaires :

```{r}
# Remplacement de chaque var temporaire par son calcul
# Le code est indenté pour plus de clarté
ca_tout = merge(
    merge(
        merge(
            ca,
            provenance,
            by.x = "prov_no", by.y = "no"
        ),
        groupe,
        by.x = "groupe_no", by.y = "no"
    ),
    mois,
    by.x = "mois_no", by.y = "no"
)
```

On vérifie que nous obtenons bien évidemment les mêmes `data.frame`s :

```{r}
identical(ca_tout, ca_tout_bis)
```

### Comparaison entre année

#### Première version

Ici, on part du `data.frame` `ca_tout` précédemment créé, pour en créer deux (un pour 2003, et un pour 2004), puis on fait une jointure entre les deux, sur tous les attributs en commun sauf `no` et `mois_no`.

Idem, en décomposant chaque étape :

```{r}
# Partie 2003
#   - restriction à l'année 2003
evol2003a = subset(ca_tout, annee == 2003)
#   - création d'une nouvelle variable ca2003 pour l'utiliser plus tard
evol2003b = transform(evol2003a, ca2003 = ca)
#   - supression des variables inutiles : ca, annee, no, mois_no
evol2003c = subset(evol2003b, select = -c(ca, annee, no, mois_no))

# Partie 2004
#   - restriction à l'année 2004
evol2004a = subset(ca_tout, annee == 2004)
#   - création d'une nouvelle variable ca2004 pour l'utiliser plus tard
evol2004b = transform(evol2004a, ca2004 = ca)
#   - supression des variables inutiles : ca, annee, no, mois_no
evol2004c = subset(evol2004b, select = -c(ca, annee, no, mois_no))

# Jointure entre les deux parties, sur tous les attributs en commun, sauf 
evol = merge(
        evol2003c,
        evol2004c,
        by = c("prov_no", "code_prov", "provenance",
               "groupe_no", "code_dep", "departement", 
               "code_groupe", "groupe", "code_sgroupe", "sous_groupe",
               "mois", "mois_numero")
    )

ca_evol_bis = transform(evol, evolution = ca2004 - ca2003)
```

Et en réalisant tout en une fois :

```{r}
ca_evol = transform(
    merge(
        subset(transform(subset(ca_tout, annee == 2003), ca2003 = ca), 
               select = -c(ca, annee, no, mois_no)),
        subset(transform(subset(ca_tout, annee == 2004), ca2004 = ca), 
               select = -c(ca, annee, no, mois_no)),
        by = c("prov_no", "code_prov", "provenance",
               "groupe_no", "code_dep", "departement", 
               "code_groupe", "groupe", "code_sgroupe", "sous_groupe",
               "mois", "mois_numero")
    ),
    evolution = ca2004 - ca2003
)
```

On obtient bien le même résultat :

```{r}
identical(ca_evol, ca_evol_bis)
```


#### Deuxième version

Dans cette deuxième version, on repart des `data.frame`s de base, pour déjà séparer 2003 et 2004, puis faire les jointures entre les deux. Puis, au final, faire la jointure avec `provenance` et `groupe`.

En décomposant :

```{r}
autre1 = merge(ca, mois, by.x = "mois_no", by.y = "no")
autre2003a = subset(autre1, annee == 2003)
autre2003b = transform(autre2003a, ca2003 = ca)
autre2003c = subset(autre2003b, select = -c(ca, annee, no, mois_no))
autre2004a = subset(autre1, annee == 2004)
autre2004b = transform(autre2004a, ca2004 = ca)
autre2004c = subset(autre2004b, select = -c(ca, annee, no, mois_no))

autre2 = merge(autre2003c, autre2004c)
autre3 = merge(autre2, provenance, by.x = "prov_no", by.y = "no")
autre4 = merge(autre3, groupe, by.x = "groupe_no", by.y = "no")

ca_autre_bis = transform(autre4, evolution = ca2004 - ca2003)
```

Et en minimisant les créations de variables temporaires :

```{r}
ca_autre = transform(
    merge(
        merge(
            merge(
                subset(
                    transform(
                        subset(
                            merge(ca, mois, by.x = "mois_no", by.y = "no"), 
                            annee == 2003
                        ), 
                        ca2003 = ca
                    ), 
                    select = -c(ca, annee, no, mois_no)
                ), 
                subset(
                    transform(
                        subset(
                            merge(ca, mois, by.x = "mois_no", by.y = "no"), 
                            annee == 2004
                        ), 
                        ca2004 = ca
                    ), 
                    select = -c(ca, annee, no, mois_no)
                )
            ), 
            provenance, 
            by.x = "prov_no", by.y = "no"
        ), 
        groupe, by.x = "groupe_no", by.y = "no"), 
    evolution = ca2004 - ca2003
)
```

On regarde qu'on obtient bien le même résultat 

```{r}
identical(ca_autre, ca_autre_bis)
```

#### Comparaison entre les 2 versions

Ici, on ne peut pas utiliser `identical()` car l'ordre n'est pas le même entre les deux résultat, dû à la différence de création (principalement, l'ordre des jointures). On va donc créer un nouvel attribut dans chaque table, composé de `mois_numero`, `groupe_no` et de `prov_no`. On pourra ainsi ordonner les tables grâce à cet attribut (grâce à `order()`), et ainsi les comparer. On devra aussi renommer les noms des lignes et réordonner les variables du deuxième `data.frame` pour les mettre dans le même ordre que le premier.

```{r}
# Création d'un df pour ca_evol
#   - création de l'attribut ordre
comp1 = transform(ca_evol, ordre = paste(mois_numero, groupe_no, prov_no, sep = "-"))
#   - ordonnencement de la table par cet attribut
comp1 = comp1[order(comp1$ordre),]
#   - modification des noms de lignes
rownames(comp1) = 1:nrow(comp1)

# Création d'un df pour ca_autre
#   - création de l'attribut ordre
comp2 = transform(ca_autre, ordre = paste(mois_numero, groupe_no, prov_no, sep = "-"))
#   - ordonnencement de la table par cet attribut
#   - ordonnencement des colonnes par l'ordre des colonnes de comp1
comp2 = comp2[order(comp2$ordre), names(comp1)]
#   - modification des noms de lignes
rownames(comp2) = 1:nrow(comp2)

# Test pour savoir si ce sont les mêmes tables
identical(comp1, comp2)
```

## Quelques informations sur le CA

### Chiffre d'affaires total sur l'ensemble de la période

```{r}
kable(aggregate(ca ~ 1, ca_tout, sum))
```

### CA total par provenance

```{r}
kable(aggregate(ca ~ provenance, ca_tout, sum))
```

### CA total par année d'exercice

```{r}
kable(aggregate(ca ~ annee, ca_tout, sum))
```

### CA total par mois dans l'année, 

- en faisant attention à la présentation dans l'ordre des mois, cf l'attribut `mois_numero` 
- il faut donc ici un tableau à 12 lignes, une par mois, et deux colonnes, la deuxième colonne contenant le CA total pour chaque mois sur les deux ans

```{r}
kable(subset(aggregate(ca ~ mois + mois_numero, ca_tout, sum), select = -mois_numero))
```

### CA total par mois pour 2003 et 2004

- tableau à 4 colonnes : `mois`, `ca2003`, `ca2004`, `evolution`

Dans cette première version, on utilise la table `ca_evol` créée précédemment :

```{r}
kable(subset(aggregate(cbind(ca2003, ca2004, evolution) ~ mois + mois_numero, 
                       ca_evol, sum), 
             select = -mois_numero))
```

Dans la deuxième version, on utilise la table `ca_tout` créée en premier :

```{r}
kable(
    transform(
        setNames(
            subset(
                merge(
                    aggregate(ca ~ mois + mois_numero, 
                              subset(ca_tout, annee == 2003), sum), 
                    aggregate(ca ~ mois + mois_numero, 
                              subset(ca_tout, annee == 2004), sum),
                    by = c("mois_numero")
                ),
                select = -c(mois_numero, mois.y)
            ),
            c("mois", "ca2003", "ca2004")
        ),
        evolution = ca2004 - ca2003
    )
)
```
