---
title: Première application
subtitle: Compléments sur R - STID 1ère année
---

```{r, include=FALSE}
knitr::opts_chunk$set(eval = FALSE)
```

Le package [`shiny`](https://shiny.rstudio.com/) permet de développer très facilement des applications web à partir de `R`. Grâce à cette librairie, et d'autres librairies `R` dédiées  comme `ggplot2` et `flexdashboard`, il est ainsi possible de générer des tableaux de bord, introduisant même des méthodes statistiques approfondies.

Pour notre premier TP, nous allons utiliser le jeu de données `mtcars` présent sous R.

## Application

Une application quelle qu'elle soit fait intervenir des notions importantes à comprendre pour la suite :

- **Développeur** : créateur(s) de l'application (vous en l'occurence dans la suite)
- **Utilisateur** : personnes accédant à l'application et intéragissant avec elle
- **Interface** (*UI*) : ensemble des éléments visibles par l'utilisateur, comprenant
    - **Entrées** (*inputs*) : boutons, listes de sélections, zone de saisie que l'utilisateur pourra modifier
    - **Sorties** (*outputs*) : éléments générés automatiquement par l'application, directement ou à partir des choix faits par l'utilisateur (cf *entrées*)
- **Exécution** : calcul des éléments de *sorties* à partir des éléments d'*entrées*

## Première application

Une application `shiny` nécessite une organisation spécifique. Les fichiers doivent être nommés spécifiquement, et dans un répertoire déterminé. Les deux fichiers sont :

- `server.R` : définissant les opérations à réaliser (*exécution*) lors de la création de la page et lors des différentes interactions de l'utilisateur ;
- `ui.R` : définissant l'*interface utilisateur* (**UI** signifiant *User Interface*), avec les différentes parties telles que le titre, les différentes boutons ou sélecteurs, et les graphiques et/ou textes.

Il est aussi possible de n'avoir qu'un seul fichier. Dans ce cas, celui-ci doit s'appeler `app.R` et contient les deux éléments ci-dessus.

Dans le répertoire peut aussi être présents des scripts `R` classiques, des données au format `RData` ou texte (ou autre), ainsi que tout ce qui est nécessaire à l'application.

Vous devez d'abord installer la librairie `shiny` (cf TPs précédents). Il est possible de créer automatiquement une application via le menu, mais nous allons le faire manuellement afin de mieux comprendre le fonctionnement de la librairie.

### Page simple avec un titre

Dans un nouveau répertoire créé spécifiquement, vous devez créer les deux fichiers `R` avec strictement le contenu suivant :

- `server.R` :

```{r}
library(shiny)

shinyServer(function(input, output) {})
```

- `ui.R` :

```{r}
library(shiny)

shinyUI(fluidPage(
  titlePanel("Première application")
))
```

Une fois ces fichiers enregistrés, pour voir le résultat, vous pouvez soit cliquer sur `Run App` en haut à droite de l'éditeur de texte, soit exécuter la commande `runApp()` dans la console. Vous devriez voir une fenêtre avec juste le titre qui s'affiche. 

### Ajout d'un graphique

On va ajouter un nuage de points entre la variable `mpg` (consommation en Miles/US Gallon) et `wt` (poids) du jeu de données `mtcars`. Il faut donc modifier les deux fichiers dont le contenu devient :

- `server.R` :

```{r}
library(shiny)

shinyServer(function(input, output) {
  output$nuage <- renderPlot({
    plot(mpg ~ wt, data = mtcars, main = "Consommation en fonction du poids")
  })
})
```

- `ui.R` :

```{r}
library(shiny)

shinyUI(fluidPage(
  titlePanel("Première application"),
  plotOutput("nuage")
))
```

Que faut-il noter ?

- On ajoute dans l'interface une zone, nommée `nuage` qui sera une sortie graphique (`plotOutput`) ;
- On définit le contenu de cette zone (`output$nuage`) comme étant un rendu graphique (`renderPlot`), dans lequel on met du code `R` permettant de faire un graphique. Le code ici présent est tou ) fait classique.

### Ajout d'un bouton d'action

On ajoute ici un bouton permettant de sélectionner la variable de l'axe $x$ (`wt` dans notre exemple). Nous allons laisser à l'utilisateur le choix entre `wt`, `hp` (puissance) et `disp` (cylindrée). Il faut donc modifier les deux fichiers :

- `server.R` :

```{r}
library(shiny)

shinyServer(function(input, output) {
  output$nuage <- renderPlot({
    plot(mtcars$mpg ~ mtcars[,input$choix], main = "Consommation")
  })
})
```

- `ui.R` :

```{r}
library(shiny)

shinyUI(fluidPage(
  titlePanel("Première application"),
  selectInput("choix", "Abscisse", c("wt", "hp", "disp")),
  plotOutput("nuage")
))
```

Que faut-il noter ?

- Dans l'interface, on ajoute une zone de sélection (`selectInput`) nommée `choix`, avec un titre (`Abscisse`) et donc une liste de choix (`c("wt", "hp", "disp")`) ;
- Côté serveur, on redéfinit le graphique pour qu'il s'adapte automatiquement à la sélection de l'utilisateur. Pour cela, on se base sur le fait que la sélection (`input$choix`) sera une chaîne de caractère parmi les trois proposées. La commande `mtcars[,input$choix]` renverra donc bien le vecteur de la colonne choisie par l'utilisateur.

**A tester** : changer le titre de l'axe des abcisses pour afficher le nom de la variable choisie (cf paramètre `xlab` dans la fonction `plot`).

### Ajout d'une zone de texte

On souhaite ajouter maintenant le calcul automatique de la moyenne des deux variables sélectionnées. Pour cela, nous allons modifier le contenu des fichiers comme suit :

- `server.R` :

```{r}
library(shiny)

shinyServer(function(input, output) {
  output$nuage <- renderPlot({
    plot(mtcars$mpg ~ mtcars[,input$choix], main = "Consommation")
  })
  
  output$resumeMpg <- renderText({
    paste("Moyenne mpg :", mean(mtcars$mpg, na.rm = T))
  })
  output$resumeVar <- renderText({
    paste("Moyenne", input$choix, ":", mean(mtcars[,input$choix], na.rm = T))
  })
})
```

- `ui.R` :

```{r}
library(shiny)

shinyUI(fluidPage(
  titlePanel("Première application"),
  selectInput("choix", "Abscisse", c("wt", "hp", "disp")),
  plotOutput("nuage"),
  textOutput("resumeMpg"),
  textOutput("resumeVar")
))
```

Que faut-il noter ?

- Côté utilisateur, on a ajouter deux zones de texte (`textOutput`), nommées `resumeMpg` pour la moyenne de la consommation, et `resumeVar` pour la moyenne de l'autre variable ;
- Dans le serveur, on définit le texte qu'on affiche comme une concaténation de chaîne avec le calcul de la moyenne de la variable.

**A tester** : ajouter, dans le même esprit, le coefficient de corrélation entre les deux

### Ajout d'un tableau

On peut ajouter aussi des informations sous forme de tableau. Voici les nouveaux contenus à placer dans les fichiers :

- `server.R` :

```{r}
library(shiny)

shinyServer(function(input, output) {
    output$nuage <- renderPlot({
        plot(mtcars$mpg ~ mtcars[,input$choix], main = "Consommation")
    })
    
    output$resumeMpg <- renderText({
        paste("Moyenne mpg :", mean(mtcars$mpg, na.rm = T))
    })
    output$resumeVar <- renderText({
        paste("Moyenne", input$choix, ":", mean(mtcars[,input$choix], na.rm = T))
    })
    
    output$tableau <- renderTable({
        sub = subset(mtcars, select = c("mpg", input$choix))
        sapply(sub, summary)
    })
})
```

- `ui.R` :

```{r}
library(shiny)

shinyUI(fluidPage(
    titlePanel("Première application"),
    selectInput("choix", "Abscisse", c("wt", "hp", "disp")),
    plotOutput("nuage"),
    textOutput("resumeMpg"),
    textOutput("resumeVar"),
    tableOutput("tableau")
))
```

Que faut-il noter ?

- On a ajouté dans l'interface utilisateur une zone pour le tableau (`tableOutput`) ;
- Et du côté serveur, on a fait en sorte de renvoyer un tableau (avec `renderTable`), celui-ci devant soit un `data.frame`, soit un `matrix`.

**A tester** : utiliser `dataTableOutput` et `renderDataTable` à la place des deux fonctions ci-dessus, pour voir la différence de présentation.

### Un peu de mise en page

La fonction `sidebarLayout()` permet de prévoir une mise en page en deux zones :

- une zone servant à faire des sélections ou des actions ;
- une zone principale, où le rendu sera dépendant des choix faits.

On ne modifie ici que le fichier d'interface.

- `ui.R`

```{r}
library(shiny)

shinyUI(fluidPage(
  titlePanel("Première application"),
  
  sidebarLayout(
    sidebarPanel(
      selectInput("choix", "Abscisse", c("wt", "hp", "disp")),
      textOutput("resumeMpg"),
      textOutput("resumeVar"),
      tableOutput("tableau")
    ),
    mainPanel(
      plotOutput("nuage")
    )
  )
))
```

Que faut-il noter ?

- La commande `sidebarLayout` permet donc de définir cette séparation en deux parties (environ 1/3-2/3). Elle doit contenir deux choses :
  - la commande `sidebarPanel` qui contient les éléments qui seront donc à gauche par défaut
  - la commande `mainPanel` qui sera celle à droite et prenant le plus de place
- On peut mettre la partie `sidebarPanel`  à droite avec `sidebarLayout(position = "right", ..., ...)`

**A tester** : 

- passer le tableau dans la partie droite
- mettre la zone de sélection (`sidebarPanel`) à droite

## A FAIRE

Dans la partie interface, il est possible de créer un système d'onglet permettant d'avoir plusieurs parties dans l'application. Voici la nouvelle partie interface utilisateur (`ui.R`). Vous verrez ainsi le fonctionnement des onglets.

```{r}
library(shiny)

shinyUI(fluidPage(
    titlePanel("Première application"),
    
    tabsetPanel(
        tabPanel("Panel1",
                 titlePanel("titre Panel 1"),
                 
                 # Travail fait précédemment
                 sidebarLayout(
                     sidebarPanel(
                         selectInput("choix", "Abscisse", c("wt", "hp", "disp")),
                         textOutput("resumeMpg"),
                         textOutput("resumeVar"),
                         tableOutput("tableau")
                     ),
                     mainPanel(
                         plotOutput("nuage")
                     )
                 )
        ),
        tabPanel("Panel2",
                 titlePanel("titre Panel 2")
                 
                 # autre chose
        )
        # autres onglets possibles
    )
))
```

Vous devez donc continuer l'application, avec le contenu suivant :

- Premier onglet
    - Le travail fait précédemment
- Deuxième onglet : Analyse de variables qualitatives
    - l'utilisateur peut choisir une variable parmi `cyl`, `vs`, `am`, `gear` et `carb`
    - le système affiche le diagramme en barres et le diagramme circulaire, ainsi qu'un tableau des occurences et des fréquences des modalités
- Troisième onglet : croisement de variables qualitatives
    - l'utilisateur doit donc choisir deux variables parmi celles citées (on ne gère pas la possibilité que l'utilisateur choisisse la même deux fois pour le moment)
    - le système affiche un diagramme en barres empilées ainsi que le tableau de contingence, avec les sommes en lignes et en colonnes

