---
title: Test de différents *inputs* - *correction*
subtitle: Compléments sur R - STID 1ère année
---

```{r, include=FALSE}
knitr::opts_chunk$set(eval = FALSE)
#library(ggplot2)
```


## Demande

> Créer une application présentant l'évolution du `co2` et permettant les différents choix indiqués ci-dessous. Celle-ci doit avoir une zone à droite permettant la saisie par l'utilisateur des options possibles. Le graphique et la table résumée doit ainsi être dans une zone à gauche.

### Initialisation

Nous commençons par créer la structure de l'application avec un `sidebarLayout()`, dans lequel la partie de contrôle (`sidebarPanel()`) est à droite et vide pour le moment. Et la partie pinricpale (`mainPanel()`) contient uniquement un `plotOutput()` (nommé `graphique`).

le contenu des fichiers indiqués ci-dessous :


#### *UI*

```{r}
library(shiny)

shinyUI(fluidPage(
    title = "TP5",
    titlePanel("Evolution du CO2"),
    sidebarLayout(
        position = "right",
        sidebarPanel(
        ),
        mainPanel(
            plotOutput("graphique")
        )
    )
))
```

#### *Server*

```{r}
library(shiny)
library(ggplot2)

co2_df = data.frame(
    date = unclass(time(co2)),
    mesure = unclass(co2)
)

shinyServer(function(input, output) {
    output$graphique = renderPlot({
        graphique = ggplot(co2_df, aes(date, mesure)) + geom_line()

        graphique
    })
})
```


### Découpage en variable ordinale

> L'utilisateur doit saisir une valeur entre 2 et 10 (5 par défaut). Celle-ci représente le nombre d'intervalles à utiliser pour transformer la variable `co2` en variable qualitative (à l'aide la fonction `cut()`). L'application affichera un tableau avec les intervalles ainsi créés et le nombre de valeurs correspondant à chacune.

On doit donc ajouter les éléments suivants :

#### *UI* : 

- une sortie de type `data.frame`, dans le `mainPanel()` en dessous du `plotOutput()`, nommé `tableau`
````{r}
tableOutput("tableau")
```
- une entrée numérique, dans le `sidebarPanel()`, nommé `nbIntervalles`, avec des valeurs possibles de 2 à 10, et 5 par défaut
```{r}
numericInput("nbIntervalles", "Nombre d'intervalles", min = 2, max = 10, value = 5)
```

#### *Server* :

- l'affection d'un `renderTable()` à la variable `tableau` de l'`output`
```{r}
output$tableau <- renderTable({ 
    #cf code ci-dessous 
}, rownames = TRUE)
```
- on reprend le code du TP, en remplaçant la valeur `5` par l'`input` nommé `nbIntervalles`
```{r}
co2_ordinale <- cut(co2_df$mesure, input$nbIntervalles)
summary(co2_ordinale)
```


### Titre du graphique

> L'utilisateur doit rentrer un texte, celui-ci sera le titre du graphique représentant l'évolution de la variable `co2` dans le temps. L'application doit donc afficher le graphique avec le titre mis à jour (fonction `ggtitle()`).

#### *UI*

- une entrée de type texte, dans le `sidebarPanel()`, nommé `titre`, avec un texte en fond grâce au paramètre `placeholder`
```{r}
textInput("titre", "Titre du graphique", placeholder = "Ecrire votre titre ici")
```

#### *Server*

- ajout du titre au `graphique`, avant son affichage
```{r}
graphique = graphique + ggtitle(input$titre)
```


### Moyennes mobiles

> L'utilisateur doit choisir une valeur entre 1 et 100 pour déterminer la taille de la fenêtre glissante pour le calcul de la moyenne mobile. Ce calcul sera fait grâce à la fonction `movingFun()` du package `raster` (à installer donc). La courbe des moyennes mobiles sera affichée en couleur (à choisir, cf la fonction `colors()` pour la liste des couleurs possibles) sur le graphique.

#### *UI*

- une entrée de type `slider`, nommé `taille`, avec des valeurs possibles de 1 à 100, et 10 par défaut
```{r}
sliderInput("taille", "Taille de la fenêtre glissante", min = 1, max = 100, value = 10)
```


#### *Server*
- chargement de la librairie `raster` en début de fichier
```{r}
library(raster)
```
- modification du `data.frame`, avec l'ajout d'une variable `moymob` qui contiendra les moyennes mobiles, en début du `renderPlot()`
```{r}
co2_df = transform(co2_df,
                   moymob = movingFun(mesure, input$taille))
```
- ajout de la courbe des moyennes mobiles au graphique
```{r}
graphique = graphique + 
    geom_line(aes(y = moymob), col = "red")
```

### Couleur de la courbe 

> L'utilisateur a le choix entre 3 couleurs (à définir par vous-même) pour la courbe de l'évolution du `co2`. On utilisera donc la couleur choisie pour le graphique. Vous devez définir une des couleurs par défaut.

#### *UI*

- un choix simple (via boutons *radios*) entre trois couleurs, nommé `couleur`
```{r}
radioButtons("couleur", "Couleur de la courbe", c("blue", "green", "orange"))
```

#### *Server*

- modification de la création initiale du graphique, avec mention de la couleur choisie
```{r}
graphique = ggplot(co2_df, aes(date, mesure)) + geom_line(col = input$couleur)
```

### Moyennes mobiles à afficher ?

> L'utilisateur doit cocher pour avoir la courbe des moyennes mobiles affichées ou non (par défaut, elle sera affichée). Le graphique doit donc prendre en compte le choix de l'utilisateur.

#### *UI*

- une case à cocher, nommé `afficheMoyMob`, coché par défaut
```{r}
checkboxInput("afficheMoyMob", "Affichier les moyennes mobiles", value = TRUE)
```

#### *Server*

- Test de la valeur de la case à cocher pour l'ajout de la courbe des moyennes mobiles (attention, on modifie le code déjà présent)
```{r}
if (input$afficheMoyMob) {
    graphique = graphique + 
        geom_line(aes(y = moymob), col = "red")
}
```


### Affichage des titres et labels

> L'utilisateur va pouvoir choisir s'il veut le label des $x$, le label des $y$, et/ou le titre. Par défaut, seul le titre sera visible.

#### *UI*

- Ajout d'un ensemble de case à cocher, nommé `choix`, avec les trois valeurs possibles et la case concernant le titre coché
```{r}
checkboxGroupInput("choix", "Paramètres d'affichage",
                   c("Titre", "Label en X", "Label en Y"),
                   "Titre")
```

#### *Server*

- Suppression des labels des axes lors de la création du graphique
```{r}
graphique = ggplot(co2_df, aes(date, mesure)) + 
    geom_line(col = input$couleur) +
    xlab("") + ylab("")
```
- Test du choix pour chaque option possible, et ajout de l'élément correspondant
```{r}
if ("Titre" %in% input$choix) {
    graphique = graphique + ggtitle(input$titre)
}
if ("Label en X" %in% input$choix) {
    graphique = graphique + xlab("Date")
}
if ("Label en Y" %in% input$choix) {
    graphique = graphique +ylab("Mesure du CO2")
}
```


### Marquage d'une date

> L'utilisateur doit choisir une date sur la période de mesure du `co2` (regardez l'aide pour plus d'informations). De cette date, nous ne retenons que le mois et l'année pour ajouter une ligne verticale correspondante sur le graphique.

#### *UI*

- une entrée de date, nommée `date`, avec des valeurs entre le 1er janvier 1959 et le 31 décembre 1997
```{r}
dateInput("date", "Date à marquer", min = "1959-01-01", max = "1997-12-31",
                      "1980-01-01")
```

#### *Server*

- Ajout de la ligne à marquer, en récupérant le mois et l'année choisie
```{r}
annee = as.numeric(format(input$date, "%Y"))
mois = as.numeric(format(input$date, "%m"))
date_calculee = annee + (mois - 1) / 12
graphique = graphique + 
    geom_vline(xintercept = date_calculee, lty = 2, col = "gray50")
```


## Si vous avez tout compris

- Intégration du choix de l'afficahge des moyennes mobiles dans le groupe de choix des options d'affichage (avec le titre et les labels)
- Ajout du choix de l'affichage (ou non) de la date à marquer
- Modification du format de saisie de la date :
    - On va indiquer le mois et l'année séparemment (utiliser des listes de choix)
