---
title: TP1 - correction
subtitle: Initiation a `R` - STID 1ère année
---

```{r init, include=FALSE}
knitr::opts_chunk$set(prompt = TRUE, comment = NA)
```

## Exercices 

### Création de vecteurs

1. Créer un vecteur `v1` qui va de $1$ à $-1$ par pas de $-0.25$ 
```{r}
v1 = seq(1, -1, by = -.25)
print(v1)
```
2. Créer un vecteur `v2` qui va de $0$ à $100$ d'une longueur de $23$
```{r}
v2 = seq(0, 100, length = 23)
print(v2)
```
3. Créer un vecteur `v3` qui contient les chaînes : `"1ère année"`, `"2ème année"`, `"LP"`
```{r}
v3 = c("1ère année","2ème année","LP")
print(v3)
```
4. Créer un vecteur `v4` qui répéte trois fois la chaîne `"promo"`
```{r}
v4 = rep("promo", 3)
print(v4)
```
5. Regrouper les vecteurs `v3` et `v4`, pour avoir le vecteur `v5` suivant
```{r}
v5 = paste(v4, v3, sep = "=")
print(v5)
```
6. Améliorer le code suivant pour avoir le vecteur `v6` suivant 
```{r}
v6 = paste(v4, paste("'", v3, "'", sep = ""), sep = "=")
print(v6)
```
7. Créer automatiquement le vecteur `v7` qui suit à l'aide des fonctions `c()`, `seq()`, `paste()`, `rep()`
```{r}
v7 = paste(c("x", "y"), rep(seq(1,4), each = 2), sep = "")
print(v7)
```


### Données présentes

Sur le jeu de données `swiss`

1. Donner le nombre de lignes et le nombre de colonnes, séparemment
```{r}
nrow(swiss)
ncol(swiss)
```
2. Afficher les noms de variables
```{r}
names(swiss)
```
3. Afficher les 10 premières lignes
```{r}
head(swiss, 10)
```
4. Afficher les colonnes `Agriculture` et `Education`, en `data.frame`
```{r}
swiss[c("Agriculture", "Education")]
```
5. Afficher les lignes pour lesquelles la variable `Infant.Mortality` est inférieure à 17
```{r}
swiss[swiss$Infant.Mortality <= 17,]
```
6. Combiner les deux demandes précédentes
```{r}
swiss[swiss$Infant.Mortality <= 17,c("Agriculture", "Education")]
```


