---
title: TP5 - Récapitulatif
subtitle: Initiation a `R` - STID 1ère année
---

```{r, include=FALSE}
knitr::opts_chunk$set(comment = "")
library(sqldf)
```

Nous allons utiliser la base de données `Comptoir2000`, stockée sous forme de fichiers textes, dont voici les liens :

```{r, echo=FALSE, results='asis'}
rep = "donnees/Comptoir2000/Comptoir2000-csv/"
liste = dir(path = rep, pattern = "*.txt")
for (f in liste) cat("- [", f, "](", rep, f, ")\n", sep = "")
```

## Quelques rappels et informations

Il est possible de faire l'équivalent d'un `COUNT(*)` avec la commande `aggregate()` en utilisant la fonction `length`. Voici un exemple, dans `mtcars`, pour calculer le nombre de voitures pour chaque modalité de `am`. Dans ce cas, la variable à gauche du tilde (`~`) n'a pas d'importance mais il est nécessaire de la mettre.

```{r}
tab = aggregate(mpg ~ am, mtcars, length)
tab
```

Voici le même résultat en `SQL`.

```{r}
sqldf("
SELECT am, COUNT(*)
    FROM mtcars
    GROUP BY am
      ")
```


Pour réaliser l'équivalent d'un `COUNT(DISTINCT var)`, il est nécessaire d'utiliser une fonction personnalisée. Voici la définition de cette fonction et un exemple d'utilisation.

```{r}
length_distinct <- function(x) {
    return (length(unique(x)))
}
tab = aggregate(carb ~ am, mtcars, length_distinct)
tab
```

Et en `SQL`

```{r}
sqldf("
SELECT am, COUNT(DISTINCT carb)
    FROM mtcars
    GROUP BY am
")
```

Pour information, si on veut avoir une table triée, il faut utiliser la fonction `order()` dont voici un exemple de fonctionnement.

```{r}
# Création d'un vecteur
a = c(5, 1, 4, 3)
# Affichage de celui-ci
a
# Tri de ce vecteur (ordre par défaut = croissant)
sort(a)
# Tri de ce vecteur par ordre décroissant
sort(a, decreasing = TRUE)
# Indices des valeurs triées dans l'ordre croissant par défaut
order(a)
# Indices des valeurs triées dans l'ordre décroissant
order(a, decreasing = TRUE)
```


Nous calculons ici, dans `mtcars`, la consommation moyenne pour chaque modalité de `gear`.

```{r}
tab = aggregate(mpg ~ gear, mtcars, mean)
tab
```

Nous pouvons obenir cette table triée sur la consommation (variable `mpg`). L'ordre par défaut est bien évidemment l'ordre croissant.

```{r}
tab_tri = tab[order(tab$mpg),]
tab_tri
```

Il est possible d'avoir l'ordre décroissant avec l'option `decreasing = TRUE`. Et on peut limiter les décimales dans la fonction `kable()` avec l'option `digits = 2`.

```{r}
tab_tri2 = tab[order(tab$mpg, decreasing = TRUE),]
tab_tri2
```


## Exercice

Créer un document `html` en `R markdown`, contenant les éléments suivants. Vous devez faire un chapitre (avec titre de niveau 2 donc), pour chaque item de la liste suivante. N'hésitez pas à faire des sous-partie pour chaque sous-item. Vous devez utiliser le langage `R`, et pas de `SQL`.

1. Importer les données dans `R`, à l'aide de `read.table()`
1. Employés 
    1. Lister les employés (nom et prénom) situés au `"Royaume-Uni"`
    1. Lister les différentes fonctions occupées par les employés
    1. Indiquer le nombre d'employés par pays
1. Produits
    1. Lister le nombre de produits par pays des fournisseurs
    1. Lister le nombre de produits par catégorie
    1. Ajouter le prix moyen, le prix minimum (`min`) et le prix maximum (`max`)
1. Créer une table `MontantCommande` qui contient, pour chaque commande, les informations suivantes 
    - Numéro de commande
    - Montant total de la commande 
    - Frais de port 
    - Montant total des produits
    - Nombre de produits différents dans la commande
1. Calculer le montant total des commandes de chaque client
1. Calculer le montant total des commandes pour chaque pays des clients
