---
title: TP3 - Interrogation de données *à la SQL* - *correction*
subtitle: Initiation a `R` - STID 1ère année
---

```{r init, include=FALSE}
knitr::opts_chunk$set(comment = NA)
```


## Exercices

### `iris`

A partir des données `iris`, déjà présentes dans `R`, créer les tableaux suivantes, à l'aide des fonctions `aggregate()` et `merge()` :

- Moyenne
```{r}
aggregate(. ~ Species, iris, mean)
```
- Ecart-type
```{r}
aggregate(. ~ Species, iris, sd)
```
- Infos sur `Sepal.Length`
```{r}
aggregate(Sepal.Length ~ Species, iris, summary)
```
- Moyenne et médiane de `Sepal.Length`
```{r}
merge(setNames(aggregate(Sepal.Length ~ Species, iris, mean), c("Espèce", "Moyenne")), 
      setNames(aggregate(Sepal.Length ~ Species, iris, median), c("Espèce", "Médiane")))
# ou
setNames(
    merge(aggregate(Sepal.Length ~ Species, iris, mean), 
          aggregate(Sepal.Length ~ Species, iris, median),
          by = "Species"),
    c("Espèce", "Moyenne", "Médiane")
)
```

### `heart.txt`

```{r}
heart = read.table("donnees/heart.txt", header = T)
```

#### Manipulation

1. Créer un nouveau `data.frame` avec uniquement les individus masculins ayant un problème cardiaque 
```{r}
heartM = subset(heart, subset = sexe == "masculin")
```
2. Avec ces données, en créer un autre ne gardant que les variables suivantes :
    - `type_douleur`, `sucre`, `electro`, et `vaisseau`
    - `angine`, `depression`
```{r}
heartMbis = subset(heartM, select = c(type_douleur, sucre, electro, vaisseau,
                                      angine, depression))
```
3. Créer un nouveau `data.frame` à partir de ce `data.frame`, avec
    1. une variable `nbA` comptant le nombre de fois où une variable des variables suivantes est égale à `A` : `type_douleur`, `sucre`, `electro`, et `vaisseau`
    2. une variable `flag` avec les deux modalités suivantes :
        - `"problème"` : `angine` à `"oui"` et `depression` supérieur ou égal à `4.0`
        - `"attention"` : sinon
```{r}
heartMter = transform(heartMbis,
                      nbA = (type_douleur == "A") + (sucre == "A") +
                          (electro == "A") + (vaisseau == "A"),
                      flag = factor(angine == "oui" & depression >= 4, 
                                    labels = c("attention", "probleme")))
```

#### Agrégats

1. Comparer le cholesterol selon la présence ou non de problème de coeur
```{r}
aggregate(cholester ~ coeur, heart, mean)
```
2. Calculer le nombre de personnes concernés par un problème de coeur
```{r}
# Ici, pour length, on peut mettre n'importe quelle autre variable que coeur à gauche
setNames(aggregate(age ~ coeur, heart, length), c("coeur", "nb"))
```
3. Fusionner les deux `data.frame`s précédement créés pour avoir les informations en une seule table
```{r}
merge(aggregate(cholester ~ coeur, heart, mean),
      setNames(aggregate(age ~ coeur, heart, length), c("coeur", "nb")))
```
4. Calculer les moyennes de chaque variable quantitative selon la présence ou non de problème de coeur
```{r}
# pic et depression sont des quantis discrètes a priori
aggregate(. ~ coeur, 
          subset(heart, select = c(age, pression, cholester, 
                                   taux_max, depression, pic,
                                   coeur)), 
          mean)
```
5. Comparer l'âge selon la présence ou de problème de coeur et de problème d'angine
```{r}
aggregate(age ~ angine + coeur, heart, mean)
```





