---
title: Visualisation de données - *correction* - `ggplot()`
subtitle: Programmation statistique avec `R` - STID 2ème année
---

```{r}
library(ggplot2)
library(reshape2)
```

Vous devez faire les questions suivantes avec la fonction `qplot()` puis avec la fonction `ggplot()`.

## Iris

Dans les données `iris`, représenter les boîtes à moustaches des 4 variables pour les trois espèces.

```{r}
ggplot(melt(iris, id = "Species"), aes(Species, value)) +
    geom_boxplot() +
    facet_grid(~ variable) +
    theme(axis.text.x = element_text(angle = 45, hjust = 1))
```


## Tips

### Dans les données `tips` du package `reshape2`, représenter `total_bill` en fonction de `sex` et `smoker`.

```{r}
ggplot(tips, aes(0, total_bill)) +
    geom_boxplot() +
    facet_grid(sex ~ smoker, labeller = label_both)
```

```{r}
ggplot(tips, aes(0, total_bill)) +
    geom_boxplot() +
    facet_grid( ~ sex + smoker, labeller = label_both)
```

```{r}
ggplot(tips, aes(sex, total_bill)) +
    geom_boxplot() +
    facet_grid( ~ smoker, labeller = label_both)
```


```{r}
ggplot(aggregate(total_bill ~ sex + smoker, tips, median),
       aes(sex, smoker, fill = total_bill)) +
    geom_bin2d()
```

### Toujours dans `tips`, représenter `total_bill` et `tip`, en fonction de `sex` de 2 façons

```{r}
ggplot(tips, aes(total_bill, tip, color = sex)) +
    geom_point() +
    geom_smooth(method = "lm") +
    facet_grid(~ sex)
```

```{r}
ggplot(tips, aes(cut(total_bill, 5), tip, fill = sex)) +
    geom_boxplot() +
    facet_grid(~ sex) +
    theme(axis.text.x = element_text(angle = 45, hjust = 1))
```

```{r}
ggplot(aggregate(tip ~ sex + total_bill_cut,
                 transform(tips, total_bill_cut = cut(total_bill, 5)),
                 median),
       aes(total_bill_cut, sex, fill = tip)) +
    geom_bin2d()
```


### Idem avec `smoker` en plus

```{r}
ggplot(tips, aes(total_bill, tip, color = sex)) +
    geom_point() +
    geom_smooth(method = "lm") +
    facet_grid(~ smoker, labeller = label_both)
```

```{r}
ggplot(tips, aes(total_bill, tip)) +
    geom_point() +
    geom_smooth(method = "lm", fullrange = T) +
    facet_grid(smoker ~ sex, labeller = label_both)
```



### Comment répondre aux questions suivantes :

#### Les pourboires (`tip`) dépendent ils du montant (`total_bill`)

```{r}
ggplot(tips, aes(total_bill, tip)) +
    geom_point() +
    geom_smooth(method = "lm")
```

#### Et des jours de la semaine (`day`) ?

```{r}
ggplot(tips, aes(day, tip)) +
    geom_boxplot() +
    scale_x_discrete(limits = c("Thur", "Fri", "Sat", "Sun"))
```


#### Et du nombre de convives (`size`) ?

```{r}
ggplot(tips, aes(size, tip)) +
    geom_boxplot(aes(group = size)) +
    geom_jitter() +
    geom_smooth(method = "lm", se = FALSE)
```


#### Croiser `tip` en fonction de `total_bill` et `size`

```{r} 
ggplot(tips, aes(size, total_bill, size = tip, color = tip)) +
    geom_jitter(width = .2)
```

```{r}
ggplot(aggregate(tip ~ total_bill_cut + size,
                 transform(tips, total_bill_cut = cut(total_bill, 5)),
                 median),
       aes(total_bill_cut, factor(size), fill = tip)) +
    geom_bin2d() +
    ylab("size")
```

## Anscombe

*bonus* : à partir des données `anscombe`, refaire le graphique suivant

```{r}
ans = rbind(
    transform(setNames(subset(anscombe, select = c(x1, y1)), c("x", "y")), ex = 1),
    transform(setNames(subset(anscombe, select = c(x2, y2)), c("x", "y")), ex = 2),
    transform(setNames(subset(anscombe, select = c(x3, y3)), c("x", "y")), ex = 3),
    transform(setNames(subset(anscombe, select = c(x4, y4)), c("x", "y")), ex = 4)
)
ggplot(ans, aes(x, y)) +
    geom_point() +
    geom_smooth(method = "lm", fullrange = T, se = FALSE) +
    facet_wrap(~ ex)
```

