---
title: Fonctions
subtitle: Programmation statistique avec `R` - STID 2ème année
---


## Exercices

### sur les fonctions

#### 1. Créer une fonction `affichePays()` qui prend en paramètre un nom de pays et un continent, et qui l'affiche sur une ligne :

    `pays (continent)`

```{r}
affichePays <- function (pays, continent) {
    cat(pays, " (", continent, ")\n", sep = "")
}
affichePays("France", "Europe")
```


#### 2. Ajouter un paramètre à cette fonction, qui sera l'année d'indépendance (avec la valeur `NA` par défaut) =
    - si l'année est `NA`, alors on affichera
    
    `pays (continent)`
    
    - sinon, on affichera :
    
    `pays (continent - indépendance en XXXX)`

```{r}
affichePays <- function (pays, continent, indep = NA) {
    cat(pays, " (", continent, sep = "")
    if (!is.na(indep)) {
        cat(" - indépendant en", indep)
    }
    cat(")\n", sep = "")
}
affichePays("France", "Europe")
affichePays("France", "Europe", 843)
affichePays("France", "Europe", NA)
```

#### 3. Créer une fonction avec les caractéristiques suivantes :
    - Paramètres :
        - une valeur (population d'un pays)
        - un vecteur de valeur (population de plusieurs villes)
    - Retour :
        - la ration entre la somme des valeurs du vecteur et la première valeur
    - Par exemple :
        - `f(10, c(1, 2, 3))` renverra `.6`

```{r}
ratio <- function (pop.pays, pop.villes) {
    # on ajoute des contrôles pour s'assurer que l'on passe bien des nombres
    if (!is.numeric(pop.pays) | !is.numeric(pop.villes)) {
        return (NULL)
    }
    return(sum(pop.villes, na.rm = TRUE) / pop.pays)
}
ratio(10, c(1, 2, 3))
ratio("10", c(1, 2, 3))
ratio(10, c(1, 2, NA))
ratio(10, c(1, 2, "a"))
```


### `world`

A partir des données présentes dans le fichier [`world-liste.RData`](donnees/World/world-liste.Rdata), répondre aux questions suivantes. Ces données concernent les pays dans le monde (à la fin du siècle dernier), et sont représentées sous forme de liste dans l'objet `Country.liste`.

```{r}
load("donnees/World/world-liste.Rdata")
```

#### 1. Donner le nombre de pays représentés

```{r}
length(Country.liste)
```


#### 2. Calculer la population mondiale

Plusieurs possibilités :

- Décomposition en 2 étapes :
```{r}
p = sapply(Country.liste, function(e) {
    return(e$Population)
})
sum(as.numeric(p))
```
- Idem avec `Reduce` sur `p` :
```{r}
Reduce(function(a, b) { return (a+b)}, p, numeric(1))
```
- En une étape :
```{r}
sum(as.numeric(sapply(Country.liste, function (p) return(p$Population))))
```
- Idem avec `Reduce` directement sur `Country.liste` :
```{r}
res = Reduce(
    function (a, b) {
        a$Population = a$Population + b$Population
        return(a)
    },
    Country.liste,
    list(Population = numeric(1))
)
res
```
- Idem mais sans initialisation :
```{r}
res = Reduce(
    function (a, b) {
        a$Population = as.numeric(a$Population) + b$Population
        return(a)
    },
    Country.liste
)
res$Population
```

#### 3. Utiliser la fonction `affichePays()` créée précédemment dans une fonction anonyme, pour afficher les informations des pays (un pays par ligne)

```{r}
invisible(
    lapply(
        Country.liste, 
        function(p) { 
            affichePays(p$Name, p$Continent, p$IndepYear) 
        }
    )
)
```

#### 4. Utiliser la fonction de calcul de ratio de la population pour savoir pour chaque pays le ratio entre la population des villes de celui-ci et la population du pays

Idéalement, créer une nouvelle liste qui ajoute cette information aux autres, pour chaque pays

```{r}
Country.new = lapply(
    Country.liste,
    function(e) {
        e$Ratio = ratio(e$Population, e$City$Population)
        return(e)
    }
)
```


#### 5. Identifier quels pays ont un ratio supérieur à `1` avec la nouvelle liste créée

```{r}
res = Filter(
    function(e) {
        if (is.null(e$Ratio)) {
            return (FALSE)
        }
        return (e$Ratio > 1)
    },
    Country.new
)
sapply(res, function(e) return (e$Name))
```



