---
title: Interrogation de données *à la SQL* - *correction*
subtitle: Programmation statistique avec `R` - STID 2ème année
---

```{r init, include=FALSE}
knitr::opts_chunk$set(comment = NA)
```

## `iris`

A partir des données `iris`, déjà présentes dans `R`, créer les tableaux suivantes, à l'aide des fonctions `aggregate()` et `merge()` :

- Moyenne
```{r}
aggregate(. ~ Species, iris, mean)
```
- Ecart-type
```{r}
aggregate(. ~ Species, iris, sd)
```
- Infos sur `Sepal.Length`
```{r}
aggregate(Sepal.Length ~ Species, iris, summary)
```
- Moyenne et médiane
```{r}
setNames(
    merge(
        aggregate(Sepal.Length ~ Species, iris, mean),
        aggregate(Sepal.Length ~ Species, iris, median),
        by = "Species"
    ), 
    c("Espèce", "Moyenne", "Médiane")
)
```


### `heart.txt`

Reprenez le jeu de données présent dans le fichier [`heart.txt`](donnees/heart.txt).

```{r}
heart = read.table("donnees/heart.txt", header = T)
```

#### Manipulation

1. Créer un nouveau `data.frame` avec uniquement les individus masculins ayant un problème cardiaque 
```{r}
heart1 = subset(heart, subset = sexe == "masculin" & coeur == "presence")
```
2. Avec ces données, en créer un autre ne gardant que les variables suivantes :
    - `type_douleur`, `sucre`, `electro`, et `vaisseau`
    - `angine`, `depression`
```{r}
heart2 = subset(heart1, select = c(type_douleur, sucre, electro, vaisseau, angine, depression))
```
3. Créer un nouveau `data.frame` à partir de ce `data.frame`, avec
    1. une variable `nbA` comptant le nombre de fois où une variable des variables suivantes est égale à `A` : `type_douleur`, `sucre`, `electro`, et `vaisseau`
    2. une variable `flag` avec les deux modalités suivantes :
        - `"problème"` : `angine` à `"oui"` et `depression` supérieur ou égal à `4.0`
        - `"attention"` : sinon
```{r}
heart3 = transform(
    heart2,
    nbA = (type_douleur == "A") + (sucre == "A") + (electro == "A") + (vaisseau == "A"),
    flag = factor(angine == "oui" & depression >= 4, labels = c("attention", "problème"))
)
```

On peut aussi tout faire en une seule grosse opération.

```{r}
heart.nouveau = transform(
    subset(heart1, 
           subset = sexe == "masculin" & coeur == "presence",
           select = c(type_douleur, sucre, electro, vaisseau, angine, depression)),
    nbA = (type_douleur == "A") + (sucre == "A") + (electro == "A") + (vaisseau == "A"),
    flag = factor(angine == "oui" & depression >= 4, labels = c("attention", "problème"))
)
```

#### Agrégats

1. Comparer le cholesterol selon la présence ou non de problème de coeur
```{r}
agg1 = aggregate(cholester ~ coeur, heart, mean)
agg1
```
2. Calculer le nombre de personnes concernés par un problème de coeur
```{r}
agg2 = aggregate(cholester ~ coeur, heart, length)
agg2
```
3. Fusionner les deux `data.frame`s précédement créés pour avoir les informations en une seule table
```{r}
setNames(merge(agg1, agg2, by = "coeur"), c("coeur", "cholesterol", "effectifs"))
```
4. Calculer les moyennes de chaque variable quantitative selon la présence ou non de problème de coeur
```{r}
aggregate(. ~ coeur,
          subset(heart, select = c(coeur, age, pression, cholester, taux_max, depression)),
          mean)
```
5. Comparer l'âge selon la présence ou de problème de coeur et de problème d'angine
```{r}
aggregate(age ~ angine + coeur, heart, mean)
```





