---
title: Visualisation de données
subtitle: Programmation statistique avec `R` - STID 2ème année
---

Dans ce TP, nous allons aborder la librairie [`ggplot2`](http://had.co.nz/ggplot2/), une des plus connues pour la visualisation de données. Ce package reproduit la grammaire des graphiques (cf [*Grammar of Graphics*, Leland Wilkinson](http://www.springer.com/us/book/9780387245447)), avec le même formalisme. Vous pouvez trouver plus d'informations sur le site officiel et la [documentation](http://docs.ggplot2.org/current/). Finalement, cet [article](http://www.tandfonline.com/doi/abs/10.1198/jcgs.2009.07098) permet de bien comprendre la philosophie du package et de la grammaire.

Voici toutes les librairies que nous allons utiliser. L'installation de `ggplot2` vous permettra d'installer aussi `scales` et `reshape2`. 

```{r librairies}
library(RColorBrewer)
library(ggplot2)
library(scales)
library(reshape2)
```

Voici ici un exemple de graphique personnalisé, représentant 4 variables (trois quantitatives et une qualitative), utilisant les fonctions de base de `R` pour le produire. Vous constaterez que le code est long et fastidieux.

```{r ex-amelioration}
par(family = "serif", mar = c(5, 4, 2, 0)+.1)
couleurs_am = brewer.pal(3, "Dark2")
plot(mpg ~ hp, data = mtcars,
     pch = 19,
     cex = wt/3,
     col = couleurs_am[mtcars$am+1],
     main = "Consommation et autres",
     sub = "Source : 1974 Motor Trend US magazine", font.sub = 3, cex.sub = .8,
     xlab = "Puissance (en ch)",
     ylab = "Consommation en Miles/Galon",
     bty = "n", axes = FALSE)
axis(1, lwd = 0, lwd.ticks = .5)
at.y = axis(2, lwd = 0, lwd.ticks = .5, labels = FALSE)
text(y = at.y, x = 35, labels = at.y, srt = 0, pos = 2, xpd = TRUE)
l1 = legend("topright", legend = c("Automatique", "Manuelle"), 
       col = couleurs_am, bty = "n", cex = .8, pch = 19,
       text.width = 50, text.col = couleurs_am, 
       title = "Boîte de vitesse", title.col = "black")
legend(l1$rect$left, l1$rect$top-l1$rect$h-1, 
       legend = range(mtcars$wt), title = "Poids  (1000 lbs)",
       pch = 19, pt.cex = range(mtcars$wt)/3, bty = "n", cex = .8, col = gray(.5),
       text.width = 50, adj = -.25)
outliers_hp = subset(mtcars, subset = hp > 250)
text(outliers_hp$hp, outliers_hp$mpg, row.names(outliers_hp), pos = c(3, 2), cex = .8, font = 4)
outliers_mpg = subset(mtcars, subset = mpg > 30)
text(outliers_mpg$hp, outliers_mpg$mpg, row.names(outliers_mpg), pos = 4, cex = .8, font = 4)
```


Le principe de cette grammaire est qu'un graphique est composé de couches :

- les **données** à représenter, à partir desquelles nous définissons des attributs **estéthiques** (soit identique pour tous, soit fonction d'une des variables) :
    - les axes $x$ et $y$,
    - la couleur
    - la taille
    - le symbole
- les attributs **géométriques** (point, ligne, ...)
- les transformations **statistiques** (déombrement, ajustement, ...)
- les **échelles**
- le système de **coordonnées** (linéaire, logarithmique, polaire, ...)
- le découpage (ou non) en **facettes**

Dans cette librairie, il y a deux fonctions principales :

- `qplot` (ou `quickplot`) permettant de faire des graphiques rapidement
- `ggplot` permettant d'initialiser un graphique auquel on va ajouter des couches successivement

## Fonction `qplot`

Comme indiqué précédemment, cette fonction permet de produire vite des graphiques propres et clairs, soit automatiquement en fonction des variables fournies, soit en définissant précisemment ce que l'on souhaite.

Voici quelques exemples de production de graphiques. Nous remarquons que le comportement de `qplot` dépend du type de la variable :

- `numeric` : histogramme à 30 barres par défaut (`geom = "histogram"`)
- `factor` : diagramme en barres (`geom = "bar"`)

### Var quantitative 

#### Histogramme

Il est possible de déclarer le nombre d'intervalles d'un histogramme, ou de les définir directement. Attention, dans ce dernier cas, le premier graphique produit est faux car il est nécessaire d'utiliser la densité (variable spéciale `..density..` dans `ggplot2`) et non le dénombrement. Et puisqu'on a préciser des valeurs en $y$, nous devons préciser que nous souhaitons un histogramme en représentation géométrique.

```{r qplot-uni-hist}
qplot(mtcars$mpg)
qplot(mpg, data = mtcars)
qplot(mpg, data = mtcars, binwidth = 2)
qplot(mpg, data = mtcars, bins = 10)
qplot(mpg, data = mtcars, breaks = c(10,12.5,15,18,25,35))
qplot(mpg, y = ..density.., data = mtcars, 
      geom = "histogram", breaks = c(10,12.5,15,18,25,35))
```

#### Boîte à moustaches

Pour avoir une boîte à moustache sur une variable, nous sommes obligé de déclarer en $x$ une valeur fixe (ici une chaîne vide `""`), et de préciser la transformation géométrique (`boxplot` ici donc).

```{r qplot-uni-boxplot}
qplot("", mpg, data = mtcars, geom = "boxplot")
```

#### $qq$-plot

Dans le cas de la représentation géomtrique en $qq$-plot, nous ne définissons pas de $x$ et de $y$, mais juste l'échantillon à utiliser (`sample`). 

```{r qplot-uni-qqplot}
qplot(sample = mpg, data = mtcars, geom = "qq")
```

### Var qualitative

Un diagramme circulaire nécessite des coordonnées dites polaires et nous utiliserons plutôt la deuxième fonction, `ggplot`, pour le réaliser. 

#### Diagramme en barres

Comme indiqué, si nous mettons une variable numérique, sans préciser la représentation géométrique, `qplot` produit un histogramme. C'est pourquoi nous devons spécifier que nous souhaitons une représentation en barre (`geom = "bar"`) pour l'utiliser sur `am` de `mtcars`. Sinon, nous réalisons directement une transformation en variable `factor`. Ce qui est préférable, au regard de l'axe des abcisses généré.

```{r qplot-uni-quali}
qplot(am, data = mtcars, geom = "bar")
qplot(factor(am), data = mtcars)
```

### Var quantitative - Var quantitative

Pour réaliser un nuage de points, nous n'avons rien besoin de spécifier (i.e. c'est le choix par défaut de `qplot` pour deux variables numériques). 

```{r qplot-quanti-quanti}
qplot(hp, mpg, data = mtcars)
```

Il est possible aussi de faire un ajustement (avec `geom = "smooth`) ou une réprésentation des valeurs prises à l'aide de *ticks* (avec `geom = "rug"`). Et même de faire un graphique avec toutes ces informations. Mais pour avoir l'ajustement linéaire en plus des points, il est préférable d'utiliser `ggplot`.

```{r qplot-quanti-quanti-autres}
qplot(hp, mpg, data = mtcars, geom = "smooth")
qplot(hp, mpg, data = mtcars, geom = "smooth", method = "lm")
qplot(hp, mpg, data = mtcars, geom = "rug")
qplot(hp, mpg, data = mtcars, geom = c("smooth", "rug", "point"))
```

Une autre réprésentation est une *carte de chaleur* (ou **heatmap**), représentation les deux axes et un ensemble de zones rectangulaires ayant une couleur en fonction du nombre de points présents dans cette zone. Ce graphique est très intéressant dans le cas de données nombreuses.

```{r qplot-quanti-quanti-heatmap}
qplot(hp, mpg, data = mtcars, geom = "bin2d")
qplot(hp, mpg, data = mtcars, geom = "bin2d", bins = 10)
```

### Var qualitative - Var qualitative

Dans ce cas, la fonction `qplot` est plutôt utilisé pour réaliser des diagrammes en barres. 

```{r qplot-quali-quali}
qplot(factor(am), facets = ~ cyl, data = mtcars, geom = "bar")
qplot(factor(am), facets = ~ cyl, fill = factor(am), data = mtcars, geom = "bar")
qplot(factor(am), fill = factor(cyl), data = mtcars, geom = "bar")
```

Pour les empiler correctement (i.e. somme à 100%), il faut faire une manipulation en deux étapes :

- calculer les profils pour chaque modalité de la variable en $x$, avec `prop.table` et `table`
- faire une modification du tableau obtenu avec la fonction `melt` du package `reshape2`

```{r qplot-quali-quali-stack}
tab = table(mtcars$am, mtcars$cyl)
tab
pro = prop.table(tab, margin = 1)
pro
mel = setNames(melt(pro), c("am", "cyl", "value"))
mel
qplot(factor(am), weight = value, fill = factor(cyl), data = mel, 
      geom = "bar")
```

Il est possible aussi de réaliser une *heatmap*, ou chaque zone est colorée en fonction du nombre d'individus ayant les modalités correspondantes dans les deux variables. Et si on veut représenter les profils comme précédemment, on peut réutiliser l'objet `mel` que l'on a créé précédemment. Ici, la lecture se fait verticalement (les proportions sont en fonction de la valeur de la variable en $x$).

```{r qplot-quali-quali-heatmap}
qplot(factor(am), factor(cyl), data = mtcars, geom = "bin2d")
qplot(factor(am), factor(cyl), fill = value, data = mel, geom = "bin2d")
```

### Var quantitative - Var qualitative

Pour croiser deux variables de type différent, nous devons représenter la distribution de la variable quantitative pour chaque modalité de la variable qualitative (ici, respectivement histogramme, densité, boîte à moustaches, et représentation des points avec une opération de *jittering*).

```{r qplot-quanti-quali}
qplot(mpg, data = mtcars, geom = "histogram", bins = 10, facets = am ~ .)
qplot(mpg, col = factor(am), data = mtcars, geom = "density")
qplot(factor(am), mpg, data = mtcars, geom = "boxplot")
qplot(factor(am), mpg, data = mtcars, geom = "jitter")
qplot(factor(am), mpg, data = mtcars, geom = c("boxplot", "jitter"))
```

### Exemple amélioré version `qplot`

Si nous voulons reproduire l'[exemple amélioré](#amelioration-de-graphique) précédent, nous voyons que la définition de la couleur et de la taille est simple. Mais nous sommes ici encore limité dans les options, et la fonction `ggplot` est plus approprié pour personnalisé un tel graphique.

```{r qplot-amelioration}
qplot(hp, mpg, data = mtcars, color = factor(am), size = wt, 
      main = "Consommation et autres",
      xlab = "Puissance (en ch)",
      ylab = "Consommation en Miles/Galon")
```

## Fonction `ggplot`

La fonction `ggplot` permet de faire plus de choses que `qplot` mais nécessite un formalisme plus lourd, dont voici quelques détails :

- `ggplot()` créé un graphique (et le renvoie, i.e. on peut stocker un graphique dans une variable pour l'afficher plus tard, éventuellement en lui ajoutant des couches)
- `aes()` permet de définir les aspects esthétiques (`x` et `y` principalement, mais aussi `color`, `fill`, `size`, ...)
- `geom_xxx()` indique la représentation à choisir (`xxx` étant remplacé par `historam`, `boxplot`, ...)
- `stat_xxx` indique les transformations statistiques à utiliser, si besoin
- `scale_xxx` s'emploie pour des changements d'échelle
- `coord_xxx` s'utilise pour des modifications de systèmes de coordonnées
- `facet_grid()` découpe les données (et donc le graphique) en plusieurs facettes selon les variables fournie dans la formule
- `theme_xxx`, `labs()`, `xlab()`, `ylab()`, `ggtitle()`, ... pour des améliorations du graphique (annotation, couleurs, ...)

Hormis la fonction `aes()`, qui s'utilise à l'intérieur des autres, toutes ces fonctions peuvent s'additionner pour compléter le graphique. Voici un exemple de suite de commandes pour produire un graphique :

```{r ggplot-ex}
# Récupération des moyennes et des écarts-type de Sepal.Length pour chaque espèce
iris.mean = data.frame(
    Species = levels(iris$Species),
    mean = tapply(iris$Sepal.Length, iris$Species, mean),
    sd = tapply(iris$Sepal.Length, iris$Species, sd)
)
ggplot(data = iris, aes(y = Sepal.Length, x = Species)) + geom_boxplot() +
    geom_jitter() +
    geom_errorbar(data = iris.mean, 
                  aes(y = mean, ymin = mean - sd, ymax = mean + sd), 
                  col = "red", width = .4)
```

Dans le code précédent, vous pouvez remarquer que $x$ n'est défini qu'une seule fois, dans le `ggplot()`. Cette spécification est conservée pour les fonctions ajoutées, et donc pour `geom_errorbar()`.

Pour détailler ce comportement, voici trois commandes permettant de faire strictement le même graphique (le premier produit dans le paragraphe ci-dessous).

```{r ggplot-placement, eval=FALSE}
ggplot(mtcars, aes(x = mpg)) + geom_histogram()
ggplot(mtcars) + geom_histogram(aes(x = mpg))
ggplot() + geom_histogram(data = mtcars, aes(x = mpg))
```

Voici ce qui diffère entre ces trois versions :

- Dans la première, les données seront `mtcars` pour l'ensemble des commandes ajoutées, et $x$ sera la variable `mpg` (sauf spécification ultérieure)
- Dans la seconde, on utilisera toujours `mtcars` comme données, mais $x$ n'est défini que pour l'histogramme. On devra définir $x$ pour les fonctions ultérieures si besoin
- Dans la dernière, il n'y aucune spécification de base, et chaque fonction devra déterminée quelles données prendre, ainsi que les aspects esthétiques à utiliser dans celles-ci.

### Variable quantitative

Pour représenter un histogramme, on a les mêmes possibilités que dans `qplot`.

```{r ggplot-quanti-hist}
ggplot(mtcars, aes(x = mpg)) + geom_histogram()
ggplot(mtcars, aes(x = mpg)) + geom_histogram(binwidth = 2)
ggplot(mtcars, aes(x = mpg)) + geom_histogram(bins = 10)
ggplot(mtcars, aes(x = mpg)) + geom_histogram(breaks = c(10,12.5,15,18,25,35))
ggplot(mtcars, aes(x = mpg)) + 
    geom_histogram(aes(y = ..density..), breaks = c(10,12.5,15,18,25,35))
ggplot(mtcars, aes(x = mpg)) + 
    geom_histogram(aes(y = ..density..), binwidth = 2) +
    geom_density()
```

Pour la boîte à moustaches et le $qq$-plot, il faut utiliser les fonctions `geom_boxplot()` et `geom_qq()`, en spécifiant correctement les aspects esthétiques.

```{r ggplot-quanti-autres}
ggplot(mtcars, aes(y = mpg, x = "")) + geom_boxplot()
ggplot(mtcars, aes(sample = mpg)) + geom_qq()
```

### Variable qualitative

Pour un diagramme en barre, on peut se contenter d'utiliser la fonction `geom_bar()`. Le passage en `factor()` de la variable qualitative permet d'avoir un axe en abcisse propre (car `am` est codée numériquement dans `mtcars`). L'utilisation du calcul `(..count..)/sum(..count..)` permet de faire le calcul des pourcentages (avec le changement d'échelle sur $y$).

```{r ggplot-quali-bar}
ggplot(mtcars, aes(x = am)) + geom_bar()
ggplot(mtcars, aes(x = factor(am))) + geom_bar()
ggplot(mtcars, aes(x = factor(am))) +  
    geom_bar(aes(y = (..count..)/sum(..count..))) +
    scale_y_continuous(labels = percent) +
    ylab("")
```

On peut aussi représenter ce diagramme en version empilé, en faisant quelques modifications sur les aspects esthétiques (`fill` pour la variable et spécification identique à la précédente pour $y$), sur l'échelle (idem) et sur les labels. La dernière partie sert à supprimer le trait sur l'axe $x$.

```{r ggplot-quali-stack}
ggplot(mtcars, aes("", fill = factor(am))) + 
    geom_bar(aes(y = (..count..)/sum(..count..))) +
    scale_y_continuous(labels = percent) +
    ylab("") + xlab("") + labs(fill = "am") +
    theme(axis.ticks = element_blank())
```

A partir de la base du graphique précédent, en ajoutant un changement de système de coordonnées (avec `coord_polar()`), on obtient un diagramme circulaire.

```{r ggplot-quali-pie}
ggplot(mtcars, aes("", fill = factor(am))) + 
    geom_bar(aes(y = (..count..)/sum(..count..)), width = 1) +
    scale_y_continuous(labels = percent) +
    ylab("") + xlab("") + labs(fill = "am") +
    theme(axis.ticks = element_blank()) + 
    coord_polar(theta = "y") 
```

### Var quantitative - Var quantitative

La représentation d'un nuage de points nécessite la définition des $x$ et $y$, ainsi que de `geom_point()`. On peut lui ajouter d'autres représentations, tel que `geom_rug()` et `geom_smooth()`, où maintenant nous pouvons définir la fonction `lm` pour l'ajustement linéaire.

```{r ggplot-quanti-quanti}
ggplot(mtcars, aes(hp, mpg)) + geom_point() +
    geom_rug() +
    geom_smooth(method = "lm")
```

Et c'est l'utilisation de `geom_bin2d()` qui permet de faire une *heatmap*, avec les mêmes options que précédemment.

```{r ggplot-quanti-quanti-heatmap}
ggplot(mtcars, aes(hp, mpg)) + geom_bin2d()
ggplot(mtcars, aes(hp, mpg)) + geom_bin2d(bins = 10)
```

### Var qualitative - Var qualitative

La création d'un diagramme en barres pour deux variables qualitatives est assez simple. Par contre, pour la version empilée, c'est le paramètre `position = "fill"` qui permet de le faire sans autre calcul, les fonctions suivantes n'étant la que pour avoir un graphique plus clair.

```{r ggplot-quali-quali}
ggplot(mtcars, aes(factor(am))) + geom_bar() + facet_grid( ~ cyl)
ggplot(mtcars, aes(factor(am), fill = factor(cyl))) + geom_bar() 
ggplot(mtcars, aes(factor(am), fill = factor(cyl))) + 
    geom_bar(position = "fill") +
    scale_y_continuous(labels = percent) + 
    xlab("am") + ylab("") + labs(fill = "cyl")
```

Pour créer les diagrammes circulaires d'une variable pour chaque modalité de l'autre variable, nous allons ré-utiliser l'objet `mel` créé précédemment.

```{r ggplot-quali-quali-pie}
mel
ggplot(mel, aes(x = "", y = value, fill = factor(cyl))) + 
    geom_bar(stat = "identity", width = 1)  + 
    scale_y_continuous(labels = percent) +
    ylab("am") + xlab("") + labs(fill = "cyl") +
    theme(axis.ticks = element_blank()) +
    coord_polar(theta = "y") +
    facet_grid(~ am)
```

Enfin, il est possible de créer une *heatmap* avec la fonction `geom_bin2d()`, toujours soit directement (dénombrement donc), soit en utiliser des profils par exemple.

```{r ggplot-quali-quali-heatmap}
ggplot(mtcars, aes(factor(cyl), factor(am))) + geom_bin2d()
ggplot(mel, aes(factor(am), factor(cyl), fill = value)) + geom_bin2d()
```

### Exemple amélioré version `ggplot`

```{r ggplot-amelioration}
nom = rownames(mtcars)
nom[mtcars$hp <= 250 & mtcars$mpg <= 30] = ""
ggplot(mtcars, aes(x = hp, y = mpg, 
                   color = factor(am, labels = c("Automatique", "Manuelle")), 
                   size = wt, 
                   label = nom)) + 
    geom_point() + 
    geom_text(size = 3, color = "black", vjust = -.75, fontface = "bold") +
    ggtitle("Consommation et autres") +
    xlab("Puissance (en ch)") + xlim(25, 350) +
    ylab("Consommation en Miles/Galon") +
    labs(color = "Transmission", size = "Poids (1000 lbs)") 
```



## A faire 

Vous devez faire les questions suivantes avec la fonction `qplot()` puis avec la fonction `ggplot()`.

1. Dans les données `iris`, représenter les boîtes à moustaches des 4 variables pour les trois espèces.
1. Dans les données `tips` du package `reshape2`, représenter `total_bill` en fonction de `sex` et `smoker`.
1. Toujours dans `tips`, représenter `total_bill` et `tip`, en fonction de `sex` de 2 façons
1. Idem avec `smoker` en plus
1. Comment répondre aux questions suivantes :
    1. Les pourboires (`tip`) dépendent ils du montant (`total_bill`)
    1. Et des jours de la semaine (`day`) ?
    1. Et du nombre de convives (`size`) ?
    1. Croiser `tip` en fonction de `total_bill` et `size`
1.  *bonus* : à partir des données `anscombe`, refaire le graphique suivant

```{r anscombe-ggplot, echo=FALSE}
ans = rbind(
    transform(setNames(subset(anscombe, select = c(x1, y1)), c("x", "y")), ex = 1),
    transform(setNames(subset(anscombe, select = c(x2, y2)), c("x", "y")), ex = 2),
    transform(setNames(subset(anscombe, select = c(x3, y3)), c("x", "y")), ex = 3),
    transform(setNames(subset(anscombe, select = c(x4, y4)), c("x", "y")), ex = 4)
)
ggplot(ans, aes(x, y)) +
    geom_point() +
    geom_smooth(method = "lm", fullrange = T, se = FALSE) +
    facet_wrap(~ ex)
```

