---
title: Visualisation de données - *correction* `qplot`
subtitle: Programmation statistique avec `R` - STID 2ème année
---

```{r}
library(ggplot2)
library(reshape2) # pour les données tips
```

Nous répondons aux questions suivantes avec la fonction `qplot()`

## Iris

Dans les données `iris`, représenter les boîtes à moustaches des 4 variables pour les trois espèces.

```{r}
m = melt(iris)
qplot(Species, value, data = m, facets = variable ~ ., geom = "boxplot")
```


## Tips

### Dans les données `tips` du package `reshape2`, représenter `total_bill` en fonction de `sex` et `smoker`.

```{r}
qplot(sex, total_bill, data = tips, facets = ~ smoker, geom = "boxplot")
```

```{r}
t = aggregate(total_bill ~ sex + smoker, tips, mean)
qplot(sex, smoker, data = t, fill = total_bill, geom = "bin2d")
```

### Toujours dans `tips`, représenter `total_bill` et `tip`, en fonction de `sex` de 2 façons

```{r}
qplot(total_bill, tip, data = tips, color = sex)
```

```{r}
qplot(total_bill, tip, data = tips, color = sex, facets = ~ sex)
```

```{r}
qplot(cut(total_bill, 3), tip, data = tips, color = sex, facets = ~ sex, geom = "boxplot")
```


### Idem avec `smoker` en plus

```{r}
qplot(total_bill, tip, data = tips, 
      color = sex, shape = smoker, 
      facets = smoker ~ sex)
```

```{r}
qplot(cut(total_bill, 3), tip, data = tips, 
      color = sex, geom = "boxplot", 
      facets = smoker ~ sex)
```

### Comment répondre aux questions suivantes :

#### Les pourboires (`tip`) dépendent-ils du montant (`total_bill`)

```{r}
qplot(total_bill, tip, data = tips, geom = c("smooth", "point"))
```

#### Et des jours de la semaine (`day`) ?

```{r}
qplot(day, tip, data = tips, geom = c("boxplot", "jitter"))
```

#### Et du nombre de convives (`size`) ?

```{r}
qplot(factor(size), tip, data = tips, geom = c("boxplot", "jitter"))
```

#### Croiser `tip` en fonction de `total_bill` et `size`

```{r}
qplot(total_bill, size, data = tips, size = tip, color = tip)
```

```{r}
t1 = transform(tips, total_bill.f = cut(total_bill, 5), size.f = cut(size, 5))
t2 = aggregate(tip ~ total_bill.f + size.f, t1, median)
qplot(total_bill.f, size.f, data = t2, 
      fill = tip,
      geom = "bin2d")
```

## Anscombe

*bonus* : à partir des données `anscombe`, refaire le graphique suivant

```{r}
ans1 = transform(setNames(subset(anscombe, select = c(x1, y1)), c("x", "y")), ex = 1)
ans2 = transform(setNames(subset(anscombe, select = c(x2, y2)), c("x", "y")), ex = 2)
ans3 = transform(setNames(subset(anscombe, select = c(x3, y3)), c("x", "y")), ex = 3)
ans4 = transform(setNames(subset(anscombe, select = c(x4, y4)), c("x", "y")), ex = 4)
ans = rbind(ans1, ans2, ans3, ans4)
qplot(x, y, data = ans, facets = ~ ex, geom = "point")
```

Avec un peu de programmation (pour information)

```{r}
ans.bis = lapply(1:4, function (ex) {
    return(transform(setNames(anscombe[,paste(c("x", "y"), ex, sep = "")], c("x", "y")), ex = ex))
})
ans.ter = Reduce(function (a, b) { return (rbind(a, b))}, ans.bis)
qplot(x, y, data = ans.ter, facets = ~ ex, geom = "point")
```

