---
title: "ACP - TD"
output: html_document
---


## Utilisation dans R

Package [`FactoMineR`](http://factominer.free.fr/)

```{r}
library(FactoMineR)
data(decathlon)
```

```{r, echo=FALSE}
knitr::kable(head(decathlon, 10))
```

## Calcul de l'ACP

Fonction `PCA`, dont voici les options principales

- `graph` : affiche ou non les deux graphiques (oui par défaut)
- `scale.unit` : travaille sur la matrice centrée par défaut (`FALSE` si on ne veut pas)
- `ncp` : nombre de composantes à retenir (5 par défaut)

```{r}
acp = PCA(decathlon[,1:10], graph = FALSE)
```

Renvoie une liste avec toutes les informations importantes

```{r}
names(acp)
```

## Variance expliquée

Objet `eig` contenant, pour chaque composante :

- la valeur propre
- le pourcentage de variance expliquée
- le pourcentage cumulé de variance expliquée

```{r}
acp$eig
```

## Graphique de la variance expliquée

```{r}
barplot(acp$eig[,1])
```


## Représentation des individus

2 premières composantes par défaut

```{r}
plot(acp)
```

## Représentation des individus

Choix des composantes

```{r}
plot(acp, axes = c(1, 3))
```

## Représentation des variables

2 premières composantes par défaut

```{r}
plot(acp, choix = "var")
```

## Représentation des variables

Choix des composantes

```{r}
plot(acp, axes = c(1, 3), choix = "var")
```

## Individus *contributeurs*

```{r}
acp$ind$contrib
```

## Individus *bien représentés*

```{r}
acp$ind$cos2
```


## Variables *contributrices*

```{r}
acp$var$contrib
```

## Variables *bien représentées*

```{r}
acp$var$cos2
```







