---
title: "ACP - TP"
output: html_document
---

```{r setup, include=FALSE}
knitr::opts_chunk$set(comment = NA)
```

```{r package}
library(tidyverse)
library(stringr)
```

## Température mondiale

Nous allons travailler ici sur les données de température mondiale **HadCRUT4**, fournies par [Climate Research Unit](https://crudata.uea.ac.uk/). Vous trouverez plus d'informations sur ces données sur ce [lien](https://crudata.uea.ac.uk/cru/data/temperature/). Nous avons ici l'historique des anomalies moyennes mensuelles et annuelles depuis 1850, au niveau mondial, par rapport à la période 1961-1990.

Le code ci-dessous télécharge directement les dernières données disponibles et les met dans un `data.frame` dont vous avez un aperçu en dessous (en supprimant l'année 2017, incomplète).

```{r temp}
donnees = read_lines("https://crudata.uea.ac.uk/cru/data/temperature/HadCRUT4-gl.dat") %>% 
  tibble() %>% 
  slice(seq(1, n(), by = 2)) %>% 
  transmute(val = str_replace_all(str_trim(.), "[\\s]+", " ")) %>%
  separate(val, c("Year", month.abb, "Annual"), sep = " ", convert = TRUE)
```

```{r tempkable, echo=FALSE}
knitr::kable(head(donnees), digits = 2)
```

Vous devez donc réaliser les étapes suivantes :

- Décrire rapidement les données
- Réaliser une ACP centrée ou normée (choix à justifier), sur les données mensuelles
- Ajouter la moyenne annuelle en variable supplémentaire
- Produire les graphiques nécessaires à l'interprétation
- Identifier des années particulières
    - Refaire l'ACP en les indiquant comme individus supplémentaires
    - Comparer les résultats pour voir s'il est opportun ou non de les garder dans l'analyse
- Que peut-on dire globalement ?



