---
title: "ACP - TD - *correction*"
output: html_document
---

```{r setup, include=FALSE}
knitr::opts_chunk$set(comment = NA)
```

```{r package}
library(tidyverse)
library(stringr)
library(FactoMineR)
```


## Worldwide Governance Indicators

La [banque mondiale](http://www.banquemondiale.org) fournit un grand nombre de données, dont des indicateurs de gouvernance au niveau mondial (voir [ici](https://data.worldbank.org/data-catalog/worldwide-governance-indicators)). Le code ci-dessous importe les données du fichier [`WGI_Data.csv`](WGI_Data.csv) (que vous devez donc télécharger) pour les importer. Les informations concernant la définition des indicateurs et leur source se trouvent dans le fichier [`WGI_Definition and Source.csv`](WGI_Definition and Source.csv).

```{r wgi}
wgi.m = read_csv("WGI_Data.csv", quote = '"') %>%
  mutate_at("Value", funs(as.numeric))
wgi = wgi.m %>% 
  select(`Country Name`, `Series Code`, Value) %>% 
  spread(`Series Code`, Value) %>%
  rename_at(vars(ends_with("EST")), funs(sub(".EST", "", .)))
```


```{r wgikable, echo=FALSE}
knitr::kable(head(wgi), digits = 2)
```

### Décrire rapidement les données

Est-ce bien nécessaire ?

### ACP

Réaliser une ACP centrée ou normée (choix à justifier), sur les données 

#### ACP normée

```{r}
wgi_acp_n = PCA(wgi[,-1])
knitr::kable(wgi_acp_n$eig)
```

90.9% de variance expliquée sur les deux premières dimensions. Axe 1 qui sépare les pays à fortes valeurs sur les indicateurs (à droite) et les pays à faibles valeurs. Axe 2 qui oppose (un peu) les pays à fortes valeurs pour `PV` et `VA` (en haut) et les autres.

```{r}
wgi.coord_acp_n = cbind(wgi, wgi_acp_n$ind$coord)
wgi.coord_acp_n$contrib = apply(wgi_acp_n$ind$contrib[,1:2], 1, max)
ggplot(wgi.coord_acp_n, aes(Dim.1, Dim.2)) +
  geom_text(aes(label = `Country Name`, 
                size = contrib, col = contrib)) +
  xlim(-7, 6) +
  scale_color_continuous(low = "#ffffff", high = "#000000")
  theme_minimal()
```


#### ACP centrée

```{r}
wgi_acp_c = PCA(wgi[,-1], scale.unit = FALSE)
knitr::kable(wgi_acp_c$eig)
```

Même conclusion entre les deux. Ici le choix importe peu, car les variables ont toutes la même variance.

```{r}
apply(wgi[,-1], 2, var, na.rm = T)
```


## Température mondiale

Nous allons travailler ici sur les données de température mondiale **HadCRUT4**, fournies par [Climate Research Unit](https://crudata.uea.ac.uk/). Vous trouverez plus d'informations sur ces données sur ce [lien](https://crudata.uea.ac.uk/cru/data/temperature/). Nous avons ici l'historique des anomalies moyennes mensuelles et annuelles depuis 1850, au niveau mondial, par rapport à la période 1961-1990.

Le code ci-dessous télécharge directement les dernières données disponibles et les met dans un `data.frame` dont vous avez un aperçu en dessous (en supprimant l'année 2017, incomplète).

```{r temp}
donnees = read_lines("https://crudata.uea.ac.uk/cru/data/temperature/HadCRUT4-gl.dat") %>% 
  tibble() %>% 
  slice(seq(1, n(), by = 2)) %>% 
  transmute(val = str_replace_all(str_trim(.), "[\\s]+", " ")) %>%
  separate(val, c("Year", month.abb, "Annual"), sep = " ", convert = TRUE)
```

```{r tempkable, echo=FALSE}
knitr::kable(head(donnees), digits = 2)
```

Vous devez donc réaliser les étapes suivantes :

- Décrire rapidement les données
- Réaliser une ACP centrée ou normée (choix à justifier), sur les données mensuelles
- Ajouter la moyenne annuelle en variable supplémentaire
- Produire les graphiques nécessaires à l'interprétation
- Identifier des années particulières
    - Refaire l'ACP en les indiquant comme individus supplémentaires
    - Comparer les résultats pour voir s'il est opportun ou non de les garder dans l'analyse
- Que peut-on dire globalement ?


