---
title: ACP - TP *correction*
output: html_document
---

```{r setup, include=FALSE}
knitr::opts_chunk$set(comment = NA, fig.align = "center", echo = FALSE)
library(tidyverse)
library(stringr)
library(FactoMineR)
```

## Données

Nous utilisons les données de température mondiale **HadCRUT4**, fournies par [Climate Research Unit](https://crudata.uea.ac.uk/). C'est l'historique des anomalies moyennes mensuelles et annuelles depuis 1850, au niveau mondial, par rapport à la période de référence 1961-1990.

```{r temp}
donnees = read_lines("https://crudata.uea.ac.uk/cru/data/temperature/HadCRUT4-gl.dat") %>% 
  tibble() %>% 
  slice(seq(1, n(), by = 2)) %>% 
  transmute(val = str_replace_all(str_trim(.), "[\\s]+", " ")) %>%
  separate(val, c("Year", month.abb, "Annual"), sep = " ", convert = TRUE) %>%
  slice(-n()) # pour supprimer 2017, car année non finie
```

Nous voyons dans le graphique ci-dessous que les anomalies augmentent continuellement sur la période, particulièrement à partir des années 1980.

```{r evol-annual}
ggplot(donnees, aes(Year, Annual)) +
  geom_rect(xmin = 1961, xmax = 1990, ymin = -Inf, ymax = Inf, 
            fill = "gray90") +
  geom_hline(yintercept = 0, lty = 2, col = "gray70") +
  geom_line() +
  theme_classic() +
  labs(x = "Année", y = "Anomalie (°C)") +
  ggtitle("Anomalie annuelle depuis 1850")
```

Il ne semble pas y avoir, entre les mois, de différences flagrantes de comportement (cf graphique ci-dessous). Les mois de mai à septembre semblent avoir moins de variabilité que les autres.

```{r boxplot-mois}
donnees.long = donnees %>%
  gather(var, val, -Year)
ggplot(donnees.long, aes(var, val)) +
  geom_boxplot() +
  scale_x_discrete(limit = names(donnees)[2:14]) +
  theme_classic() +
  labs(x = "Mois", y = "Anomalie (°C)") +
  ggtitle("Distribution des anomalies par mois et sur l'année")
```

Dans le graphique ci-dessous, nous remarquons bien que les variances sont très proches d'un mois à l'autre. 

```{r variances}
var = donnees.long %>%
  group_by(var) %>%
  summarise(val = var(val))
ggplot(var %>% filter(var != "Annual"), aes(var, val)) +
  geom_hline(data = var[1,], aes(yintercept = val), lty = 2, col = "gray70") +
  geom_bar(stat = "identity", fill = "gray80") +
  scale_x_discrete(limit = names(donnees)[2:13]) +
  theme_classic() +
  labs(x = "Mois", y = "Variance") +
  ggtitle("Comparaison des variances entre mois et sur l'année")
```

Il est aussi intéressant de noter la corrélation entre les mois (ci ci-dessous). Nous remarquons que, même si globalement les mois sont tous corrélés entre eux (aucune corrélation inférieure à 0.7), ils le sont plutôt avec les mois proches (par exemple janvier et février).

```{r}
var.cor = data.frame(cor(donnees[,-c(1, 14)])) %>%
  rownames_to_column("mois1") %>%
  gather(mois2, cor, -mois1)
ggplot(var.cor, aes(mois1, mois2, fill = cor)) +
  geom_bin2d(stat = "identity") +
  scale_x_discrete(limit = names(donnees)[2:13]) +
  scale_y_discrete(limit = names(donnees)[13:2]) +
  scale_fill_gradient2(low = "#ef8a62", mid = "#f7f7f7", midpoint = .85, high = "#67a9cf") +
  theme_minimal() +
  theme(axis.title = element_blank(),
        legend.title = element_blank()) +
  ggtitle("Corrélation entre les mois")
```


## ACP

Au vu de la description des données ci-dessous, **nous utiliserons donc une ACP centrée dans la suite du travail.**

```{r acp}
acp = PCA(donnees[,-1], graph = F, scale.unit = FALSE, quanti.sup = 13)
```

Seul la première composante de l'ACP a une valeur propre supérieur à 1. Celle-ci représente à elle seule 86.53% de l'information. Nous allons toutefois conserver aussi la seconde composante, bien qu'elle n'explique que 5.06% de l'information. Ceci nous permettra de représenter les années et les mois sur un graphique à 2 dimensions. 

```{r eig}
knitr::kable(head(acp$eig, 4), digits = 2, 
             col.names = c("Valeur propre", "% variance expliquée", "% cumulé"))
```

L'analyse graphique de la variance expliquée simple et cumulée nous donne la même conclusion : nous ne retiendrons que deux axes.

```{r var}
eig = data.frame(acp$eig) %>%
  mutate(comp = row_number())
names(eig) = c("eigen", "var", "cumvar", "comp")
ggplot(eig, aes(comp, var)) +
  geom_bar(stat = "identity", fill = "gray70") +
  geom_line(col = "gray50", lty = 2) +
  geom_line(aes(y = cumvar), col = "gray50") +
  geom_vline(xintercept = 2, lty = 3) +
  scale_x_discrete(limits = 1:12) +
  theme_classic() +
  labs(x = "Nombre de composantes", y = "% expliqué") +
  ggtitle("Variance expliquée en fonction du nombre de composantes")
```

Sur le premier plan factoriel des variables, dans le graphique ci-dessous, nous voyons que toutes les variables (mois) sont sur la droite. Le premier axe va donc séparer les anomalies à forte valeur à droite, avec les anomalies à faible valeur à gauche. Nous pouvons en conclure que cette axe nous renseignera la température d'une année :

- les années représentées à droite seront des années chaudes,
- les années à gauche du graphique seront donc des années froides.

Tout ceci par rapport à la période de référence 1961-1990 bien évidemment.

Le second axe semble lui opposé les mois de début d'année, dans la partie basse, aux mois de fin d'année, dans la partie haute, avec une progression linéaire entre janvier et décembre. Nous retrouvons ici les corrélations entre mois déjà aperçues plus  haut.

```{r plan-var}
var.coord = rbind(
  data.frame(acp$var$coord),
  data.frame(acp$quanti.sup$coord)
) %>% 
  rownames_to_column("mois") %>%
  mutate(an = ifelse(mois == "Annual", "oui", "non"))
ggplot(var.coord, aes(col = an)) +
  geom_segment(aes(x = 0, y = 0, xend = Dim.1, yend = Dim.2),
               arrow = arrow()) +
  geom_text(aes(x = Dim.1, y = Dim.2, label = mois), hjust = -.5) +
  scale_color_manual(values = c("black", "red"), guide = FALSE) +
  geom_hline(yintercept = 0, lty = 2, col = "gray70") +
  geom_vline(xintercept = 0, lty = 2, col = "gray70") +
  xlim(-.1, .4) + ylim(-.2, .2) +
  theme_classic() +
  labs(x = "Dimension 1 (86.5%)", y = "Dimension 2 (5%)") +
  ggtitle("Plan factoriel des variables")
```

Le graphique ci-dessous représente les individus sur le premier plan factoriel. La taille et la couleur de chaque année dépendent de sa contribution maximale (entre l'axe 1 et l'axe 2). Ainsi, cinq années se démarquent très clairement : 1877, 1950, 2015, 2015 et 2016. Mais plus globalement, nous remarquons que les années récentes (toutes celles du 21ème siècle, ainsi que quelques unes fin des années 1990) sont dans un groupe à part, dans la zone des valeurs élevées. Ces années sont donc globalement plus chaudes que toutes les autres.

```{r plan-ind}
ind.coord = data.frame(acp$ind$coord, 
                       Year = donnees$Year, 
                       Contrib = apply(acp$ind$contrib[,1:2], 1, max))
ggplot(ind.coord, aes(Dim.1, Dim.2, label = Year, 
                      col = Contrib, size = Contrib)) +
  geom_text() +
  scale_color_gradient(low = "gray90", high = "black") +
  theme_classic() +
  theme(legend.position = "none") +
  labs(x = "Dimension 1 (86.5%)", y = "Dimension 2 (5%)",
       caption = "Taille et couleur en fonction de la contribution") +
  ggtitle("Plan factoriel des individus")
```


## ACP avec individus supplémentaires identifiés

```{r acp2}
acp2 = PCA(donnees[,-1], graph = F, scale.unit = FALSE, 
           quanti.sup = 13, 
           ind.sup = which(donnees$Year %in% c(1877, 1950, 2014:2016)))
```

Les pourcentages de variance expliquée sont très proches de la première ACP. Par contre, plus aucune composante n'a une valeur propre supérieure à 1.

```{r eig2}
knitr::kable(head(acp$eig, 4), digits = 2, 
             col.names = c("Valeur propre", "% variance expliquée", "% cumulé"))
```

Et la projection des variables sur le premier plan factoriel, dans le graphique ci-dessous, nous amène aux même conclusions. 

```{r plan-var2}
var.coord2 = rbind(
  data.frame(acp2$var$coord),
  data.frame(acp2$quanti.sup$coord)
) %>% 
  rownames_to_column("mois") %>%
  mutate(an = ifelse(mois == "Annual", "oui", "non"))
ggplot(var.coord2, aes(col = an)) +
  geom_segment(aes(x = 0, y = 0, xend = Dim.1, yend = Dim.2),
               arrow = arrow()) +
  geom_text(aes(x = Dim.1, y = Dim.2, label = mois), hjust = -.5) +
  scale_color_manual(values = c("black", "red"), guide = FALSE) +
  geom_hline(yintercept = 0, lty = 2, col = "gray70") +
  geom_vline(xintercept = 0, lty = 2, col = "gray70") +
  xlim(-.1, .4) + ylim(-.2, .2) +
  theme_classic() +
  labs(x = "Dimension 1 (85.2%)", y = "Dimension 2 (5.3%)") +
  ggtitle("Plan factoriel des variables")
```

Il n'y a pas de différences claires entre les deux, si ce n'est l'absence de valeur propre supérieure à 1.


## Conclusion

Cette étude permet de conclure que les valeurs des anomalies de température par rapport à la période de référence 1961-1990 augmentent, particulièrement au cours du 21ème siècle.



