---
title: AFC - TD - *correction*
output: html_document
---

```{r setup, include=FALSE}
knitr::opts_chunk$set(comment = NA, echo=FALSE)
```

```{r librairies}
library(ggplot2)    # pour les graphiques
library(scales)     # pour les couleurs d'arrondissements
library(FactoMineR) # pour l'AFC
```



## Commerces de Paris

La mairie de Paris met à disposition, sur son site [Open Data](http://opendata.paris.fr), l'ensemble des [commerces de Paris](https://opendata.paris.fr/explore/dataset/commercesparis/), en 2014. Les données sont disponibles dans le fichier [`commercesparis.csv`](commercesparis.csv). Les informations sur les variables sont disponibles sur le site.

```{r importation}
# importation des données
commerces = read.table("commercesparis.csv", 
                       header = T, sep = ";", quote = '"',
                       fileEncoding = "UTF-8")

# retrait du commerce sans activité
commerces = subset(commerces, CODE.ACTIVITE != "") 
# simplification de l'arrondissement
commerces =  transform(commerces, 
                       ARRONDISSEMENT = as.numeric(substr(ARRONDISSEMENT, 4, 5)))
```

Il existe 18 groupes d'activités, déterminés semble-t'il par les deux premières lettres de chaque activité. Nous avons donc décidé de leur attribuer un nom, au regard des activités présentes dans chaque groupe.

```{r activites}
act = read.table(text = "CODE;ACTIVITE
AA;Locaux non utilisés
AB;Commerces de gros
AC;Imprimeries, Services annexes, Studios reportages
AD;Activités de santé
AE;Lieux de spectacle
AF;Bureaux, équipements, ateliers, stockages (en boutique)
CA;Alimentaire
CB;Mode
CC;Pharmacies et produits de santé
CD;Equipements
CE;Ventes diverses
CF;Bricolage, jardinage
CG;Automobile, moto
CH;Restauration
CI;Hôtelerie
GM;Grands magasins
SA;Services diverses
SB;Banques
", sep = ";", header = T
)
commerces = merge(
  transform(commerces,
          CODE = substr(CODE.ACTIVITE, 1, 2)),
  act
)
```

```{r}
knitr::kable(act)
```

## Arrondissements vs Activité

Dans ce TD, nous nous posons donc la question de savoir si les arrondissements ont des spécificités par rapport aux activités des commerces présents dans ceux-ci. Pour cela, nous allons donc croiser ces deux informations.

### Table de contingence

Nous devons donc tout d'abord créer la table de contingence que nous allons étudier à l'aide de l'AFC, table présentée ci-dessous. Il est bien évidemment difficile de déduire quoique ce soit à partir de cette table.

```{r table}
# Création de la table de contingence
table = table(commerces$CODE, commerces$ARRONDISSEMENT)
```

```{r table.DT}
# Code pour affichage de la table de contingence
library(dplyr) # pour manipulation
library(tidyr) # pour transposition
table.aff = table %>% 
  data.frame(stringsAsFactors = FALSE) %>% 
  spread(Var2, Freq) %>%
  inner_join(act, by = c("Var1" = "CODE")) %>%
  mutate(Var1 = NULL) %>%
  select(ACTIVITE, everything())
names(table.aff) = c("Activité", 1:20)
knitr::kable(table.aff)
```

### Description rapide

Les commerces sont situés principalement dans les arrondissements 11 et 18, ainsi que 17 et 15. Les arrondissements 4 et 7 sont ceux avec le moins d'établissements.

```{r bar.arrond}
couleurs.arrond = c(brewer_pal("qual", "Set1")(9),
                    brewer_pal("qual", "Set3")(11))
ggplot(commerces, 
       aes(factor(ARRONDISSEMENT), 
           fill = factor(ARRONDISSEMENT))) +
  geom_bar() +
  theme_minimal() +
  labs(y = "Nombre de commerces", fill = "Arrondissement") +
  guides(fill = guide_legend(ncol = 2)) +
  scale_fill_manual(values = couleurs.arrond) +
  theme(axis.title.x = element_blank(),
        axis.line.x = element_blank())
```

Certaines activités sont beaucoup plus présentes que d'autres. En particulier, il y a très peu de grands magasins et de lieux de spectacle. Par contre, il y a beaucoup de restaurants et d'entreprises de services diverses.

```{r}
ggplot(commerces, aes(ACTIVITE)) +
  geom_bar() +
  coord_flip() +
  theme_minimal() +
  labs(x = "Activité", y = "Nombre d'établissements")
```

On remarque clairement que les commerces de gros ne sont situés quasiment que peu d'arrondissements (2, 3 et 11). De même pour les grands magasins (mais il n'y en a que 8). 

```{r}
ggplot(commerces, 
       aes(ARRONDISSEMENT, 
           fill = factor(ARRONDISSEMENT))) +
  geom_bar() +
  facet_wrap(~ ACTIVITE, scales = "free_y") +
  theme_void() +
  guides(fill = guide_legend(ncol = 2)) +
  scale_fill_manual(values = couleurs.arrond) +
  labs(fill = "Arrondissement")
```

En réalisant le graphique *dual*, nous arrivons à peu près aux mêmes conclusions.

```{r}
ggplot(commerces, 
       aes(ACTIVITE, 
           fill = factor(ARRONDISSEMENT))) +
  geom_bar(position = "fill") +
  coord_flip() +
  theme_minimal() +
  theme(axis.title = element_blank(),
        axis.text.x = element_blank()) +
  guides(fill = guide_legend(ncol = 2)) +
  scale_fill_manual(values = couleurs.arrond) +
  labs(fill = "Arrondissement")
```

Mais il est bien difficile, à l'aide de ces graphiques, de faire de réelles conclusions sur le lien entre le type d'activité et l'arrondissement.

### Réalisation de l'AFC

Pour aller plus loin, et ainsi mieux rendre compte du lien entre ces deux informations, nous devons utiliser une Analyse Factorielle des Correspondances (**AFC**).

```{r}
# Renomage des dimensions pour plus de lisibilités sur le graphique
dimnames(table)[[1]] = act$ACTIVITE
dimnames(table)[[2]] = 1:20
# Réalisation de l'AFC
afc = CA(table, graph = FALSE)
```

> Que peut-on dire globalement ?

2 dimensions à garder (83% de variance expliquée). Les autres axes n'apportent que très peu d'informations.

```{r eigen, echo=FALSE}
knitr::kable(head(afc$eig, 5), digits = 2)
```

Quelques activités ressortent du lot, ainsi que des arrondissements (cf plus bas). Mais la lecture est difficile.

```{r}
plot(afc)
```

Nous allons nous concentrer sur les modalités qui contribuent fortement à la création d'un des deux axes, afin de ne présenter que celles-ci.

A l'aide du tableau ci-après, nous remarquons que c'est l'activité *Commerces de gros* qui créé l'axe 1, même si certaines autres activités sont bien représentés sur cet axe (*Santé*, *Banques*, *Alimentaire*). L'axe 2 est quand à lui expliqué quasi uniquement par l'activité *Mode*. Mais la aussi, les activités suivantes sont bien projetés sur cet axe : *Bureaux, équipements, ateliers, stockages (en boutique)*, *Ventes diverses*, et *Activités de santé*.

```{r}
info.row = cbind(
  round(afc$row$contrib[,1:2]),
  round(afc$row$cos2[,1:2] * 100)
)
colnames(info.row) = paste(rep(c("Contrib", "Qualité"), each = 2), 1:2)
knitr::kable(info.row, row.names = TRUE)
```

Concernant les arrondissements, ce sont le 2ème et le 3ème qui expliquent l'axe 1. Et le 11ème, le 14ème et le 15ème sont bien représentés. Et les arrondissements 1, 6 et 8 expliquent majoritairement l'axe 2. Le 4ème (et dans une moindre mesure le 20ème), bien que n'expliquant pas du tout cet axe, sont très bien représentés sur celui-ci.

```{r}
info.col = cbind(
  round(afc$col$contrib[,1:2]),
  round(afc$col$cos2[,1:2] * 100)
)
colnames(info.col) = paste(rep(c("Contrib", "Qualité"), each = 2), 1:2)
knitr::kable(info.col, row.names = TRUE)
```

Nous pouvons donc refaire deux graphiques, en se concentrant sur la qualité de représentation de celles-ci sur chaque axe.

```{r}
mat.row = cbind(
  data.frame("Activite" = rownames(afc$row$coord)),
  setNames(data.frame(afc$row$coord[,1:2]), paste0("Dim", 1:2)),
  setNames(data.frame(afc$row$cos2[,1]), "Qualite1")
)
mat.col = cbind(
  data.frame("Arrondissement" = rownames(afc$col$coord)),
  setNames(data.frame(afc$col$coord[,1:2]), paste0("Dim", 1:2)),
  setNames(data.frame(afc$col$cos2[,1]), "Qualite1")
)
ggplot(mapping = aes(Dim1, Dim2, alpha = Qualite1, size = Qualite1)) +
  geom_text(data = mat.row, aes(label = Activite), col = "blue") +
  geom_text(data = mat.col, aes(label = Arrondissement), col = "red") +
  theme_classic() +
  xlim(-1, 3) +
  ggtitle("Analyse de l'axe 1") +
  labs(caption = "taille des modalités en fonction de la qualité de représentation sur l'axe 1") +
  theme(legend.position = "none")
```



```{r}
mat.row = cbind(
  data.frame("Activite" = rownames(afc$row$coord)),
  setNames(data.frame(afc$row$coord[,1:2]), paste0("Dim", 1:2)),
  setNames(data.frame(afc$row$cos2[,2]), "Qualite2")
)
mat.col = cbind(
  data.frame("Arrondissement" = rownames(afc$col$coord)),
  setNames(data.frame(afc$col$coord[,1:2]), paste0("Dim", 1:2)),
  setNames(data.frame(afc$col$cos2[,2]), "Qualite2")
)
ggplot(mapping = aes(Dim1, Dim2, alpha = Qualite2, size = Qualite2)) +
  geom_text(data = mat.row, aes(label = Activite), col = "blue") +
  geom_text(data = mat.col, aes(label = Arrondissement), col = "red") +
  theme_classic() +
  xlim(-2, 2.5) +
  ggtitle("Analyse de l'axe 2") +
  labs(caption = "taille des modalités en fonction de la qualité de représentation sur l'axe 2") +
  theme(legend.position = "none")
```

On peut donc en tirer les conclusions suivantes :

> - Les commerces de gros sont très présent dans 2 et 3 (et ces arrondissements n'ont presque que ce type d'activité)
> - Les magasins de Mode sont plutôt situés dans les arrondissements 1, 4, 6 et 8

Pour une analyse plus fine, il faudrait d'une part mettre de côté les commerces de gros, qui influent beaucoup trop fortement l'analyse. Ensuite, pour chaque groupe d'activité, nous pourrions faire la même analyse.


