---
title: "AFC - TD"
output: html_document
---

```{r setup, include=FALSE}
knitr::opts_chunk$set(comment = NA)
```

Dans ce TD, nous aborderons la réalisation de l'AFC sous R. Vous devez exécuter l'ensemble des commandes réalisées ici (et les comprendre), afin de pouvoir les reproduire.

En plus des packages présentés ci-dessous, nous devrons utiliser d'autres packages (inclus dans le chargement du package `tidyverse`) pour réaliser les graphiques et autres tableaux.

```{r package}
library(tidyverse)
# library(stringr)
library(formattable)
```

## Package `FactoMiner`

Nous utilisons encore le package [`FactoMineR`](http://factominer.free.fr/) pour réaliser les calculs de l'AFC.

### Données `children`

Nous allons utiliser le jeu de données [`children`](https://rdrr.io/cran/FactoMineR/man/children.html). Celui-ci représente la table de contingence entre les raisons avancées pour ne pas faire d'enfants en lignes, et le niveau d'éducation de la personne répondant en colonnes.

```{r data}
library(FactoMineR)
data(children)
```

```{r, echo=FALSE}
formattable(children)
```


### Calcul de l'AFC

On utilise la fonction `CA()`, dont voici les options principales

- `ncp` : nombre de composantes à retenir (5 par défaut)
- `graph` : affiche ou non les deux graphiques (oui par défaut)

Ici, nous ne voulons pas les graphiques tout de suite.

```{r acp}
afc = CA(children[,1:5], graph = FALSE)
```

L'objet renvoyé est une liste avec toutes les informations importantes.

```{r names}
names(afc)
```

Le contenu de cet objet est plutôt bien détaillé (mais en anglais) lorsqu'on l'affiche.

```{r print}
afc
```


### Variance expliquée

L'objet `eig` est une `matrix`, contenant pour chaque composante :

- la valeur propre
- le pourcentage de variance expliquée
- le pourcentage cumulé de variance expliquée

```{r eigen}
afc$eig
```

On peut donc produire le graphique de la variance expliquée, par composante. Remarquez que le graphique des valeurs propres donnent exactement le même graphique, à l'échelle des ordonnées près (*à tester*).

```{r eigonplot1}
barplot(afc$eig[,2])
```

On peut aussi montrer la variance expliquée cumulée.

```{r eigenplot2}
plot(afc$eig[,3])
```

*A faire* : représenter dans un même graphique les deux informations comme ci-dessous par exemple.

```{r eigenplot3, echo=FALSE}
b = barplot(afc$eig[,2], ylim = c(0, 110),
            xlab = "Composantes", ylab = "% variance expliquée")
lines(c(b), afc$eig[,3], type = "b")
```

ou

```{r eigenplot4, echo=FALSE}
df = transform(data.frame(afc$eig, row.names = NULL), comp = 1:nrow(afc$eig))
ggplot(df) +
  geom_col(aes(factor(comp), percentage.of.variance)) +
  geom_line(aes(comp, cumulative.percentage.of.variance)) +
  labs(x = "Composantes", y = "% variance expliquée") +
  theme_minimal()
```


### Représentation graphique

#### Toutes les modalités

Par défaut, lorsqu'on utilise la fonction `plot()` sur l'objet obtenu, on obtient le *premier plan factoriel*, avec les 2 premières composantes.

```{r plot}
plot(afc)
```

Si on veut choisir les composantes à représenter, nous utilisons le paramètre `axes`.

```{r plot13}
plot(afc, axes = c(1, 3))
```

#### Lignes uniquement

Pour n'avoir que les modalités en lignes, il faut rendre invisibles les colonnes. Ce sont toujours les 2 premières composantes par défaut (et la syntaxe est la même pour changer les composantes).

```{r plotrow}
plot(afc, invisible = "col")
```


#### Colonnes uniquement

Et pour n'avoir que les modalités en colonnes, il faut rendre invisibles les lignes.

```{r plotcol}
plot(afc, invisible = "row")
```

### Contributions et qualité de représentation

Il est possible d'obtenir la contribution de chaque ligne dans l'objet `contrib`, lui-même dans l'objet `row` du résultat de la fonction. Idem pour les colonnes (sous-objet `contrib` dans l'objet `col`).

Pour la qualité de représentation, celle-ci est stockée dans le sous-objet `cos2` (de `row` pour les lignes et de `col` pour les colonnes).

Ici, vu le nombre de modalités, il est possible de toutes les afficher pour mieux analyser.

```{r axe1}
round(afc$row$contrib)
round(afc$row$cos2, 2)
```

Il faut faire de même pour les colonnes (*à tester*).

### Interprétation

#### Nombre de composantes

Si nous regardons la variance cumulée, nous remarquons qu'avec 2 composantes, nous expliquons 77% de l'information, et 89% avec 3 axes.

```{r}
```

#### Axe 1

Le premier axe est très lié aux modalités suivantes (selon leur contribution) :

- en lignes : `unemployment` (à gauche), `economic` (à droite), ainsi que `future` et `work` dans une moindre mesure
- en colonnes : `high_school_diploma`, `university` (oute deux à droite) et `unqualified` (à gauche)

Il semble donc indiquer que les personnes sans emploi sont plus inquiètes par le chômage, au contraire des personnes diplômés (au moins le bac) qui s'inquiètent plus au niveau économie globale.

#### Axe 2

Cet axe est à prendre avec beaucoup de distance. En effet, vu le peu d'informations qu'il apporte, dans le cadre de l'AFC, il faut être méfiant envers une interprétation trop poussée de cet axe.

Si on devait tout de même l'interpréter, voici les modalités importantes :

- en lignes : `comfort` et `to_live` (en haut) et `future` (en bas)
- en colonnes : `university` (en haut) et `high_school_diploma` (en bas)

Ici, nous pourrions dire, avec la plus grande des mesures, que les personnes à haut niveau de qualification indique que la perte de confort est une cause importante pour ne pas avoir d'enfant.


## FactoInvestigate

En plus du package `FactoMineR`, il existe le package [`FactoInvestigate`](http://factominer.free.fr/reporting/index_fr.html) qui permet de créer un rapport automatique pour l'interprétation d'un résultat d'une fonction de `FactoMineR` (ici, de `CA()` donc). 

Voila comment lancer la création du rapport.

```{r investigate, eval=FALSE}
library(FactoInvestigate)
Investigate(afc, file = "Investigate-AFC.Rmd")
```

Une fois que la fonction a fini, elle affiche la page html créée dans un navigateur. Vous trouverez ici le [fichier produit](Investigate-AFC.html).

## Package `Factoshiny`

Dans le même état d'esprit, le package [`Factoshiny`](http://factominer.free.fr/graphs/factoshiny-fr.html) permet lui de lancer une application dans un navigateur web pour réaliser une analyse des résultats, ainsi que pour exporter des graphiques et récupérer des tableaux. Voici comment lancer l'application :

```{r shiny, eval=FALSE}
library(Factoshiny)
CAshiny(afc)
```

## A faire

Merci de produire un document `Rmarkdown` contenant l'ensemble du code et des commentaires.

### Suite sur `children`

- Définir comme éléments supplémentaires les lignes 15 à 18, et les colonnes 6 à 8
- Analyser les différences entre les deux AFC

### Commerces de Paris

La mairie de Paris met à disposition, sur son site [Open Data](http://opendata.paris.fr), l'ensemble des [commerces de Paris](https://opendata.paris.fr/explore/dataset/commercesparis/), en 2014. Les données sont disponibles dans le fichier [`commercesparis.csv`](commercesparis.csv). Les informations sur les variables sont disponibles sur le site.

```{r}
# importation des données
commerces = read.table("commercesparis.csv", 
                       header = T, sep = ";", quote = '"',
                       fileEncoding = "UTF-8")

# retrait du commerce sans activité
commerces = subset(commerces, CODE.ACTIVITE != "") 
```

En regardant la liste des activités (ici les 20 premières), nous remarquons que nous pouvons sûrement regroupés celles-ci en groupes, à partir des deux premières lettres.

```{r}
# 
activite = subset(commerces, select = c(CODE.ACTIVITE, LIBELLE.ACTIVITE))
activite = unique(activite[order(activite$CODE.ACTIVITE),])
head(activite, 20)
```

De ce fait, on va arriver à 18 groupes, avec certains groupes très présents (`CH`, `AF`), et d'autres très peu représentés (`GM`, `AE`).

```{r}
table(substr(commerces$CODE.ACTIVITE, 1, 2))
```

Pour leur attribuer un nom, nous allons créer un `data.frame`, que nous joindrons à la table d'origine pour ensuite pouvoir l'utiliser.

```{r}
act = read.table(text = "CODE;ACTIVITE
AA;Locaux non utilisés
AB;Commerces de gros
AC;Imprimerie, Service annexe, Studio reportage
AD;Activité de santé
AE;Lieu de spectacle
AF;Chose en boutique
CA;Alimentaire
CB;Mode
CC;Pharmacie et produits de santé
CD;Equipements
CE;Ventes diverses
CF;Bricolage, jardinage
CG;Automobile, moto
CH;Restauration
CI;Hôtelerie
GM;Grand magasin
SA;Services diverses
SB;Banques
", sep = ";", header = T
)
commerces = merge(
  transform(commerces,
          CODE = substr(CODE.ACTIVITE, 1, 2)),
  act
)
```


Vous devez donc réaliser les étapes suivantes :

- Créer la table de contingence entre les arrondissements et le code d'activité nouvellement créé
- Décrire rapidement les données
- Réaliser une AFC
- Produire les graphiques nécessaires à l'interprétation
- Que peut-on dire globalement ?

