---
title: "TP 3"
author: "FX Jollois"
date: "18 mars 2016"
output: html_document
---

```{r setup, include=FALSE}
# Librairies utilisées dans ce document
library(ggplot2)
library(knitr)
library(cowplot)
theme_set(theme_gray())

# Config pour ggplot2
axeXvide = theme(axis.title.x = element_blank())
axeYvide = theme(axis.title.y = element_blank())
sansTicks = theme(axis.ticks = element_blank(), axis.text.x = element_blank(), axis.text.y = element_blank())

# Paramètres pour tous les "chunks"
# Ici, "echo = FALSE" pour ne pas voir le code apparaître dans la page résultat
opts_chunk$set(echo = FALSE, message = FALSE, warning = FALSE)

# Importation des données
adult = read.table("adult.data", sep = ",", na.strings = " ?")
names(adult) = c(
    gsub("-", ".", read.table("adult.names", sep = ":", 
               skip = 96, stringsAsFactors = F)[,1]),
    # Autre façon de faire
    # unlist(
    #    lapply(
    #        tail(readLines("adult.names"), 14), 
    #        function(n) return (strsplit(n, ":")[[1]][1]))
    #    ),
    "class"
)

# Création de deux vecteurs contenant les noms des variables quantitatives et qualitatives
quanti = c("age", "capital.gain", "capital.loss", "hours.per.week")
quali = c("workclass", "education", "marital.status", "occupation", "relationship", "race", "sex", "native.country")

# Nom des modalités de education dans l'ordre de education-num
qui <- apply(table(adult$education, adult$education.num), 1, which.max)
educationLabels = names(qui[order(qui)])
rm(qui)
    
# Variable flnweight : poids permettant de rééquilibrer l'échantillon, non prise en compte ici

# Fonction de création d'un tableau occurence/fréquence/et cumulé (si besoin)
tabFreq <- function(vecteur, cum = FALSE, names = NULL) {
    enPourcent <- function(p) return(paste(round(p * 100, 2), "%"))
    t = table(vecteur)
    p = prop.table(t)
    df = setNames(data.frame(t, enPourcent(p)), c("Modalité", "Occurence", "Proportion"))
    if (length(names) > 0) {
        df$Modalité = names
    }
    if (cum) {
        df["Prop. Cumulée"] = enPourcent(cumsum(p))
        res = kable(df, align = c("l", "r", "r", "r"))
    } else {
        res = kable(df, align = c("l", "r", "r"))
    }
    return (res)
}

# Couleurs pour les modalités de classes
colClass = scale_fill_manual(values=c("#CC6666", "#66CC99"))
```

## Décrire chaque variable de manière appropriée, selon le type de la variable

### Variable cible : `class`

Le but de ce jeu de données est de déterminer quels sont les critères qui déterminent qu'une personne gagne plus ou moins de 50 k$ (variable `class` dans notre jeu de données). Voici la répartition de l'échantillon concernance cette variable.

```{r class-table}
tabFreq(adult$class)
```

```{r class-plot}
ggplot(adult, aes(x = 1, fill = class)) + geom_bar(width = 1) + coord_polar(theta = "y") +
            axeXvide + axeYvide + sansTicks + colClass
```

### Variable quantitatives

Nous décrivons ces `r length(quanti)` variables quantitatives (qui sont `r paste(quanti, collapse = ", ")`) par un tableau d'indicateurs statistiques usuels, puis par leur distribution (histogramme).

```{r quanti-desc}
# La fonction kable() du package knitr permet d'écrire un tableau au format Markdown
# pour que son affichage dans la page résultat soit plus esthétique
kable(sapply(adult[,quanti], function(v) {
    return (round(c(Moyenne   = mean(v, na.rm = TRUE), 
                    EcartType = sd(v, na.rm = TRUE),
                    Minimum   = min(v, na.rm = TRUE),
                    Médiane   = median(v, na.rm = TRUE),
                    Maximum   = max(v, na.rm = TRUE)
                    ), 2))
}))
```

```{r quanti-hist}
for (v in quanti) {
    sub = setNames(adult[v], "variable")
    boxplot = ggplot(sub, aes(x=1, y=variable)) + geom_boxplot() + 
        coord_flip() + ylim(range(sub$variable)) + ggtitle(v) + axeXvide + axeYvide
    hist = ggplot(sub, aes(x=variable)) + geom_histogram() +
        xlim(range(sub$variable)) + axeXvide + axeYvide
    print(plot_grid(boxplot, hist, labels = NULL, align = "v", ncol = 1))
}
rm(v, sub, hist, boxplot) # pour nettoyer l'espace
```

### Variables qualitatives

Pour ces `r length(quali)` variables, nous proposons d'afficher le tableau des occurences et des proportions, suivi de la représentation graphique (si celle-ci a du sens).

#### `workclass`

```{r workclass-desc}
tabFreq(adult$workclass)
    
ggplot(adult, aes(x = workclass, fill = workclass)) + geom_bar() + 
            axeXvide + axeYvide
```

#### `education`

```{r education-desc}
tabFreq(adult$education.num, cum = TRUE, names = educationLabels)

ggplot(adult, aes(x = education.num, fill = factor(education.num))) + geom_bar() + 
    scale_fill_discrete(name = element_blank(), labels=educationLabels) + axeXvide + axeYvide
```

#### `marital.status`

```{r maritalstatus-desc}
tabFreq(adult$marital.status)
    
ggplot(adult, aes(x = marital.status, fill = marital.status)) + geom_bar() + 
            axeXvide + axeYvide
```

#### `occupation`

```{r occupation-desc}
tabFreq(adult$occupation)
    
ggplot(adult, aes(x = occupation, fill = occupation)) + geom_bar() + 
            axeXvide + axeYvide
```

#### `relationship`

```{r relationship-desc}
tabFreq(adult$relationship)
    
ggplot(adult, aes(x = relationship, fill = relationship)) + geom_bar() + 
            axeXvide + axeYvide
```

#### `race`

```{r race-desc}
tabFreq(adult$race)
    
ggplot(adult, aes(x = race, fill = race)) + geom_bar() + 
            axeXvide + axeYvide
```

#### `sex`

```{r sex-desc}
tabFreq(adult$sex)
    
ggplot(adult, aes(x = 1, fill = sex)) + geom_bar(width = 1) + coord_polar(theta = "y") +
            axeXvide + axeYvide + sansTicks
```

#### `native.country`

```{r nativecountry-desc}
tabFreq(adult$native.country)
```

## Décrire le lien entre les variables `age` et `class`

```{r age-class-tab}
kable(sapply(tapply(adult$age, adult$class, function(v) {
    return (round(c(Moyenne   = mean(v, na.rm = TRUE), 
                    EcartType = sd(v, na.rm = TRUE),
                    Minimum   = min(v, na.rm = TRUE),
                    Médiane   = median(v, na.rm = TRUE),
                    Maximum   = max(v, na.rm = TRUE)
                    ), 2))
}), function(c) return(c)))
```

```{r age-class-plot}
ggplot(adult, aes(x=class, y=age, fill=class)) + geom_boxplot() + colClass +
    axeXvide + axeYvide
```

## Décrire le lien entre class et chacune des autres variables de la table

...

## idem pour age

...

## Décrire les lien entre age et class, et chacune des autres variables de la table

il existe plusieurs moyens de représenter chaque lien
ne pas hésiter à en essayer plusieurs pour trouver la plus représentative

### `sex`

```{r age-class-sex-tab}
res = aggregate(age ~ class + sex, adult, mean)
kable(res)
```

```{r age-class-sex-plot}
ggplot(adult, aes(x=class, y=age, fill=class)) + geom_boxplot() + colClass +
    axeXvide + axeYvide + facet_grid(1 ~ sex)
```

```{r age-class-sex-heatmap}
ggplot(res, aes(x=class, y=sex, fill=age)) + geom_tile() + 
    scale_fill_gradient(low = "green", high = "blue")
rm(res)
```

### `hours.per.week`

```{r age-class-hoursperweek-plot}
ggplot(adult, aes(x=hours.per.week, y=age, color=class)) + geom_point() + colClass +
    facet_grid(1 ~ class)
```

```{r age-class-hoursperweek-heatmap}
ggplot(adult, aes(x=hours.per.week, y=age)) + geom_bin2d() + 
    facet_grid(1 ~ class)
```

...
