---
title: Rendu du TP4
author: "FX Jollois"
date: "1 avril 2016"
output: html_document
---

```{r setup, include=FALSE}
knitr::opts_chunk$set(echo = FALSE, fig.align = "center")
library(knitr)
library(FactoMineR)
library(ggplot2)
library(reshape2)
```

## Les données

Nous allons reprendre sur le jeu de données `us_data` disponible dans la librairie `sashelp` de SAS, basé sur les données de l’[US Census 2010](http://www.census.gov/2010census/data/).

```{r donnees, echo = TRUE}
us = read.table("US_DATA.csv", header = T)
```

```{r donnees-head, results='asis'}
kable(head(us))
```

## Analyser les états en fonction de leur population

On se retreint ici aux variables `POPULATION_xxx`. Nous créons un `data.frame` spécifique.

```{r population, echo = TRUE}
us_pop = us[grep("POPULATION", names(us))]
rownames(us_pop) = us$STATENAME
```

```{r population-head, results='asis'}
kable(head(us_pop))
```

###   d’une ACP (essayer avec standardisation et sans)

#### Avec standardisation

La fonction `PCA()` du package `FactoMineR` exécute directement une ACP sur les données standardisées. Nous n'avons rien d'autres à spécifier.

```{r pop-acp1, echo = TRUE}
acp1 = PCA(us_pop, graph = FALSE)
```

Comme le montre le graphique ci-dessous, seules les deux premières dimensions sont à utiliser (contenant plus de 99.5 %  de l'information).

```{r pop-acp1-barplot, fig.cap = "Valeurs propres"}
ggplot(acp1$eig, aes(factor(1:nrow(acp1$eig)))) + 
    geom_hline(aes(yintercept=1), col="gray70") +
    geom_bar(aes(y=eigenvalue), stat="identity") +
    xlab("Composantes")
```

Nous voyons quelques états se détachant (les 5 plus peuplés en moyenne).

```{r pop-acp1-plot-ind, fig.cap = "Représentation des états"}
don = data.frame(
    acp1$ind$coord,
    lab = rownames(us_pop),
    stringsAsFactors = FALSE
)
don$lab[acp1$ind$dist < 5] = ""
don$int = factor(don$lab != "")
ggplot(don) + 
    geom_vline(aes(xintercept = 0), linetype = 2, col = "gray50") +
    geom_hline(aes(yintercept = 0), linetype = 2, col = "gray50") +
    geom_point(aes(Dim.1, Dim.2, col = int)) +
    geom_text(aes(Dim.1, Dim.2, label = lab), vjust=1.) +
    scale_color_manual(values = c("gray60", "gray40")) +
    theme(legend.position = "none") +
    xlab("Dimension 1 (88.9 %)") +
    ylab("Dimension 2 (10.6 %)")
```

Ici, nous voyons un effet *Guttman*, avec les années correctement ordonnées sur l'axe 2.

```{r pop-acp1-plot-var, fig.cap = "Représentation des années"}
don = data.frame(
    acp1$var$coord,
    lab = substr(colnames(us_pop), 12, 15),
    stringsAsFactors = FALSE
)
ggplot(don) + xlim(-1, 1) + ylim(-1, 1) +
    geom_vline(aes(xintercept = 0), linetype = 2, col = "gray50") +
    geom_hline(aes(yintercept = 0), linetype = 2, col = "gray50") +
    geom_point(aes(Dim.1, Dim.2)) +
    geom_text(aes(Dim.1, Dim.2, label = lab), hjust=2) +
    scale_color_manual(values = c("gray60", "gray40")) +
    theme(legend.position = "none") +
    xlab("Dimension 1 (88.9 %)") +
    ylab("Dimension 2 (10.6 %)")
```

Si nous regardons les évolutions sur le siècle dernier (cf figure ci-après), nous voyons que la Californie, et le Texas sont les états ayant le plus progressés en population sur la période analysée.

```{r pop-evol}
don = setNames(melt(as.matrix(us_pop[acp1$ind$dist > 5,])), 
               c("état", "année", "population"))
don$année = substr(don$année, 12, 15)
ggplot(don, aes(année, population, group=état, color=état)) + geom_line() +
    xlab("")
```

#### Sans standardisation

Ici, les valeurs sont divisées par 10000000 pour améliorer la lisibilité des graphiques, les comparaisons étant bien évidemment identiques.

```{r pop-acp2, echo = TRUE}
acp2 = PCA(us_pop / 1000000, graph = FALSE, scale.unit = FALSE)
```

```{r pop-acp2-barplot, fig.cap = "Valeurs propres"}
ggplot(acp2$eig, aes(factor(1:nrow(acp1$eig)))) + 
    geom_bar(aes(y=eigenvalue), stat="identity") +
    xlab("Composantes")
```

```{r pop-acp2-plot-ind, fig.cap = "Représentation des états"}
don = data.frame(
    acp2$ind$coord,
    lab = rownames(us_pop),
    stringsAsFactors = FALSE
)
don$lab[acp2$ind$dist < 12] = ""
don$int = factor(don$lab != "")
ggplot(don) + 
    geom_vline(aes(xintercept = 0), linetype = 2, col = "gray50") +
    geom_hline(aes(yintercept = 0), linetype = 2, col = "gray50") +
    geom_point(aes(Dim.1, Dim.2, col = int)) +
    geom_text(aes(Dim.1, Dim.2, label = lab), vjust=1.) +
    scale_color_manual(values = c("gray60", "gray40")) +
    theme(legend.position = "none") +
    xlab("Dimension 1 (92.8 %)") +
    ylab("Dimension 2 (6.8 %)")
```

```{r pop-acp2-plot-var, fig.cap = "Représentation des années"}
don = data.frame(
    acp2$var$coord,
    lab = substr(colnames(us_pop), 12, 15),
    stringsAsFactors = FALSE
)
ggplot(don) + 
    geom_vline(aes(xintercept = 0), linetype = 2, col = "gray50") +
    geom_hline(aes(yintercept = 0), linetype = 2, col = "gray50") +
    geom_point(aes(Dim.1, Dim.2)) +
    geom_text(aes(Dim.1, Dim.2, label = lab), hjust=2) +
    scale_color_manual(values = c("gray60", "gray40")) +
    theme(legend.position = "none") +
    xlab("Dimension 1 (92.8 %)") +
    ylab("Dimension 2 (6.8 %)")
```

###   d’une AFC

```{r pop-afc, echo = TRUE}
afc = CA(us_pop, graph = FALSE)
```

```{r pop-afc-barplot, fig.cap = "Valeurs propres"}
ggplot(afc$eig, aes(factor(1:nrow(afc$eig)))) + 
    geom_bar(aes(y=eigenvalue), stat="identity") +
    xlab("Composantes")
```

```{r pop-afc-plot-ind, fig.cap = "Représentation des états"}
don = data.frame(
    afc$row$coord,
    lab = rownames(us_pop),
    stringsAsFactors = FALSE
)
don$lab[abs(afc$row$coord[,"Dim 1"]) < .5 & abs(afc$row$coord[,"Dim 2"]) < .1] = ""
don$int = factor(don$lab != "")
ggplot(don) + 
    geom_vline(aes(xintercept = 0), linetype = 2, col = "gray50") +
    geom_hline(aes(yintercept = 0), linetype = 2, col = "gray50") +
    geom_point(aes(Dim.1, Dim.2, col = int)) +
    geom_text(aes(Dim.1, Dim.2, label = lab), vjust=-.75) +
    scale_color_manual(values = c("gray60", "gray40")) +
    theme(legend.position = "none") +
    xlab("Dimension 1 (92.3 %)") +
    ylab("Dimension 2 (6.2 %)")
```

```{r pop-afc-plot-var, fig.cap = "Représentation des années"}
don = data.frame(
    afc$col$coord,
    lab = substr(colnames(us_pop), 12, 15),
    stringsAsFactors = FALSE
)
ggplot(don) + 
    geom_vline(aes(xintercept = 0), linetype = 2, col = "gray50") +
    geom_hline(aes(yintercept = 0), linetype = 2, col = "gray50") +
    geom_point(aes(Dim.1, Dim.2)) +
    geom_text(aes(Dim.1, Dim.2, label = lab), hjust=1.1) +
    scale_color_manual(values = c("gray60", "gray40")) +
    theme(legend.position = "none") +
    xlab("Dimension 1 (92.8 %)") +
    ylab("Dimension 2 (6.8 %)")
```


## Faire de même pour la densité (variables DENSITY_xxxx)

A faire

## Faire une partition en un nombre de classes adapté sur chaque ensemble de données précédent

###   Choisir le nombre de classes à l’aide de la CAH et de $k$-means (avec $r^2$ et $PseudoF$)

#### Avec la CAH

On regarde déjà avec la CAH, qui nous propose ici un découpage en 2 classes, voire en 4 classes.

```{r cah}
cah = hclust(dist(us_pop), "ward.D2")
par(mar = c(0, 0, 2, 0) + .1)
plot(cah, main = "", axes = FALSE)
abline(h = mean(cah$height[50:51]), lty = 2, col = "gray50")
abline(h = mean(cah$height[48:49]), lty = 2, col = "gray50")
```

Ce qui revient aux deux découpages suivant 

```{r cah-classes}
cah.z2 = cutree(cah, 2)
lapply(1:2, function(k) return(names(cah.z2[cah.z2 == k])))
cah.z4 = cutree(cah, 4)
lapply(1:4, function(k) return(names(cah.z4[cah.z4 == k])))
```

#### Avec $k$-means

On teste ensuite $k$-means, entre 1 et 9 classes

```{r kmeans-nbclasses}
lk = 1:9
res = lapply(lk, kmeans, x = scale(us_pop), iter.max = 20, nstart = 30)
I = res[[1]]$totss
W = unlist(lapply(res, function(r) return(r$tot.withinss))) 
B = unlist(lapply(res, function(r) return(r$betweenss))) 
r2 = B / I
PsF = (r2 / (lk - 1)) / ((1 - r2) / (nrow(iris) - lk))
library(ggplot2)
qplot(1:9, r2, geom = "line") + 
    scale_x_continuous("Nombre de classes", breaks = lk)
qplot(1:9, PsF, geom = "line") + 
    scale_x_continuous("Nombre de classes", breaks = lk)
```

On peut choisir ici entre 2 classes, mais aussi 8 classes (voire 6 classes). Voici les répartitions obtenues 

```{r kmeans-classes}
lapply(1:2, function(k) return(names(res[[2]]$cluster[res[[2]]$cluster == k])))
lapply(1:8, function(k) return(names(res[[8]]$cluster[res[[8]]$cluster == k])))
```

###   Prendre la partition obtenue avec $k$-means (et le nombre de classes choisi)

On conserve la partition en 2 classes.

```{r}
part = res[[2]]$cluster
```

On peut décrire ces classes par leur population moyenne par année.

```{r results='asis'}
part.mean = apply(us_pop, 2, tapply, part, mean)
knitr::kable(part.mean)
```

Nous voyons dans le graphique ci-dessous qu'une classe correspond aux états à forte population, et l'autre à plus faible population. 

```{r}
don = data.frame(
    "état" = rep(paste("moyenne", 1:2), ncol(us_pop)),
    setNames(melt(part.mean), c("classe", "année", "population"))
)
donbis = merge(
    setNames(melt(as.matrix(us_pop)), c("état", "année", "population")),
    data.frame(état = names(part), classe = part)
)
don$année = substr(don$année, 12, 15)
donbis$année = substr(donbis$année, 12, 15)
ggplot(donbis, aes(année, population, group=état, col=factor(classe))) +
    geom_line(alpha = .25) +
    geom_line(data = don, size = 2) + 
    labs(col = "classe")
```

Il pourrait être intéressant de travailler sur les évolutions en base 100 en 1910, plutôt que sur les populations directement. On analyserait ainsi les évolutions plutôt que les ordres de grandeur.

Voila la représentation des évolutions de tous les états en base 100 en 1910, dans laquelle nous voyons que certains états évoluent très fortement (population multipliée par 30).

```{r}
us_pop_base100 = us_pop / data.frame(rep(us_pop[1], ncol(us_pop))) * 100
don = setNames(melt(as.matrix(us_pop_base100)), c("état", "année", "évolution"))
don$année = substr(don$année, 12, 15)
ggplot(don, aes(année, évolution, group = état)) + geom_line() +
    scale_y_log10()
```

### Comparer les deux partitions obtenues entre elles, et avec les régions et les divisions présentes dans les données

Dans un premier temps, on regarde comment les états des divisions se répartissent dans les classes.

```{r results='asis'}
knitr::kable(table(us$DIVISION, part))
```

Et on fait de même pour les régions.

```{r results='asis'}
knitr::kable(table(us$REGION, part))
```
