---
title: "TP 6 - correction"
author: "FX Jollois"
date: "24 mai 2016"
output: html_document
---

```{r setup, include=FALSE}
knitr::opts_chunk$set(echo = TRUE)
library(reshape2)
library(ggplot2)
library(FactoMineR)
```

## Importation  (2 points)

Importer les données dans quatre tables - une table par fichier donc.

**Bonus** : écrire une fonction simplifiant cette étape d’importation (1 point)

```{r}
import <- function (table) {
    nom = paste("ca/", table, ".csv", sep = "")
    assign(table, read.table(nom, header = T, sep = ";", quote = "\""), envir = .GlobalEnv)
}
import("ca")
import("mois")
import("provenance")
import("groupe")
rm(import)

t(sapply(ls(), function (tab) {
    data = get(tab)
    return (list(lignes = nrow(data), colonnes = ncol(data)))
}))

ca_all = merge(
    merge(
        merge(
            ca, 
            groupe, 
            by.x = "groupe_no", by.y = "no"
        ), 
        mois, 
        by.x = "mois_no", by.y = "no"
    ), 
    provenance, 
    by.x = "prov_no", by.y = "no"
)
```

## Manipulation de données (10 points)

Traiter les demandes suivantes en créant les data.frames demandeX (avec X étant le numéro de la demande), en créant tous les objets intermédiaires qu’ils vous semblent nécessaires :

1. Somme, Moyenne, médiane, minimum, maximum, premier et troisième quartile du CA (au global donc) - 1 point
2. Somme des CA par provenance - 1 point
3. Somme des CA par département et par groupe - 1 point
4. Somme des CA par provenance, pour 2004 uniquement - 2 point
5. Somme des CA par département, pour 2003 d’un côté et pour 2004 de l’autre (2 colonnes à avoir donc) - 2 points
    - Table résultante avec
        - en ligne : les départements
        - en colonne : somme CA 2003 et somme CA 2004
6. Différence des sommes de CA entre 2003 et 2004, pour chaque mois et pour chaque provenance - 3 points
    - Table résultante avec
        - en ligne : les provenance
        - en colonne : les mois
        - une cellule : différence entre 2003 et 2004 pour un mois et une provenance précise

### Demande 1

```{r}
demande1 = data.frame(
    statistique = c("Somme", "Moyenne", "Médiane", "Minimum", "Maximum", "Q1",  "Q3"),
    valeur = as.character(round(c(sum(ca$ca, na.rm = TRUE), mean(ca$ca, na.rm = TRUE),
               median(ca$ca, na.rm = TRUE), min(ca$ca, na.rm = TRUE),
               max(ca$ca, na.rm = TRUE), quantile(ca$ca, na.rm = TRUE, .25),
               quantile(ca$ca, na.rm = TRUE, .75)), 2))
)
print(demande1)
```

### Demande 2

```{r}
demande2 = aggregate(ca ~ provenance, ca_all, sum)
print(demande2)
```

### Demande 3

```{r}
demande3 = aggregate(ca ~ departement + groupe, ca_all, sum)
print(demande3)
```

### Demande 4

```{r}
demande4 = aggregate(ca ~ provenance, subset(ca_all, annee == 2004), sum)
print(demande4)
```

### Demande 5

```{r}
demande5 = merge(
    setNames(aggregate(ca ~ departement, subset(ca_all, annee == 2003), sum), c("departement", "ca2003")),
    setNames(aggregate(ca ~ departement, subset(ca_all, annee == 2004), sum), c("departement", "ca2004"))
)
print(demande5)
```

### Demande 6

```{r}
demande6a = transform(
    merge(
        setNames(aggregate(ca ~ provenance + mois_numero, subset(ca_all, annee == 2003), sum), c("provenance", "mois", "ca2003")),
        setNames(aggregate(ca ~ provenance + mois_numero, subset(ca_all, annee == 2004), sum), c("provenance", "mois", "ca2004"))
    ),
    evol = ca2004 - ca2003,
    ca2003 = NULL,
    ca2004 = NULL
)
demande6 = acast(demande6a, provenance ~ mois, value.var = "evol")
rm(demande6a)
print(demande6)
```


## Statistiques descriptives (5 points)

Traiter les demandes suivantes en créant les graphiques ayant pour titre graphiqueX (avec X étant le numéro du graphique), en créant tous les objets intermédiaires qu’ils vous semblent nécessaires :

1. Evolution par mois de la somme des CA pour 2003 et pour 2004, globalement - 1 point
2. Idem, mais pour chaque département - 1.5 point
3. Carte de couleur (heatmap) pour les mois de 2004 (en abcisse), et pour les provenances (en ordonnée), représentant les sommes de CA dans chaque cellule - 1.5 points

### Graphique 1

```{r}
graphique1 = aggregate(ca ~ mois_numero + annee, ca_all, sum)
ggplot(graphique1, aes(mois_numero, ca, color = factor(annee))) + 
    geom_line() + scale_x_discrete()
```

### Graphique 2

```{r}
graphique2 = aggregate(ca ~ mois_numero + annee + departement, ca_all, sum)
ggplot(graphique2, aes(mois_numero, ca, color = factor(annee))) + 
    geom_line() + scale_x_discrete() +
    facet_wrap(~ departement)
```

### Graphique 3

```{r}
graphique3 = aggregate(ca ~ mois_numero + provenance, ca_all, sum)
ggplot(graphique3, aes(factor(mois_numero), provenance, fill = ca)) + geom_bin2d()
```

## Statistiques exploratoires (3 points)

Sur le data.frame `demande6` :

1. Faire une ACP et une AFC, et produire les premiers plans factoriel de chaque analyse - 1.5 point
2. Faire une CAH sur les provenances et afficher les graphiques permettant de choisir du nombre de classes - 1.5 point

### Analyse de données

#### ACP 

```{r}
PCA(demande6)
```

#### AFC

Ici, on passe en *base 100* : on considère que la valeur en 2003 était à 100, et on calcule la valeur en 2004 par rapport à cette base. On a donc des valeurs positives.

```{r}
afca = transform(
    merge(
        setNames(aggregate(ca ~ provenance + mois_numero, subset(ca_all, annee == 2003), sum), c("provenance", "mois", "ca2003")),
        setNames(aggregate(ca ~ provenance + mois_numero, subset(ca_all, annee == 2004), sum), c("provenance", "mois", "ca2004"))
    ),
    evol = (100 * ca2004) / ca2003,
    ca2003 = NULL,
    ca2004 = NULL
)
afc = acast(afca, provenance ~ mois, value.var = "evol")
CA(afc)
```

### Classification 

```{r}
cah = hclust(dist(demande6), "ward.D2")
par(mar = c(0, 0, 2, 0) + .1)
plot(cah, main = "", axes = FALSE)
abline(h = mean(cah$height[50:51]), lty = 2, col = "gray50")
abline(h = mean(cah$height[48:49]), lty = 2, col = "gray50")
```