---
title: Récapitulatif
subtitle: Compléments sur R - STID 1ère année
---

Nous allons de nouveau utiliser les données synthétiques de la production scientifique mondiale de 1996 à 2014 ([lien vers le fichier `csv`](donnees/scimagojr-1996-2014.csv) - source : [SCImago Journal & Country Rank](http://www.scimagojr.com/help.php))

Ce fichier comporte les variables suivantes :

- `Year` : année
- `Rank` : rang du pays en terme de production (par rapport au nombre de documents) pour l'année indiquée
- `Country` : pays
- `Documents` : nombre de documents produits
- `Citable.documents` : nombre de documents citables (articles, reviews et conférences)
- `Citations` : nombre de citations de documents produits
- `Self.Citations` : nombre de citations dans un document du même pays
- `Citations.per.Document` : nombre moyen de citations
- `H.index` : nombre $h$ d'articles ayant eu au moins $h$ citations (pour plus d'information : [h-index sur Wikipedia](https://fr.wikipedia.org/wiki/Indice_h))


Vous devez produire un tableau de bord (via `shinydashboard` - couleur au choix) avec les éléments suivants :

- **Production**
    - un TOP à taille variable (3, 5, 10 ou 20) des pays les plus producteurs en terme de nombre de documents scientifique
    - une courbe d'évolution du nombre de documents par année, entre 1996 et 2014
    - ces deux élements répartis en 1/3-2/3 dans la partie `body` (le choix de la taille du TOP devra être placé au dessus de celui-ci)
- **Evolution du classement**
    - un graphique montrant en $x$ les années, en $y$ le rang (de 1 à 10), avec une courbe par pays représentant donc l'évolution du rang des pays classés dans les 10 premiers selon leur production de documents
- **Evolution de la production des pays**
    - une graphique montrant l'évolution en base 100 de chaque pays
    - la liste des pays étant importante, l'utilisateur pour choisir les pays à représenter dans le graphique
- **Lien Documents-Citations**
    - un nuage de points avec en $x$ les documents, en $y$ les citations, un point par pays
    - la taille du point sera fonction du *H-index* moyen
    - la couleur du point sera fonction du rang médian
    - le nom des pays devra être affiché
    - les axes seront logarithmiques
    
    
### Aide

Pour les demandes 1 et 4, il vous sera nécessaire de réaliser des calculs d'aggrégats, et des jointures entre les résultats pour la demande 4.

Pour la demande 2, il vous faudra sélectionner certaines lignes du jeu de données de départ.

Pour la demande 3, il faut calculer une évolution en base 100. Voici comment on peut réaliser cela avec la fonction `apply()`. Nous simulons une matrice de taille 10 par 5, suivant une loi normale de moyenne 10 et d'écart-type 2.

```{r}
df = matrix(rnorm(50, mean = 10, sd = 2), 10, 5)
df
```

Pour avoir l'évolution en base 100 de chaque ligne (imaginons que nous avons des pays décrit par des valeurs sur 5 années), nous utilisons la fonction `apply()` sur les lignes (deuxième paramètre égal à 1), avec une fonction définie à l'intérieur, qui va prendre un vecteur en paramètre et qui va renvoyer ce même vecteur divisé par la première valeur, et multiplié par 100. Cela donne le code suivant 

```{r}
b100 = apply(df, 1, function (v) {
    return (v / v[1] * 100)
})
b100
```

Nous voyons que la matrice résultat est de taille 5 par 10. Pour obtenir la transposée, il faut utiliser la fonction `t()`.

```{r}
b100_OK = t(b100)
b100_OK
```


