---
title: Fonctions et listes
subtitle: Compléments sur `R` - STID 1ère année
---

```{r, include=FALSE}
knitr::opts_chunk$set(comment = NULL)
```

Dans ce TP, nous allons aborder la création de fonction en `R`.

## Création d'une fonction

On utilise l'opérateur `function()` pour déclarer sa propre fonction. Celle-ci peut prendre autant de paramètres que nécessaire. Pour retourner une valeur, on utilise l'opérateur `return()`. Pour créer une procédure, il suffit de déclarer une fonction qui ne retourne aucune valeur.

### Classique

Voici un exemple de déclaration d'une procédure, qui affiche un texte simple (grâce à la fonction `cat()`).

```{r}
afficheBonjour <- function() {
    cat("Bonjour\n")
}
afficheBonjour()
```

Et voici l'exemple d'une fonction, renvoyant le carré de $\pi$.

```{r}
pi2 <- function() {
    res = pi ** 2
    return(res)
}
a = pi2()
cat("Pi au carré = ", a, "\n")
```


### Paramètres 

On peut donc passer un paramètre, en le nommant avec les mêmes contraintes que pour un nom de variable classique. 

```{r}
afficheBonjour <- function(prenom) {
    cat("Bonjour", prenom, "\n")
}
afficheBonjour("FX")
```

Par contre, il est absolument nécessaire de donner une valeur à chaque paramètre de la fonction définie.

```{r, error=TRUE}
afficheBonjour()
```


De même que pour une procédure, on peut passer des paramètres à une fonction.

```{r}
puissance <- function(a, b) {
    res = a ** b
    return(res)
}
a = puissance(2, 4)
cat("a =", a, "\n")
```

On remarque ici que la variable  `a` à l'intérieur de la fonction est indépendante de la variable `a` précédemment déclarée. On dit que la **portée** d'une variable d'une fonction est limitée à celle-ci.

Dans la suite, les exemples seront soit une procédure, soit une fonction, car le fonctionnement est généralement le même.

### Paramètres nommés

Quand on déclare une fonction à plusieurs paramètres, il est possible de préciser à quel paramètre on affecte chaque valeur passée. Dans la suite, nous déclarons une fonction à 2 paramètres (`nom` et `prenom`). 

- Dans le premier appel, on procéde classiquement, comme dans les autres langages de programmation classique. 
- Dans le deuxième appel, l'ordre est le même mais on précise le nom des paramètres. Ceci est souvent utilisé pour rendre un code lisible et compréhensible par d'autres personnes.
- Dans le troisième appel, on se permet de modifier l'ordre des paramètres de la fonction. Ceci est possible uniquement parce qu'on les nomme dans l'appel.

```{r}
afficheBonjour <- function(nom, prenom) {
    cat("Bonjour ", prenom, " ", nom, "\n")
}
afficheBonjour("Jollois", "FX") # ordre par défaut
afficheBonjour(nom = "Jollois", prenom = "FX") # idem mais en précisant le nom des paramètres
afficheBonjour(prenom = "FX", nom = "Jollois") # en modifiant l'ordre de passage des paramètres
```

### Valeurs par défaut pour les paramètres

On peut aussi définir des valeurs par défaut aux paramètres. Ces valeurs seront celles prises par le paramètre si, lors de l'appel, la valeur de celui-ci n'est pas défini. On reprend l'exemple suivant en fixant une valeur par défaut pour le prénom.

```{r}
afficheBonjour <- function(nom, prenom = "??") {
    cat("Bonjour ", prenom, " ", nom, "\n")
}
afficheBonjour("Jollois", "FX") # rien de changé par raport à avant
afficheBonjour("Jollois")
```

### Passage de paramètres à d'autres fonctions (`...`)

Lorsqu'on définit une fonction qui en utilise une autre, on peut permettre le passage de paramètres (nommés onligatoirement) à cette sous-fonction. Par exemple, nous créons une fonction qui va afficher la moyenne d'un vecteur. Mais si ce vecteur contient des `NA`, la fonction  `mean()` renverra `NA`. Nous allons donc permettre de passer le paramètre `na.rm` dans la fonction `mean()`.

```{r}
afficheMoyenne <- function(x, ...) {
    m = mean(x, ...)
    cat("Moyenne =", m, "\n")
}
afficheMoyenne(c(3, 9, 1, 7, 12))
afficheMoyenne(c(3, 9, 1, NA, 12))
afficheMoyenne(c(3, 9, 1, NA, 12), na.rm = TRUE)
```


## `lapply` et associés

### Liste

On manipule en `R` des listes sans le savoir, avec les `data.frames`. 

```{r}
class(mtcars)
is.list(mtcars)
```

Mais on peut aussi bien évidemment les créer *ex-nihilo*. Celles-ci peuvent contenir des objets de tout type, même des sous-listes.

```{r}
l = list(a = "chaîne", 
         b = 12, 
         c = 1:10, 
         d = head(mtcars), 
         e = list(x = 1:10, y = log(1:10)))
length(l)
names(l)
l[1]
l[[1]]
l$a
l[1:2]
l[c("a", "c")]
l[sapply(l, length) == 1]
```

### `lapply` et autres

La fonction `lapply()` permet d'exécuter une fonction (passée en deuxième paramètre) à chaque élément d'une liste (passée en premier paramètre), ou un vecteur. Il existe aussi la fonction `sapply()`, qui est similaire mais qui cherche à simplifier le résultat. 

```{r}
lapply(l, class)
sapply(l, class)
```

### Fonction particulière

On a parfois (voire souvent) besoin d'utiliser une fonction spécifique dans les fonctions comme `lapply()`. On peut soit la définir avant et l'utiliser comme une autre.

```{r}
infoElement <- function(e) {
    return(c(classe = class(e), longueur = length(e)))
}
lapply(l, infoElement)
sapply(l, infoElement)
```

### Fonction anonyme

Mais puisqu'on ne l'utilise généralement que dans cette fonction, il est possible de la déclarer directement dans la fonction `lapply()`. On parle alors de *fonction anonyme* (comme en *JavaScript* par exemple).

```{r}
sapply(l, function(e) {
    return(c(classe = class(e), longueur = length(e)))
})
```

### Fonctionnement *invisible*

On a parfois besoin d'appliquer une fonction qui ne retourne rien à une liste, par exemple pour afficher l'élément ou une partie de celui-ci. Dans l'exemple ci-dessous, on remarque que le code affiche bien chaque élément, mais renvoie aussi une liste contenant les éléments (qui est donc identique à la liste passée en paramètre). Ce comportement est dû au fait que la fonction ne renvoie pas de résultat.

```{r}
lapply(l, function (e) { print(e); })
```

Dans ce type de cas, si on veut éviter ce comportement, on peut utiliser la fonction `invisible()`. Ceci va rendre invisible l'exécution du code et on ne verra donc pas la liste retournée par `lapply()`.

```{r}
invisible(lapply(l, function (e) { print(e); }))
```


### Fonctions autres

Nous utilisons ici une liste de valeurs entre 0 et 9, définie ci-après.

```{r}
liste = c(0, 5, 9, 1, 2, 4, 6, 7, 3)
```

#### Recherche

Il est possible de faire une recherche dans une liste (ou un vecteur) avec les fonctions `Find()` et `Position()`. Celles-ci renvoient le premier élément trouvé (ou le dernier car il est possible de partir de la droite). La fonction passée en premier paramètre doit renvoyer les valeurs `TRUE` ou `FALSE`.

On cherche par exemple ici le premier (ou dernier) élément strictement supérieur à 6 dans la liste précédemment créée. 

```{r}
Find(function(e) return(e > 6), liste)
Find(function(e) return(e > 6), liste, right = T)
Position(function(e) return(e > 6), liste)
Position(function(e) return(e > 6), liste, right = T)
```

#### Filtre

Pour récupérer tous les éléments d'une liste respectant une condition (grâce à la fonction passée en paramètre donc), on dispose de la fonction `Filter()`. Nous récupérons ici tous les éléments de la liste qui sont strictement supérieurs à 6.

```{r}
Filter(function(e) return(e > 6), liste)
```

#### Réduction

On peut opérer une opération de réduction d'une liste à l'aide d'une fonction binaire (à deux paramètres donc). 

```{r}
Reduce(function(a, b) {
  cat("a =", a, "\t b =", b, "\t a + b =", a + b, "\n")
  return(a + b)
  }, liste)
```

**Attention** : Pour fonctionner correctement, la fonction doit retourner un objet utilisable dans la fonction.

Dans l'exemple ci-dessous, nous transformons `mtcars` en une liste de `r nrow(mtcars)` éléments, chacune étant une liste nommée des caractéristiques de la voiture (avec en plus le nom de celle-ci).

```{r}
mt = lapply(1:nrow(mtcars), function(i) {
        return(c(nom = rownames(mtcars)[i], as.list(mtcars[i,])))
    })
mt[[1]]
```

Imaginons qu'on souhaite faire la somme des consommations, il nous faut créer une liste initiale avec la valeur `0` pour l'élément `mpg`. Ensuite, on additionne les deux valeurs qu'on stocke dans `a` (qui aura pour première valeur `init`) et on retourne celle-ci.

```{r}
init = list(mpg = 0)
Reduce(function(a, b) { a$mpg = a$mpg + b$mpg; return(a)}, mt, init)
```


## Exercices

### sur les fonctions

1. Créer une fonction `affichePays()` qui prend en paramètre un nom de pays et un continent, et qui l'affiche sur une ligne :

    `pays (continent)`
    
1. Ajouter un paramètre à cette fonction, qui sera l'année d'indépendance (avec la valeur `NA` par défaut) =
    - si l'année est `NA`, alors on affichera
    
    `pays (continent)`
    
    - sinon, on affichera :
    
    `pays (continent - indépendance en XXXX)`

1. Créer une fonction avec les caractéristiques suivantes :
    - Paramètres :
        - une valeur (population d'un pays)
        - un vecteur de valeur (population de plusieurs villes)
    - Retour :
        - le ratio entre la somme des valeurs du vecteur (des populations des villes) et la première valeur (population d'un pays)
    - Par exemple :
        - `f(10, c(1, 2, 3))` renverra `.6`

```{r, echo=FALSE, eval=FALSE}
affichePays <- function(pays, continent) {
    cat(pays, " (", continent, ")\n", sep = "")
}
affichePays("France", "Europe")
affichePays <- function(pays, continent, indep = NA) {
    if (is.na(indep)) {
        cat(pays, " (", continent, ")\n", sep = "")
    } else {
        cat(pays, " (", continent, " - indépendant en ", indep, ")\n", sep = "")
    }
}
affichePays("France", "Europe")
affichePays("France", "Europe", 843)
```

### `world`

A partir des données présentes dans le fichier [`world-liste.RData`](donnees/World/world-liste.Rdata), répondre aux questions suivantes. Ces données concernent les pays dans le monde (à la fin du siècle dernier), et sont représentées sous forme de liste dans l'objet `Country.liste`.

1. Donner le nombre de pays représentés
1. Calculer la population mondiale
1. Utiliser la fonction `affichePays()` créée précédemment dans une fonction anonyme, pour afficher les informations des pays (un pays par ligne)
1. Utiliser la fonction de calcul de ratio de la population pour savoir pour chaque pays le ratio entre la population des villes de celui-ci et la population du pays
    - Idéalement, créer une nouvelle liste qui ajoute cette information aux autres, pour chaque pays
1. Identifier quels pays ont un ratio supérieur à `1` avec la nouvelle liste créée

```{r, echo=FALSE, eval=FALSE}
load("donnees/World/world-liste.Rdata")
length(Country.liste)
sum(as.numeric(sapply(Country.liste, function (p) return(p$Population))))
invisible(lapply(Country.liste, function(p) { affichePays(p$Name, p$Continent, p$IndepYear) }))
```



