---
title: Test de différents *inputs*
subtitle: Compléments sur R - STID 1ère année
---

```{r, include=FALSE}
knitr::opts_chunk$set(eval = FALSE)
library(ggplot2)
```

Comme nous l'avons vu dans le précédent TP, nous pouvons donc créer des interactions avec l'utilisation via des *inputs*. Nous avons vu pour le moment une liste de choix unique, via la fonction `selectInput()`. Nous allons voir ici d'autres éléments disponibles.

## *Inputs*

En utilisant le code qui suit, vous verrez le rendu et les sorties générées par tous les *inputs* vus dans ce TP.

- `ui.R`
```{r}
library(shiny)

shinyUI(fluidPage(
    title = "Test des inputs",
    sidebarLayout(
        sidebarPanel(
            numericInput(inputId = "numeric", label = "numericInput", 
             value = 2, min = 0, max = 5),
            sliderInput(inputId = "slider", label = "sliderInput", 
                        value = 2, min = 0, max = 5),
            checkboxInput(inputId = "check", label = "checkboxInput", value = FALSE),
            textInput(inputId = "texte", label = "textInput", 
                      value = "texte"),
            radioButtons(inputId = "radio", label = "radioButtons", 
                         choices = c("radio 1", "radio 2", "radio 3"), 
                         selected = "radio 2", inline = TRUE),
            checkboxGroupInput(inputId = "checkgroup", label = "checkboxGroupInput", 
                               choices = c("check 1", "check 2", "check 3"),
                               selected = c("check 1", "check 3")),
            dateInput(inputId = "date", label = "dateInput", 
                      value = "2017-04-24", min = "2017-01-01", max = "2017-12-31")
        ),
        mainPanel(
            tableOutput("sortie")
        )
    )
))
```
- `server.R`
```{r}
library(shiny)

shinyServer(function(input, output) {
    output$sortie = renderTable({
        entrees = c("numeric", "slider", "check", "texte", "radio", "checkgroup", "date")
        data.frame(
            input = entrees,
            type = sapply(entrees, 
                          function(e) return(class(input[[e]]))),
            valeur = sapply(entrees, 
                            function(e) return(paste(input[[e]], 
                                                     collapse = ", ")))
        )
    })
})
```

### Numérique

#### directement

Pour la saisie d'une valeur numérique (au clavier oualors avec des flèches montante et descendante), nous utilisons la fonction `numericIput()` telle que présentée ci-dessous. Les paramètres de cette fonction sont les suivants :

- `inputId` : identifiant de l'*input*
- `label` : titre de l'*input*
- `value` : valeur initiale
- `min` : valeur minimale permise (pas de limite par défaut)
- `max` : valeur maximale permise (pas de limite par défaut)
- `step` ; pas entre deux valeurs consécutives (1 par défaut)

Elle prend au minimum les trois premiers paramètres (identifiant, titre, valeur initiale), qui sont communs à tous les *inputs* que nous allons voir par la suite.

##### Exemple 

On définit ici une zone de saisie pour un nombre entre 0 et 5, valant 2 par défaut. 

- `ui.R` 
```{r}
numericInput(inputId = "numeric", label = "numericInput", 
             value = 2, min = 0, max = 5)
```

#### via un curseur

Il existe aussi la fonction `sliderInput()` permettant de créer un curseur permettant de choisir, via le déplacement de celui-ci, la valeur voulue. Les paramètres de base sont les mêmes que pour le `numericInput()`, mais il en existe d'autres plus spécifique (que nous ne verrons pas ici). En plus des trois paramètres à indiquer (`inputId`, `label`, `value`), il faut ici bien évidemment spécifier le minimum et le maximum possible.

##### Exemple 

On reprend les mêmes possibilités que ci-dessus mais avec un *slider* donc.

- `ui.R` 
```{r}
sliderInput(inputId = "slider", label = "sliderInput", 
            value = 2, min = 0, max = 5)
```


### Booléen

Pour sélectionner une option, nous disposons de la fonction `checkboxInput()` renvoyant un booléen égale à `TRUE` si la case est cochée, et `FALSE` sinon. Celle-ci prend les mêmes trois paramètre de base (identifiant, titre et valeur initiale). Il faut notre ici que le contenu de `label` n'est pas affichée au dessus comme pour les autres *inputs*, mais à droite de la case à cocher.

##### Exemple 

On créé ici une *checkbox*, non cochée au début de l'application.

- `ui.R` 
```{r}
checkboxInput(inputId = "check", label = "checkboxInput", value = FALSE)
```


### Texte

#### Texte libre court

Pour la saisie d'une chaîne de caractères simple (pas plus d'une trentaine de caractères), il existe la fonction `textInput()`, prenant les trois mêmes paramètres de base. Ici, il n'est pas obligatoire de donner une valeur intiale.

##### Exemple 

Ici, on permet la saisie d'un texte court, avec comme valeur par défaut `"texte"`.

- `ui.R` 
```{r}
textInput(inputId = "texte", label = "textInput", 
          value = "texte")
```

#### Choix unique dans une liste courte

Si on souhaite que l'utilisateur puisse choisir dans une liste courte, en plus de la fonction `selectInput()` (permettant de gérer une liste de choix assez longue), nous utilisons la fonction `radioButtons()`, qui affichera tous les choix possibles. 

Ici, il n'y a pas le paramètre `value`, c'est le paramètre `choice` qui permettra de lister les valeurs possibles, via un vecteur de chaînes de caractères.

Par défaut, c'est la première valeur qui est sélectionnée, mais il est possible de spécifier celle voulue par défaut avec le paramètre `selected`.

Le paramètre `inline` lui permet d'aligner la liste de choix sur la même ligne, plutôt que l'un au dessus de l'autre.

##### Exemple 

Ici, on donne le choix entre trois valeurs (`"radio 1"`, `"radio 2"`, `"radio 3"`), avec la valeur `"radio 2"` choisie par défaut. Et on place les éléments en ligne.

- `ui.R` 
```{r}
radioButtons(inputId = "radio", label = "radioButtons", 
             choices = c("radio 1", "radio 2", "radio 3"), 
             selected = "radio 2", inline = TRUE)
```

#### Choix multiple dans une liste courte

Lorsque l'on veut que l'utilisateur ait le choix de sélectionner plusieurs valeurs possibles pari celles listées, il faut utiliser la fonction `ceckboxGroupInput()`. De même que pour `radioButtons()`, les valeurs possibles sont indiquées dans `choices`. Et on peut indiquer quelles *checkbox* sont cochées au début de l'application.

##### Exemple 

La liste des choix possibles est ici `"check 1"`, `"check 2"` et `"check 3"`. Par défaut, la première et la dernière valeur sont choisies.

- `ui.R` 
```{r}
checkboxGroupInput(inputId = "checkgroup", label = "checkboxGroupInput", 
                   choices = c("check 1", "check 2", "check 3"),
                   selected = c("check 1", "check 3"))
```


### Date

Pour sélectionner une date, il existe la fonction `dateInput()`. Celle-ci prend les trois paramètres de base. Pour la date initiale, il faut soit mettre un obet de type `Date`, soit une date au format chaîne de caractères (de type `"aaaa-mm-jj"`). Ici aussi, il est possible de fixer des dates mnimales et maximales.

##### Exemple 

On demande à l'utilisateur de rentrer une date sur l'année 2017 (cf le début et la fin de période - avec `min` et `max`). La date choisie par défaut est celle du 24 avril 2017.

- `ui.R` 
```{r}
dateInput(inputId = "date", label = "dateInput", 
          value = "2017-04-24", min = "2017-01-01", max = "2017-12-31")
```


## A faire

Pour tester ces *inputs*, nous allons utiliser la variable `co2` déjà présente dans `R`. Celle-ci est dans un format spécifique aux séries temporelles. Le code suivant permet de créer un `data.frame` utilisable dans une commande `ggplot()` par exemple.

Vous devrez utiliser ce `data.frame` pour la suite, voire lui ajouter des variables.

```{r, eval = TRUE}
co2_df = data.frame(
    date = unclass(time(co2)),
    mesure = unclass(co2)
)
```

Voici le contenu de ce `data.frame`. Vous remarquerez que les dates sont au format $année + \frac{\#_{mois} - 1}{12}$

```{r, eval = TRUE, echo = FALSE}
knitr::kable(head(co2_df))
```

### Note sur `ggplot()`

Il est possible de sauvegarder un graphique réalisé avec `ggplot()` dans une variable pour l'afficher plus tard, mais aussi pour lui ajouter un élément pour paramètré ce graphique. L'exmple ci-dessous créé la représentation de l'évolution du `co2`. 

```{r, eval = TRUE}
graphique = ggplot(co2_df, aes(date, mesure)) + geom_line()
```

Une fois qu'il est créé, pour l'afficher, il faut l'appeler directement. Ou alors utiliser la fonction `print()`.

```{r, eval = TRUE}
graphique
```

On ajoute par la suite un titre.

```{r, eval = TRUE}
graphique_bis = graphique + ggtitle("Evolution du co2")
graphique_bis
```

Puis on supprime les labels en $x$ et en $y$.

```{r, eval = TRUE}
graphique_ter = graphique_bis + xlab("") + ylab("")
print(graphique_ter)
```


### Demande

Créer une application présentant l'évolution du `co2` et permettant les différents choix indiqués ci-dessous. Celle-ci doit avoir une zone à gauche permettant la saisie par l'utilisateur des options possibles. Le graphique et la table résumée doit ainsi être dans une zone à gauche.

#### Découpage en variable ordinale

L'utilisateur doit saisir une valeur entre 2 et 10 (5 par défaut). Celle-ci représente le nombre d'intervalles à utiliser pour transformer la variable `co2` en variable qualitative (à l'aide la fonction `cut()`). L'application affichera un tableau avec les intervalles ainsi créés et le nombre de valeurs correspondant à chacune.

Voici un exemple d'utilisation.

```{r, eval = TRUE}
co2_ordinale = cut(co2, 5)
summary(co2_ordinale)
```

**Aide** : on utilise ici un `numericInput()`

#### Titre du graphique

L'utilisateur doit rentrer un texte, celui-ci sera le titre du graphique représentant l'évolution de la variable `co2` dans le temps. L'application doit donc afficher le graphique avec le titre mis à jour (fonction `ggtitle()`).


**Aide** : on utilise ici un `textInput()`

#### Moyennes mobiles

L'utilisateur doit choisir une valeur entre 1 et 100 pour déterminer la taille de la fenêtre glissante pour le calcul de la moyenne mobile. Ce calcul sera fait grâce à la fonction `movingFun()` du package `raster` (à installer donc). La courbe des moyennes mobiles sera affichée en couleur (à choisir, cf la fonction `colors()` pour la liste des couleurs possibles) sur le graphique.

**Aide** : on utilise ici un `sliderInput()`

#### Couleur de la courbe 

L'utilisateur a le choix entre 3 couleurs (à définir par vous-même) pour la courbe de l'évolution du `co2`. On utilisera donc la couleur choisie pour le graphique. Vous devez définir une des couleurs par défaut.

**Aide** : on utilise ici un `radioButtons()`

#### Moyennes mobiles à afficher ?

L'utilisateur doit cocher pour avoir la courbe des moyennes mobiles affichées ou non (par défaut, elle sera affichée). Le graphique doit donc prendre en compte le choix de l'utilisateur.

**Aide** : on utilise ici un `checkboxInput()`

#### Affichage des titres et labels

L'utilisateur va pouvoir choisir s'il veut le label des $x$, le label des $y$, et/ou le titre. Par défaut, seul le titre sera visible.

**Aide** : on utilise ici un `checkboxGroupInput()`

#### Marquage d'une date

L'utilisateur doit choisir une date sur la période de mesure du `co2` (regardez l'aide pour plus d'informations). De cette date, nous ne retenons que le mois et l'année pour ajouter une ligne verticale correspondante sur le graphique.

Par exemple, si l'utilisateur choisi le 1er janvier 1980, voici le résultat que l'on aurait.

```{r, eval = TRUE}
date_choisie = as.Date("1980-01-01")
date_choisie_annee = as.numeric(format(date_choisie, "%Y"))
date_choisie_mois = as.numeric(format(date_choisie, "%m"))
date_calculee = date_choisie_annee + (date_choisie_mois - 1) / 12
graphique + geom_vline(xintercept = date_calculee, col = "red")
```

**Aide** : on utilise ici un `dateInput()`
