---
title: Première application - *correction*
subtitle: Compléments sur R - STID 1ère année
---

```{r, include = FALSE}
knitr::opts_chunk$set(eval = FALSE)
```

## A FAIRE

Vous devez donc continuer l'application, avec le contenu suivant :

- Premier onglet
    - Le travail fait précédemment
- Deuxième onglet : Analyse de variables qualitatives
    - l'utilisateur peut choisir une variable parmi `cyl`, `vs`, `am`, `gear` et `carb`
    - le système affiche le diagramme en barres et le diagramme circulaire, ainsi qu'un tableau des occurences et des fréquences des modalités
- Troisième onglet : croisement de variables qualitatives
    - l'utilisateur doit donc choisir deux variables parmi celles citées (on ne gère pas la possibilité que l'utilisateur choisisse la même deux fois pour le moment)
    - le système affiche un diagramme en barres empilées ainsi que le tableau de contingence, avec les sommes en lignes et en colonnes


## Partie `server`

Nous reprenons le code du TP pour cette partie.

- `server.R`
```{r}
library(shiny)

shinyServer(function(input, output) {
    
    # Code pour le premier onglet
    output$nuage <- renderPlot({
        plot(mtcars$mpg ~ mtcars[,input$choix], main = "Consommation")
    })
    
    output$resumeMpg <- renderText({
        paste("Moyenne mpg :", mean(mtcars$mpg, na.rm = T))
    })
    output$resumeVar <- renderText({
        paste("Moyenne", input$choix, ":", mean(mtcars[,input$choix], na.rm = T))
    })
    
    output$tableau <- renderTable({
        sub = subset(mtcars, select = c("mpg", input$choix))
        sapply(sub, summary)
    })
    
    
    
    # Code pour le deuxième onglet
    
    
    
    # Code pour le troisième onglet
})
```


## Système d'onglets (*panels*)

Comme déjà précisé dans le TP, nous désirons avoir un système d'onglet afin de limiter les déplacements avec la souris. Pour cela, nous utilisons donc `tabsetPanel()`, qui va prendre en paramètre autant de `tabPanel()` que d'onglets. Chacun contiendra, dans notre travail, trois paramètres :

- le nom (court) apparaissant dans la partie à cliquer pour sélectionner l'onglet
- un titre d'onglet (avec `titlePanel()`)
- un agencement en deux parties avec `sidebarLayout()`

- `ui.R`
```{r}
library(shiny)

shinyUI(fluidPage(
    titlePanel("Première application"),
    
    tabsetPanel(
        tabPanel(
            "TP",
            titlePanel("Contenu TP"),
            # Contenu de l'onglet 
            sidebarLayout(
                # -> tout le travail fait durant le TP
            )
        ),
        tabPanel(
            "Quali",
            titlePanel("Analyse d'une variable qualitative"),
            # Contenu de l'onglet
            sidebarLayout(
                # -> cf plus bas
            ) 
        ),
        tabPanel(
            "Quali-Quali",
            titlePanel("Croisement de variables qualitatives"),
            # Contenu de l'onglet
            sidebarLayout(
                # -> cf plus bas
            )
        )
    )
))
```


## Onglet 2

### Organisation

Comme indiqué, cet onglet contiendra donc un `sidebarLayout()`. Celui-ci prend au moins deux paramètres :

- la partie placée sur le côté (à gauche par défaut), décrite dans `sidebarPanel()`
- la partie principale, avec `mainPanel()`
- éventuellement un troisième paramètre pour dire si on veut la première partie à droite

L'idée générale de ce type d'organisation est de mettre les *inputs* sur le côté, et les *outputs* dans la partie principale. Ici, voici la répartition que cela nous donnera.

- `ui.R`
```{r}
sidebarLayout(
    sidebarPanel(
        # choix de la variable qualitative
    ),
    mainPanel(
        # diagramme en barres
        # diagramme circulaire
        # table d'effectifs et de fréquences
    )
)
```


### Choix de la variable qualitative

On décide d'utiliser une liste de sélection, avec `selectInput()`, que l'on placera donc plutôt dans la partie `sidebarPanel()`. Dans le `selectInput()`, nous devons donner trois paramètres (au moins) :

- le nom de l'*input* pour l'utiliser par la suite dans la partie `server`
- le titre de la liste de sélection
- les choix possibles (ici, la liste des variables qualitatives de `mtcars`)

Ainsi, voici le code pour la partie `ui`. Et bien évidemment, dans la partie `server`, voici comment nous pourrons faire référence au choix de l'utilisateur.

- `ui.R` :
```{r}
selectInput("choixQl", "Variable qualitative",
            choices = c("cyl", "vs", "am", "gear", "carb"))
```
- `server.R` :
```{r}
input$choixQl
```

### Descriptif de la variable qualitative choisie

Ici, dans l'`ui`, nous devons donc prévoir trois *outputs* pour la description d'une variable qualitative, comme demandée (2 graphiques avec `plotOutput()` et une table avec `tableOutput()`). Chacun doit prendre un paramètre, le nom permettant de leur affecter un rendu (avec respectivement `renderPlot()` et `renderTable()`). Et dans la partie `server`, voici comment définir le contenu des ces *outputs*.

- `ui.R` :
```{r}
plotOutput("graphQlBar"),
plotOutput("graphQlPie"),
tableOutput("tableQl")
```
- `server.R` :
```{r}
output$graphQlBar <- renderPlot({
    # Code pour la diagramme en barres
})
output$graphQlPie <- renderPlot({
    # Code pour la diagramme circulaire
})
output$tableQl <- renderTable({
    # Code pour le tableau des effectifs et fréquences
})
```

#### Diagramme en barres

Pour le diagramme en barres, il est possible de le faire de différentes façons, telles que présentées ci-dessous. Il faut prendre un de ces trois codes pour le placer dans le `renderPlot()` correspondant au diagramme en barres.

- Première possibilité : avec `R` de base
```{r}
barplot(table(mtcars[,input$choixQl]))
```
- Deuxième possibilité : avec `ggplot2` et création d'un `data.frame` temporaire
```{r}
d = data.frame(x = factor(mtcars[,input$choixQl]))
ggplot(d, aes(x)) + 
    geom_bar() +
    labs(x = input$choixQl, y = element_blank())
```
- Troisième possibilité : toujours avec `ggplot2` et la fonction `aes_string()` permettant de déterminer les variables liées aux aspecets esthétiques via une chaîne de caractères
```{r}
ggplot(mtcars, aes_string(input$choixQl)) + 
    geom_bar()
```

#### Diagramme circulaire

De même que pour le diagramme en barres, nous avons plusieurs possibilités, présentées ci-dessous.

- Première possibilité : avec `R` de base
```{r}
pie(table(mtcars[,input$choixQl]))
```
- Deuxième possibilité : avec `ggplot2` et création d'un `data.frame` temporaire
```{r}
d = data.frame(x = factor(mtcars[,input$choixQl]))
ggplot(d, aes("", fill = x)) + 
    geom_bar(position = "fill", width = 1) +
    scale_y_continuous(labels = percent) +
    coord_polar(theta = "y") +
    labs(fill = input$choixQl, y = element_blank(), x = element_blank())
```

#### Tableau des effectifs et des fréquences

Le code suivant, à placer dans le `renderTable()` permet de créer un `data.frame` contenant trois colonnes :

- les modalités, avec le nom de la table d'effectifs créée avec `table()`
- les effectifs, résultat du `table()` (l'utilisation de `c()` permet ici de ne récupérer que les valeurs - sans ca, le tableau `t` est transformé en `data.frame` à 2 colonnes)
- les proportions calculées avec `prop.table()`, auquelles on ajoute le sigle `"%"`

```{r}
t = table(mtcars[,input$choixQl])
data.frame(
    Modalité = names(t),
    Effectif = c(t),
    Proportion = paste(round(100 * prop.table(t), 1), "%"),
    row.names = NULL
)
```

## Onglet 3

### Organisation

L'organisation est ici la même que pour les deux onglets précédents, avec les *inputs* dans le `sidebarPanel()` et les *outputs* dans le `mainPanel()`.

- `ui.R`
```{r}
sidebarLayout(
    sidebarPanel(
        # Choix des deux variables qualitatives
    ),
    mainPanel(
        # Diagramme en barres empilées
        # Table de contingence
    )
)
```


### Choix de deux variables qualitatives

- `ui.R` :
```{r}
selectInput("choixQl1", "Variable qualitative 1",
            choices = c("cyl", "vs", "am", "gear", "carb")),
selectInput("choixQl2", "Variable qualitative 2",
            choices = c("cyl", "vs", "am", "gear", "carb"))
```
- `server.R` :
```{r}
input$choixQl1
input$choixQl2
```

### Descriptif du lien entre les variables

Dans l'`ui`, nous créons deux *outputs* pour recevoir le diagramme en barres empilées (avec `plotOutput()`) et la table de contingence (avec `tableOutput()`). Dans la partie `server`, nous déterminons leur rendu, avec les fonctions `renderPlot()` et `renderTable()`.

On défini le paramètre `rownames` à `TRUE` pour l'affichage des modalités de la table de contingence.

- `ui.R`
```{r}
plotOutput("graphQlQl"),
tableOutput("tableQlQl")
```
- `server.R`
```{r}
output$graphQlQl <- renderPlot({
    # Code pour le diagramme en barres empilées
})
output$tableQlQl <- renderTable({
    # Code pour la table de contingence
}, rownames = TRUE)
```

#### Diagramme en barres empilées

Nous avons deux possibilités ici pour produire ce graphique. Remarquez que pour la première, il serait nécessaire d'ajouter une légende pour les modalités de la variable empilée.

- Première possibilité : avec du code `R` de base
```{r}
t = table(mtcars[,input$choixQl2], mtcars[,input$choixQl1])
p = prop.table(t, margin = 2)
barplot(p * 100, xlab = input$choixQl1, ylab = input$choixQl2)
```
- Deuxième possibilité : avec `ggplot2` en créant un nouveau `data.frame`
```{r}
d = data.frame(
    x = factor(mtcars[,input$choixQl1]),
    y = factor(mtcars[,input$choixQl2])
)
ggplot(d, aes(x, fill = y)) + 
    geom_bar(position = "fill") +
    labs(x = input$choixQl1, fill = input$choixQl2, y = element_blank())
```


#### Tableau de contingence

Pour la table de contigence, nous utilisons le résultat de `table()`. Nous améliorons celui-ci en ajoutant le nom de la variable devant chaque modalité. Cela permet de mieux comprendre le tableau produit. Pour ajoutant les sommes en lignes et en colonnes (nommées aussi *marges*), nous utilisons la fonction `addmargins()`.

```{r}
t = table(mtcars[,input$choixQl2], mtcars[,input$choixQl1])
colnames(t) = paste(input$choixQl1, colnames(t), sep = ": ")
rownames(t) = paste(input$choixQl2, rownames(t), sep = ": ")
unclass(addmargins(t))
```


## Si vous avez tout compris

Ajoutez deux onglets :

- description d'une variable quantitative
- description du lien entre une variable quantitative et une variable qualitative

