---
title: Fonctions et listes - correction
subtitle: Compléments sur `R` - STID 1ère année
---

```{r, include=FALSE}
knitr::opts_chunk$set(comment = NULL)
```


## Exercices

### sur les fonctions

#### Affichage d'un pays

Créer une fonction `affichePays()` qui prend en paramètre un nom de pays et un continent, et qui l'affiche sur une ligne (de type `pays (continent)`)

```{r}
affichePays <- function(pays, continent) {
    cat(pays, " (", continent, ")\n", sep = "")
}
affichePays("France", "Europe")
```

Ajouter un paramètre à cette fonction, qui sera l'année d'indépendance (avec la valeur `NA` par défaut) 

- Si l'année est `NA`, alors on affichera `pays (continent)`
- sinon, on affichera : `pays (continent - indépendance en XXXX)`

```{r}
affichePays <- function(pays, continent, annee = NA) {
    cat(pays, " (", continent, sep = "")
    if (!is.na(annee)) {
        cat(" - independance en", annee)
    }
    cat(")\n")
}
affichePays("France", "Europe")
affichePays("France", "Europe", 843)
affichePays("France", "Europe", NA)
```

#### Calcul du ratio 

Créer une fonction avec les caractéristiques suivantes :

- Paramètres :
    - une valeur (population d'un pays)
    - un vecteur de valeur (population de plusieurs villes)
- Retour :
    - le ratio entre la somme des valeurs du vecteur (des populations des villes) et la première valeur (population d'un pays)
- Par exemple :
    - `ratio(10, c(1, 2, 3))` renverra `.6`

```{r}
ratio <- function(pop.pays, pop.villes) {
    r = sum(pop.villes) / pop.pays
    return(r)
}
ratio(10, 1:3)
```

### `world`

A partir des données présentes dans le fichier [`world-liste.RData`](donnees/World/world-liste.Rdata), répondre aux questions suivantes. Ces données concernent les pays dans le monde (à la fin du siècle dernier), et sont représentées sous forme de liste dans l'objet `Country.liste`.

```{r}
# chargement des données
load("donnees/World/world-liste.Rdata")
```

#### Donner le nombre de pays représentés

```{r}
length(Country.liste)
```

#### Calculer la population mondiale

Deux façons ici

```{r}
Reduce(
    function(a, b) {
        a$Population = a$Population + b$Population
        return(a)
    },
    Country.liste,
    list(Population = 0)
)
```

ou 

```{r}
sum(
    sapply(
        Country.liste,
        function(p) { return(as.numeric(p$Population)) }
    )
)
```


#### Affichage de tous les pays

Utiliser la fonction `affichePays()` créée précédemment dans une fonction anonyme, pour afficher les informations des pays (un pays par ligne)

```{r}
invisible(
    lapply(
        Country.liste,
        function(p) {
            affichePays(p$Name, p$Continent, p$IndepYear)
        }
    )
)
```


#### Nouvelle liste avec ratio

Utiliser la fonction de calcul de ratio de la population pour savoir pour chaque pays le ratio entre la population des villes de celui-ci et la population du pays

Idéalement, créer une nouvelle liste qui ajoute cette information aux autres, pour chaque pays

```{r}
Country.liste2 = lapply(
    Country.liste,
    function(p) {
        p$Ratio = ratio(p$Population, p$City$Population)
        return(p)
    }
)
```

Ici, on créé une nouvelle liste avec uniquement le nom et le ratio de chaque pays.

```{r}
Country.ratio = lapply(
    Country.liste,
    function(p) {
        res = list(
            Name = p$Name,
            Ratio = ratio(p$Population, p$City$Population)
        )
        return(res)
    }
)
```


#### Pays avec ratio > 1

Identifier quels pays ont un ratio supérieur à `1` avec la nouvelle liste créée

```{r}
Filter(
    function(p) { return(p$Ratio > 1)},
    Country.ratio
)
```



