---
title: "Données disponibles sous R"
author: "FX Jollois"
date: "`r Sys.Date()`"
output:
    html_document:
        toc: true
        toc_float: true
        toc_depth: 3
---

```{r setup, include=FALSE}
knitr::opts_chunk$set(echo = FALSE)
affiche <- function(df, lim = FALSE) {
    opt = list(searching = FALSE)
    if (lim)
        DT::datatable(head(df, 100), options = opt)
    else
        DT::datatable(df, options = opt)
}
```

## Informations

Ce document contient présente un ensemble de données disponibles sous R. Il n'est pas exhaustif et ne présente pas toutes les données possibles. Il n'est pas non plus automatisé.

## Pour chaque package, données disponibles 

### `datasets`

#### `mtcars`

```{r}
affiche(mtcars)
```

#### `iris`

```{r}
affiche(iris)
```

#### `LifeCycleSavings`

```{r}
affiche(LifeCycleSavings)
```

#### `Seatbelts`

```{r}
affiche(Seatbelts)
```

#### `swiss`

```{r}
affiche(swiss)
```



### `ggplot2` 

#### `diamonds`

```{r}
affiche(ggplot2::diamonds, lim = TRUE)
```

#### `economics`

```{r}
affiche(ggplot2::economics)
```

#### `midwest`

```{r}
affiche(ggplot2::midwest)
```

#### `mpg`

```{r}
affiche(ggplot2::mpg)
```

#### `msleep`

```{r}
affiche(ggplot2::msleep)
```

#### `presidential`

```{r}
affiche(ggplot2::presidential)
```

#### `txhousing`

```{r}
affiche(ggplot2::txhousing)
```


