---
title: TP2 - Utilisation de données externes - *correction*
subtitle: Initiation a `R` - STID 1ère année
---

```{r init, include=FALSE}
knitr::opts_chunk$set(comment = NA)
```

## Exercices

### Importation de données

- [`heart.txt`](donnees/heart.txt)
```{r}
heart = read.table("donnees/heart.txt", header = T)
```
- [`Detroit_homicide.txt`](donnees/Detroit_homicide.txt)
```{r}
dh = read.table("donnees/Detroit_homicide.txt", skip = 35, header = T)
```
- [`hepatitis.TXT`](donnees/hepatitis.TXT)
```{r}
hep = read.table("donnees/hepatitis.TXT", header = T, na.strings = "?")
```

### Compléments

Reprendre l'importation du fichier `heart.txt` (cf ci-dessus), et répondre aux questions suivantes en complétant le code précédemment écrit.

1. Créer une indicatrice binaire `FALSE/TRUE` pour la présence ou non de problème de coeur (dernière variable)
```{r}
heart$indicatrice = (heart$coeur == "presence")
```
2. Créer une variable comptant le nombre de fois où une variable est égale à `A` (entre `type_douleur`, `sucre`, `electro`, et `vaisseau`)
```{r}
heart$nbA = (heart$type_douleur == "A") + (heart$sucre == "A") + (heart$electro == "A") + (heart$vaisseau == "A")
```
3. Créer une variable `factor` à partir de l'indicatrice binaire faite au point 1 avec comme labels des modalités `Présence` pour `TRUE` et `Absence` pour `FALSE` (refaire la variable `coeur` en quelque sorte)
```{r}
heart$coeurBis = factor(heart$coeur, labels = c("Absence", "Présence"))
```
4. Créer un nouveau `data.frame` avec uniquement les individus ayant strictement moins de 60 ans
```{r}
heartJeune = heart[heart$age < 60,]
```
5. Créer maintenant, à partir du précédent, deux `data.frames` : 
    - une pour les hommes
    - une autre pour les femmes
```{r}
heartM = heartJeune[heartJeune$sexe == "masculin",]
heartF = heartJeune[heartJeune$sexe == "feminin",]
```


