---
title: TP4 - Document automatique - *correction*
subtitle: Initiation a `R` - STID 1ère année
---

```{r, include=FALSE}
knitr::opts_chunk$set(echo=FALSE, fig.align=TRUE)
```

## Données

Les donées `mtcars` contiennent les informations (`r ncol(mtcars)` variables) de `r nrow(mtcars)` voitures. Vous pouvez avoir plus d'informations sur [cette page](https://stat.ethz.ch/R-manual/R-devel/library/datasets/html/mtcars.html)

```{r}
knitr::kable(mtcars)
```

## Consommation

Voici la distribution de la consommation (en *Miles (US)/Galon*) des voitures.

```{r, fig.cap = "Histogramme de la consommation en Miles(US)/Galon"}
hist(mtcars$mpg, main = "", xlab = "", ylab = "", col = "gray80")
```

```{r}
boxplot(mtcars$mpg, horizontal = TRUE)
```



## Transmission

Pour créer la nouvelle variable, nous devons utiliser le code suivant :

```{r, echo=TRUE}
mtcars$trans = factor(mtcars$am, labels = c("automatic", "manual"))
```

Voici la répartition des voitures en fonction de la transmission (automatique ou manuelle).

```{r}
tab = setNames(aggregate(mpg ~ trans, mtcars, length),
               c("Transmission", "Effectif"))
knitr::kable(tab)
```

Enfin, on représente cette répartition via un diagramme circulaire

```{r, fig.cap="Répartition des voitures selon la transmission", fig.width=2.5, fig.height=2.5}
pie(table(mtcars$trans), col = c("orange", "blue"))
```


## Consommation et transmission

### Sous-tables

Nous créons ici deux sous-tables, une pour `"automatic"`, l'autre pour `"manual"`, avec le code suivant :

```{r, echo=TRUE}
mtcars_auto = subset(mtcars, subset = trans == "automatic")
mtcars_manu = subset(mtcars, subset = trans == "manual")
```

### Automatique

```{r, fig.cap="Distribution de la consommation (en Miles(US)/Galon) pour les voitures à transmission automatique"}
par(mfrow = c(1,2))
hist(mtcars_auto$mpg, main = "", xlab = "", ylab = "")
boxplot(mtcars_auto$mpg)
```

### Manuelle

```{r, fig.cap="Distribution de la consommation (en Miles(US)/Galon) pour les voitures à transmission manuelle"}
par(mfrow = c(1,2))
hist(mtcars_manu$mpg, main = "", xlab = "", ylab = "")
boxplot(mtcars_manu$mpg)
```


