---
title: Interrogation de données *à la SQL* 
subtitle: Programmation statistique avec `R` - STID 2ème année
---

```{r init, include=FALSE}
knitr::opts_chunk$set(comment = NA)
library(gsubfn)
library(proto)
library(RSQLite)
library(DBI)
library(tcltk)
```


## Interrogation de données

Nous allons voir ici comment réaliser les opérations classiques faites en `SQL` au moyen de fonctions `R`.

### Fonction `subset()`

Cette fonction permet de réaliser au moins deux opérations classiques en `SQL :

- **Restriction** : limitation aux lignes respectant un critère 
- **Projection** : limitation à certaines colonnes

#### Restriction

La fonction `subset()` prend en premier paramètre le `data.frame` sur lequel faire l'opération. Le deuxième paramètre à définir ici est celui pour la restriction (`subset =`). Voici comment se restreindre par exemple aux voitures (données `mtcars`) avec une consommation strictement inférieure à 15 (`mpg < 15`).

```{r}
subset(mtcars, subset = mpg < 15)
```

#### Projection

Ici, c'est le paramètre pour la projection qu'il faut définir (`select =`). On peut lui passer un ou plusieurs noms de colonnes. On veut par exemple ne récupérer que la puissance (`hp`) et la cylindrée (`disp`).

```{r}
subset(mtcars, select = c(hp, disp))
```

Mais il est aussi possible d'exclure des colonnes dans le résultat. C'est-à-dire que plutôt de dire celles qu'on veut, on va indiquer celles dont on ne veut pas.

```{r}
subset(mtcars, select = -c(hp, disp))
```

#### Combinaison des deux

Bien évidemment, il est possible de combiner les deux paramètres pour réaliser une opération de restriction et une opération de projection dans la même commande. Nous récupérons ici la puissance (`hp`) et la cylindrée (`disp`) des voitures (données `mtcars`) avec une consommation strictement inférieure à 15 (`mpg < 15`).

```{r}
subset(mtcars, subset = mpg < 15, select = c(hp, disp))
```

### Fonction `transform()`

Cette fonction permet elle de créer de nouvelles variables, basées sur des calculs à partir d'autres variables. Elle renvoie le `data.frame`, passé en premier paramètre, complété des nouvelles variables. On calcule ici par exemple le rapport poids (`wt`) / puissance (`hp`). Et on calcule aussi la consommation en litres pour 100 km.

```{r, eval = FALSE}
transform(mtcars, 
          rapport = round(1000 * wt / hp), 
          conso = round(236 / mpg, 2))
```

Ici, toute fonction existante applicable sur un vecteur est utilisable.

### Fonction `aggregate()`

On va pouvoir réaliser ici tous les calculs d'agrégats possibles sur une table, avec ou sans regroupement. Le premier paramètre sera la formule (sous la forme `... ~ ...`) permettant de déterminer sur quelles variables faire le calcul (à gauche du `~`) et quelles variables utiliser pour le regroupement (à droite du `~`). Le deuxième sera le jeu de données à utiliser. Et le troisième sera la fonction à appliquer.

```{r}
# Calcul de la moyenne de mpg pour tous
aggregate(mpg ~ 1, mtcars, mean)
# Calcul de la moyenne de mpg et de hp pour tous
aggregate(cbind(mpg, hp) ~ 1, mtcars, mean)
# Calcul de la moyenne de toutes les variables pour tous
aggregate(. ~ 1, mtcars, mean)
# Calcul de la moyenne de mpg pour chaque modalité de am
aggregate(mpg ~ am, mtcars, mean)
# Calcul de la moyenne de mpg en fonction de am et de cyl
aggregate(mpg ~ am + cyl, mtcars, mean)
# Calcul de la moyenne de mpg et de hp en fonction de am et de cyl
aggregate(cbind(mpg, hp) ~ am + cyl, mtcars, mean)
```

### Fonction `merge()`

Cette fonction permet elle de réaliser des jointures entre deux tables. Pour présenter le fonctionnement, nous allons créer une table avec le type de moteur selon le nombre de cylindres (`cyl` dans `mtcars`). Vous remarquerez que la valeur `4` n'est pas présente dans ce tableau, alors qu'elle l'est dans `mtcars`. Inversement, `12` est présent ici mais pas dans `mtcars`.

```{r}
types = data.frame(
    cyl = c(6, 8, 12),
    type = c("moyen", "gros", "très gros")
)
types
unique(mtcars$cyl)
```

La focntion `merge()` prend, au minimum, deux paramètres que sont les deux tables à fusionner. Par défaut, c'est une jointure naturelle qui est réalisée (i.e. on recherche l'égalité des variables ayant le même nom).

```{r}
merge(mtcars, types)
```

Si le nom des colonnes diffère ou que vous ne voulez pas regarder l'égalité entre toutes les variables ayant même nom, il faut le préciser dans les paramètres `by` (même noms de colonnes dans les deux tables), ou `by.x` et `by.y` pour dire quelles variables prendre dans la première table (`by.x`) et dans la deuxième table (`by.y`).

```{r}
names(types)[1] = "nbcyl"
types
merge(mtcars, types, by.x = "cyl", by.y = "nbcyl")
```

Vous remarquerez, en le testant, que si on ne précise pas sur quelles variables faire la jointure, en l'absence de variables identiques entre les tables, la fonction `merge()` réalise le produit cartésien.

Dans les deux exemples ci-dessus, vous avez du voir que toutes les lignes ne son pas retournées. En effet, les voitures de `mtcars` avec `cyl == 4` ne sont pas intégrées. De même que la dernière ligne de `types`. Pour avoir toutes les lignes, il faut ajouter le paramètre `all = TRUE`, pour lui dire de faire la jointure complète (i.e. `FULL OUTER JOIN`). Dans ce cas, on aura donc 33 lignes, avec des `NA` pour les cellules dont il n'a pas l'information.

```{r}
names(types)[1] = "cyl"
merge(mtcars, types, all = TRUE)
```

On peut bien évidemment faire les jointures externes gauches (`LEFT OUTER JOIN`) ou droite (`RIGHT OUTER JOIN`) avec respectivement les paramètres `all.x` et `all.y`.

```{r}
merge(mtcars, types, all.x = TRUE)
merge(mtcars, types, all.y = TRUE)
```

### Fonction `setNames()`

Cette fonction permet de renommer les colonnes d'un `data.frame` et de le renvoyer. Reprenons un exemple de calcul d'agrégat vu précédemment. Quelque soit le calcul indiqué, le nom de la colonne est toujours le même.

```{r}
aggregate(mpg ~ am, mtcars, mean)
```

Si nous voulons avoir dans un même tableau, la moyenne et l'écart-type, il nous faudrait faire une jointure. Mais l'idéal serait de renommer les tableaux correctement. On peut donc le faire avec `setNames()` dont voici un exemple de fonctionnement.

```{r}
setNames(aggregate(mpg ~ am, mtcars, mean), c("am", "Moyenne"))
```

## Et du `SQL` directement

La librairie `sqldf` permet de réaliser des commandes `SQL` directement sur des `data.frame`s. il faut simplement mettre la requête `SQL` en chaîne de caractère comme paramètre de la fonction `sqldf()`. Les seules restrictions sont que les `RIGHT OUTER JOIN` et `FULL OUTER JOIN` ne sont pas supportées (comme en `SQLite`).

```{r}
library(sqldf)
sqldf("SELECT * FROM mtcars")
sqldf("SELECT * FROM mtcars WHERE mpg < 15")
sqldf("SELECT hp, disp FROM mtcars WHERE mpg < 15")
sqldf("
SELECT *, 
        ROUND(1000 * wt / hp) AS rapport,
        ROUND(236 / mpg, 2) AS conso
    FROM mtcars
      ")
sqldf("
SELECT am, cyl, AVG(mpg), AVG(hp)
    FROM mtcars
    GROUP BY am, cyl
      ")
sqldf("
SELECT *
    FROM mtcars NATURAL JOIN types
      ")
```

## Exercices

### `iris`

A partir des données `iris`, déjà présentes dans `R`, créer les tableaux suivantes, à l'aide des fonctions `aggregate()` et `merge()` :

- Moyenne
```{r, echo=FALSE}
aggregate(. ~ Species, iris, mean)
```
- Ecart-type
```{r, echo=FALSE}
aggregate(. ~ Species, iris, sd)
```
- Infos sur `Sepal.Length`
```{r, echo=FALSE}
aggregate(Sepal.Length ~ Species, iris, summary)
```
- Moyenne et médiane
```{r, echo=FALSE}
merge(setNames(aggregate(Sepal.Length ~ Species, iris, mean), c("Espèce", "Moyenne")), 
      setNames(aggregate(Sepal.Length ~ Species, iris, median), c("Espèce", "Médiane")))
```


### `heart.txt`

Reprenez le jeu de données présent dans le fichier [`heart.txt`](donnees/heart.txt).

#### Manipulation

1. Créer un nouveau `data.frame` avec uniquement les individus masculins ayant un problème cardiaque 
2. Avec ces données, en créer un autre ne gardant que les variables suivantes :
    - `type_douleur`, `sucre`, `electro`, et `vaisseau`
    - `angine`, `depression`
3. Créer un nouveau `data.frame` à partir de ce `data.frame`, avec
    1. une variable `nbA` comptant le nombre de fois où une variable des variables suivantes est égale à `A` : `type_douleur`, `sucre`, `electro`, et `vaisseau`
    2. une variable `flag` avec les deux modalités suivantes :
        - `"problème"` : `angine` à `"oui"` et `depression` supérieur ou égal à `4.0`
        - `"attention"` : sinon

#### Agrégats

1. Comparer le cholesterol selon la présence ou non de problème de coeur
2. Calculer le nombre de personnes concernés par un problème de coeur
3. Fusionner les deux `data.frame`s précédement créés pour avoir les informations en une seule table
4. Calculer les moyennes de chaque variable quantitative selon la présence ou non de problème de coeur
5. Comparer l'âge selon la présence ou de problème de coeur et de problème d'angine





