---
title: Utilisation de données externes - *correction*
subtitle: Programmation statistique avec `R` - STID 2ème année
---

```{r init, include=FALSE}
knitr::opts_chunk$set(comment = NA)
```

## Importation de données

### heart.txt

```{r}
heart = read.table("donnees/heart.txt", header = T)
head(heart)
```

### Detroit_homicide.txt

```{r}
dh = read.table("donnees/Detroit_homicide.txt", 
                skip = 35, header = T)
head(dh)
dim(dh)
```

### hepatitis.TXT

```{r}
hep = read.table("donnees/hepatitis.TXT",
                 header = T, na.strings = "?")
head(hep)
```

### adult

```{r}
adult = read.table("donnees/adult.data", 
                   sep = ",", na.strings = " ?")
head(adult)
names(adult)
```

```{r}
adult.names = read.table("donnees/adult.names",
                         skip = 96, sep = ":",
                         stringsAsFactors = FALSE)
adult.names
adult.names$V1
```

```{r}
names(adult) = c(adult.names$V1, "class")
head(adult)
```

## Compléments

Reprendre l'importation du fichier `"heart.txt"` (cf ci-dessus), et répondre aux questions suivantes en complétant le code précédemment écrit.

### Créer une indicatrice binaire FALSE/TRUE pour la présence ou non de problème de coeur (dernière variable)

```{r}
heart$indicatrice = heart$coeur == "presence"
```

### Créer une variable comptant le nombre de fois où une variable est égale à A (entre type_douleur, sucre, electro, et vaisseau)

```{r}
heart$nbA = (heart$type_douleur == "A") + 
  (heart$sucre == "A") +
  (heart$electro == "A") +
  (heart$vaisseau == "A")
```

```{r}
heart$nbAbis = 
  rowSums(heart[c("type_douleur", "sucre", "electro", "vaisseau")] == "A")
```

### Créer une variable factor à partir de l'indicatrice binaire  faite au point 1 avec comme labels des modalités presence pour TRUE et absence pour FALSE

```{r}
heart$ind2 = factor(heart$indicatrice, labels = c("Absence", "Présence"))
head(heart)
```
  
### Créer un nouveau data.frame avec uniquement les individus ayant strictement moins de 60 ans

```{r}
heart1a = heart[heart$age < 60,]
heart1b = heart[which(heart$age < 60),]
heart1 = subset(heart, age < 60)
```

### Créer maintenant, à partir du précédent, deux data.frames :

- un pour les hommes
- un autre pour les femmes

```{r}
heart1f = subset(heart1, sexe == "feminin")
heart1m = subset(heart1, sexe == "masculin")
```

## Reprendre l'importation du fichier detroit_homicide.txt (cf ci-dessus)

### Intégrer le texte introductif dans un attribut du data.frame

```{r}
attributes(dh)
attr(dh, "names")
attr(dh, "info") = 
  paste(readLines("donnees/Detroit_homicide.txt", n = 19), collapse = "\n")
cat(attr(dh, "info"))
```

### Intégrer les labels des variables dans un autre attribut, sous forme de data.frame à deux colonnes

```{r}
noms = tail(readLines("donnees/Detroit_homicide.txt", n = 34), 15)
noms = noms[noms != ""]
attr(dh, "info.var") = data.frame(
  var = trimws(substr(noms, 1, 6)),
  descriptif = substr(noms, 10, 100),
  stringsAsFactors = FALSE
)
```

