---
title: TP noté - *sujet*
subtitle: Programmation statistique avec `R` - STID 2ème année
---

```{r, include=FALSE}
knitr::opts_chunk$set(echo = FALSE, fig.align = 'center')
library(diagram)
```

## Rendu

*4 points*

Vous devez rédiger un compte-rendu de TP sous la forme d'un document `R markdown`. Les fichiers `.Rmd` et `.html` seront à déposer sur **Moodle**. Les fichiers `.csv` doivent être lues dans le même répertoire que le fichier `.Rmd`. La notation sur cette partie prendra en compte la présence ou non d'erreurs à la compilation, la clarté du document et la qualité du rendu.

## Importation des données

*4 points*

Vous devez **importer** les quatre fichiers suivants :

- [`ca.csv`](donnees/ca/ca.csv)
- [`groupe.csv`](donnees/ca/groupe.csv)
- [`mois.csv`](donnees/ca/mois.csv)
- [`provenance.csv`](donnees/ca/provenance.csv)

Dans le fichier `groupe.csv`, il faut faire attention à la présence d'apostrophe (`"'"`) dans certains mots. La fonction `read.table()` considère ce caractère comme un début (ou une fin) de chaîne de caractères. Il faut donc modifier l'option `quote` pour indiquer qu'il n'y a pas de caractères pour les chaînes de caractères dans ce fichier.

## Manipulation

*6 points* (3 points par question)

### Informations complètes

Ces quatre tables constituent un data-mart simple d'un magasin fictif. `ca` est la table des faits, et les trois autres sont les tables de dimension. Dans chaque table, la clé primaire est dénommée `no`. Dans la table `ca`, les clés externes sont dénommées `dim_no`, `dim` étant remplacé par le nom de la dimension bien évidemment. Voici donc le *modèle relationnel des données* de ce data-mart.

```{r}
par(mar = c(0, 0, 2, 0) + .1)
M <- matrix(nrow = 4, ncol = 4, byrow = TRUE, data = 0)
M[,3] = c("mois_no", "groupe_no", 0, "prov_no")
plotmat(M, 
        pos = c(2, 1, 1), 
        name = c("Mois", "Groupe", "CA", "Provenance"),
        lwd = 1, box.lwd = 2, cex.csv = 0.8, 
        box.size = 0.1, box.type = "square", box.prop = 0.5,
        main = "MRD du data-mart")
```

Pour pouvoir faire des analyses, il faut donc réaliser une **jointure** entre ces quatre tables. Le résultat des jointures doit être stockée dans un `data.frame` nommée `ca_tout`.

### Comparaison entre année

Nous souhaitons pouvoir comparer les deux années, pour évaluer l'évolution du chiffre d'affaires. Pour cela, vous devez créer un `data.frame`, nommé `ca_evol`, qui contient donc, pour chaque mois, provenance et groupe, le CA en 2003 (`ca2003`), en 2004 (`ca2004`) et l'évolution entre les deux (`evolution`, égale à la différence entre `ca2004` et `ca2003`).

## Informations sur le CA

*6 points* (1 point par question, sauf pour la dernière, 2 points)

La table ainsi créée contient donc toutes les informations concernant le chiffre d'affaires de l'entreprise, déclinée par chaque dimension. Nous pouvons donc obtenir les informations suivantes. Les résultats sont à présenter sous la forme de tableaux.

1. Chiffre d'affaires total sur l'ensemble de la période
1. CA total par provenance
1. CA total par année d'exercice
1. CA total par mois dans l'année, 
    - en faisant attention à la présentation dans l'ordre des mois, cf l'attribut `mois_numero` 
    - il faut donc ici un tableau à 12 lignes, une par mois, et deux colonnes, la deuxième colonne contenant le CA total pour chaque mois sur les deux ans
1. CA total par mois pour 2003 et 2004
    - tableau à 4 colonnes : `mois`, `ca2003`, `ca2004`, `évolution`
