---
title: "Manipulation de données avec R - *correction*"
output: html_document
---

```{r setup, include=FALSE}
knitr::opts_chunk$set(echo = TRUE)
```

## Importation

```{r}
library(haven)
rep = "../donnees/Gymnase 2000/Gymnase2000-sas/"
arbitrer = read_sas(paste0(rep, "arbitrer.sas7bdat"))
entrainer = read_sas(paste0(rep, "entrainer.sas7bdat"))
gymnases = read_sas(paste0(rep, "gymnases.sas7bdat"))
jouer = read_sas(paste0(rep, "jouer.sas7bdat"))
seances = read_sas(paste0(rep, "seances.sas7bdat"))
sportifs = read_sas(paste0(rep, "sportifs.sas7bdat"))
sports = read_sas(paste0(rep, "sports.sas7bdat"))
```

## Questions

```{r}
library(dplyr)
```

#### Joueurs de moins de 30 ans

```{r}
sportifs %>% 
  inner_join(jouer) %>% 
  filter(Age < 30) %>%
  select(Nom, Prenom) %>%
  distinct()
```

#### Gymnases d’au moins 500 \(m^2\)

```{r}
gymnases %>% 
  filter(Surface >= 500) %>%
  select(NomGymnase, Ville)
```

#### Gymnases avec des séances le mercredi

```{r}
gymnases %>% 
  inner_join(seances) %>% 
  filter(tolower(Jour) == "mercredi") %>%
  select(NomGymnase, Ville) %>%
  distinct()
```

```{r}
gymnases %>% 
  semi_join(seances %>% 
              filter(tolower(Jour) == "mercredi")) %>%
  select(NomGymnase, Ville) 
```

#### Sports joués par les moins de 30 ans

```{r}
sports %>%
  semi_join(jouer %>%
               inner_join(sportifs %>%
                            filter(Age < 30))) %>%
  select(Libelle) 
```

#### Sports avec séances de l’entraineur “BOUTAHAR”

```{r}
sports %>%
  inner_join(seances) %>%
  inner_join(sportifs %>% filter(Nom == "BOUTAHAR"),
             by = c("IdSportifEntraineur" = "IdSportif")) %>%
  select(Libelle) %>%
  distinct()
```

```{r}
sports %>%
  semi_join(seances %>%
              semi_join(sportifs %>% 
                          filter(Nom == "BOUTAHAR"),
                        by = c("IdSportifEntraineur" = "IdSportif"))) %>%
  select(Libelle)
```

#### Gymnases avec des séances de “Hand ball”

```{r}
gymnases %>%
  inner_join(seances) %>%
  inner_join(sports) %>%
  filter(Libelle == "Hand ball") %>%
  select(NomGymnase, Ville) %>%
  distinct()
```

#### Sportifs artbitre et entraineur du même sport

```{r}
sportifs %>%
  inner_join(arbitrer) %>%
  inner_join(entrainer, by = c(
    "IdSportif" = "IdSportifEntraineur",
    "IdSport" = "IdSport"
  )) %>%
  select(Nom, Prenom) %>%
  distinct()
```

```{r}
library(sqldf)
sqldf("
SELECT Nom, Prenom
  FROM sportifs Sp, arbitrer A, entrainer E
  WHERE Sp.IdSportif = A.IdSportif
  AND A.IdSportif = E.IdSportifEntraineur
  AND A.IdSport = E.IdSport
      ")
```

#### Par ville, nombre et surface moyenne des gymnases

```{r}
gymnases %>%
  group_by(Ville) %>%
  summarise(
    "Nb Gymnases" = n(),
    "Surface moyenne" = round(mean(Surface))
  )
```

#### Quels sports sont pratiqués à “Stains” ?

```{r}
sports %>%
  inner_join(seances) %>%
  inner_join(gymnases) %>%
  filter(tolower(Ville) == "stains") %>%
  select(Libelle) %>%
  distinct()
```

#### Quelle est le nombre et la surface moyenne des gymnases ?

```{r}
gymnases %>%
  summarise(
    "Nb Gymnases" = n(),
    "Surface moyenne" = round(mean(Surface))
  )
```

#### Idem, en détaillant pour chaque ville.

```{r}
gymnases %>%
  group_by(Ville) %>%
  summarise(
    "Nb Gymnases" = n(),
    "Surface moyenne" = round(mean(Surface))
  )
```

#### Avec ces deux requêtes, faire une seule table résultat où le global sera indiqué avec le terme “Total”, en lieu et place de la ville.

```{r}
gymnases %>%
  group_by(Ville) %>%
  summarise(
    "Nb Gymnases" = n(),
    "Surface moyenne" = round(mean(Surface))
  ) %>%
  bind_rows(gymnases %>%
    summarise(
      "Nb Gymnases" = n(),
      "Surface moyenne" = round(mean(Surface))
    ) %>%
    mutate(Ville = "Total")
  )
```

#### Quelle est la moyenne d’âge des arbitres pour chaque sport, trié par ordre décroissant de la moyenne d’âge ?

```{r}
sports %>%
  inner_join(arbitrer) %>%
  inner_join(sportifs) %>%
  group_by(Libelle) %>%
  summarise(AgeMoyen = round(mean(Age), 1)) %>%
  arrange(desc(AgeMoyen))
```

#### Dans quels gymnases peut-on jouer au hockey le mercredi après 15H ?

```{r}
gymnases %>%
  inner_join(seances) %>%
  inner_join(sports) %>%
  filter(Libelle == "Hockey" & tolower(Jour) == "mercredi" & Horaire > 15) %>%
  select(NomGymnase, Ville) %>%
  distinct()
```

#### Quels sportifs (Identifiant et nom) ne jouent aucun sport ?

```{r}
sportifs %>%
  anti_join(jouer) %>%
  select(IdSportif, Nom, Prenom)
```

```{r}
sportifs %>%
  anti_join(jouer) %>%
  anti_join(arbitrer) %>%
  anti_join(entrainer,
            by = c("IdSportif" = "IdSportifEntraineur")) %>%
  select(IdSportif, Nom, Prenom)
```

#### Quels gymnases n’ont pas de séances le dimanche ?

```{r}
gymnases %>%
  anti_join(seances %>% filter(tolower(Jour) == "dimanche")) %>%
  select(NomGymnase, Ville) %>%
  distinct()
```

```{r}
sqldf("
SELECT NomGymnase, Ville
  FROM gymnases
  WHERE IdGymnase NOT IN 
    (SELECT IdGymnase
      FROM seances
      WHERE LOWER(Jour) = 'dimanche')
      ")
```

#### Quels gymnases ne proposent que des séances de basket-ball ou de volley-ball?

```{r}
gymnases %>%
  semi_join(seances %>%
              inner_join(sports) %>%
              filter(Libelle %in% c("Basket ball", "Volley ball"))) %>%
  anti_join(
    gymnases %>%
      semi_join(seances %>%
                  inner_join(sports) %>%
                  filter(!(Libelle %in% c("Basket ball", "Volley ball"))))
  ) %>%
  select(NomGymnase, Ville) %>%
  distinct()
```


```{r}
sqldf("
SELECT NomGymnase, Ville
  FROM gymnases
  WHERE IdGymnase IN
    (SELECT IdGymnase
      FROM seances NATURAL JOIN sports
      WHERE Libelle IN ('Basket ball', 'Volley ball'))
  AND IdGymnase NOT IN
    (SELECT IdGymnase
      FROM seances NATURAL JOIN sports
      WHERE Libelle NOT IN ('Basket ball', 'Volley ball'))
      ")
```


#### Quels sont les gymnases de “Stains” ou de “Montmorency” qui ont la plus grande surface?

```{r}
gymnases %>%
  filter(tolower(Ville) %in% c("stains", "montmorency")) %>%
  group_by(Ville) %>%
  filter(Surface == max(Surface)) %>%
  select(NomGymnase, Ville, Surface) %>%
  arrange(Ville)
```

#### Quels entraineurs n’entrainent que du hand-ball ou du basket-ball (ou les deux) ?

```{r}
sportifs %>%
  semi_join(
    entrainer %>% inner_join(sports %>% filter(Libelle %in% c("Hand ball", "Basket ball"))),
    by = c("IdSportif" = "IdSportifEntraineur")
  ) %>%
  anti_join(
    entrainer %>% inner_join(sports %>% filter(!(Libelle %in% c("Hand ball", "Basket ball")))),
    by = c("IdSportif" = "IdSportifEntraineur")
  ) %>%
  select(Nom, Prenom)
```

#### Quelle est la liste des conseillers des joueurs de basket-ball ?

```{r}
sportifs %>%
  semi_join(
    sportifs %>%
      inner_join(jouer) %>%
      inner_join(sports) %>%
      filter(Libelle == "Basket ball"),
    by = c("IdSportif" = "IdSportifConseiller")
  ) %>%
  select(Nom, Prenom)
```

```{r}
sqldf("
SELECT Nom, Prenom
  FROM sportifs
  WHERE IdSportif IN
    (SELECT IdSportifConseiller
      FROM (sportifs NATURAL JOIN jouer) NATURAL JOIN sports
      WHERE Libelle = 'Basket ball')
      ")
```

#### Pour chaque gymnase de “Stains” donner par jour d’ouverture les horaires des premières et dernières séances

```{r}
gymnases %>%
  filter(tolower(Ville) == "stains") %>%
  inner_join(seances) %>%
  group_by(NomGymnase, tolower(Jour)) %>%
  summarise(Premiere = min(Horaire),
            Derniere = max(Horaire))
```

#### Quels sont les gymnases ayant strictement plus de 1 séance le mercredi ?

```{r}
gymnases %>%
  inner_join(seances) %>%
  filter(tolower(Jour) == "mercredi") %>%
  group_by(NomGymnase, Ville) %>%
  summarise(n = n()) %>%
  filter(n > 1)
```

#### Dans quels gymnases et quels jours y a-t-il au moins 4 séances de volley-ball (dans la journée) ?


```{r}
gymnases %>%
  inner_join(seances) %>%
  inner_join(sports) %>%
  filter(Libelle == "Volley ball") %>%
  group_by(NomGymnase, Ville) %>%
  summarise(n = n()) %>%
  filter(n >= 4)
```

## Questions subsidiaires 

#### Sportifs (id, nom, prenom) avec 3 indicateurs : le nombre de sports qu’ils jouent (table Jouer), le nombre de sports qu’ils entraînent (table Entrainer), et le nombre de sports qu’ils arbitrent (table Arbitrer) ;

```{r}
sportifs %>%
  full_join(
    jouer %>% group_by(IdSportif) %>%
      summarise(nbJ = n())
  ) %>%
  full_join(
    arbitrer %>% group_by(IdSportif) %>%
      summarise(nbA = n())
  ) %>%
  full_join(
    entrainer %>% group_by(IdSportifEntraineur) %>%
      summarise(nbE = n()),
    by = c("IdSportif" = "IdSportifEntraineur")
  ) %>%
  select(Nom, Prenom, nbJ, nbA, nbE)
```

#### Gymnases (id, nom, ville) avec, pour chaque jour de la semaine (un jour = une colonne du tableau résultat), le nombre de séances prévues.

```{r}
res = seances %>%
  mutate(Jour = tolower(Jour)) %>%
  group_by(IdGymnase, Jour) %>%
  summarise(n = n())
res
  
library(tidyr)
res %>% spread(Jour, n)

seances %>%
  mutate(Jour = tolower(Jour)) %>%
  group_by(IdGymnase, Jour) %>%
  summarise(n = n()) %>%
  spread(Jour, n) %>%
  inner_join(gymnases) %>%
  select(IdGymnase, NomGymnase, Ville, 
         -Surface, -Adresse,
         everything())
```


