---
title: "Visualisation de données - *correction*"
output: html_document
---

```{r setup, include=FALSE}
knitr::opts_chunk$set(echo = FALSE, fig.alin = "center")
library(ggplot2)
library(ggmap)
library(geojsonio)
library(dplyr)
```

```{r import, include=FALSE}
airbnb.summ = read.table("../donnees/airBnB-2015-09-02/airbnb-paris-2015-09-02-summary.csv", 
                         sep = ",", header = T, 
                         quote = "\"", comment.char = "",
                         encoding = "UTF-8")
airbnb.comp = read.table("../donnees/airBnB-2015-09-02/airbnb-paris-2015-09-02.csv", 
                         sep = ",", header = T, 
                         quote = "\"", comment.char = "")

airbnb.neigh = geojson_read("../donnees/airBnB-2015-09-02/airbnb-paris-2015-09-02-neighbourhoods.geojson", 
                            what = "sp")
airbnb.neigh.for = fortify(airbnb.neigh)
ggplot(airbnb.neigh.for, aes(long, lat, group=group)) +
    geom_polygon()  + theme_void()

airbnb.neigh.ord = data.frame(
    id = as.character(0:19),
    neighbourhood = unlist(lapply(geojson_read("../donnees/airBnB-2015-09-02/airbnb-paris-2015-09-02-neighbourhoods.geojson")$features, function(f) return(f$properties$neighbourhood)))
)

airbnb.neigh.cen = merge(airbnb.neigh.ord, 
                         aggregate(cbind(long, lat) ~ id, airbnb.neigh.for,
                                   function (c) return(mean(range(c))))
                         )
```


## Données

Nous avons l'ensemble des locations [AirBnB](http://www.airbnb.com) sur la ville de Paris pour le 2 semptebre 2015. Voici l'ensemble des logements, répartis par arrondissement.

```{r}
ggplot(airbnb.neigh.for) +
    geom_polygon(aes(long, lat, group=group, fill=id),
                 color = "gray50") +
    geom_point(data = airbnb.summ, 
               aes(longitude, latitude), 
               col="gray30", alpha=.25) +
    geom_text(data = airbnb.neigh.cen, 
              aes(long, lat, label=neighbourhood, group=id)) + 
    theme_void() + theme(legend.position="none")
```


## Représenter les logements sur la carte de Paris

```{r carteParis, echo=FALSE}
m = get_map("Paris, France", zoom = 11,
            maptype = "toner-lite")
```


```{r}
ggmap(m) +
  geom_point(data = airbnb.summ, 
             aes(longitude, latitude), 
             col="gray30", alpha=.25) + 
  theme_void()
```

## Représenter les quartiers sur la carte de Paris

```{r}
ggmap(m) +
  geom_polygon(data = airbnb.neigh.for,
               aes(long, lat, group=group, fill=id),
               color = "gray50") +
  geom_text(data = airbnb.neigh.cen, 
            aes(long, lat, label=neighbourhood, group=id)) + 
  theme_void() + theme(legend.position="none")
```

## Représenter ces deux informations sur la carte de Paris

### soit du point par point

```{r}
ggmap(m) +
  geom_polygon(data = airbnb.neigh.for,
               aes(long, lat, group=group, fill=id),
               color = "gray50") +
  geom_point(data = airbnb.summ, 
             aes(longitude, latitude), 
             col="gray30", alpha=.25) +
  geom_text(data = airbnb.neigh.cen, 
            aes(long, lat, label=neighbourhood, group=id)) + 
  theme_void() + theme(legend.position="none")
```


### soit avec une heatmap

```{r}
ggmap(m) +
  geom_bin2d(data = airbnb.summ, 
             aes(longitude, latitude)) +
  geom_polygon(data = airbnb.neigh.for,
               aes(long, lat, group = group),
               color = "gray90", alpha = .1) +
  geom_text(data = airbnb.neigh.cen, 
            aes(long, lat, label=neighbourhood, group=id)) + 
  theme_void() + theme(legend.position="none")
```


## Représenter le nombre de logements par quartier

```{r}
resume = airbnb.summ %>%
  group_by(neighbourhood) %>%
  summarise(nblogement = n(), 
            prixmoyen = mean(price, na.rm = T))
```

```{r, echo = FALSE}
knitr::kable(resume, digits = 2)
```

```{r}
airbnb.resume = resume %>%
  full_join(airbnb.neigh.ord) %>%
  inner_join(airbnb.neigh.for)
```

```{r}
ggmap(m) +
  geom_polygon(data = airbnb.resume,
               aes(long, lat, group=group, fill=nblogement),
               color = "gray50") +
  geom_text(data = airbnb.neigh.cen, 
            aes(long, lat, label=neighbourhood, group=id)) + 
  theme_void() 
```


## Idem pour le prix moyen

```{r}
ggmap(m) +
  geom_polygon(data = airbnb.resume,
               aes(long, lat, group=group, fill=prixmoyen),
               color = "gray50") +
  geom_text(data = airbnb.neigh.cen, 
            aes(long, lat, label=neighbourhood, group=id)) + 
  theme_void() 
```

